ACORDAO-COMPLETO-2322131

ACÓRDÃO 2435/2019 ATA 39/2019 - PLENÁRIO

VISTOS, relatados e discutidos estes autos de representação do Ministério Público junto ao Tribunal de Contas da União, com pedido de medida cautelar, em razão de indícios de irregularidades relacionados à concessão de financiamentos por instituições financeiras federais a entes subnacionais sem o aval da União e com vinculação de recursos oriundos do Fundo de Participação dos Estados e do Distrito Federal (FPE) ou do Fundo de Participação dos Municípios (FPM) ;
ACORDAM os Ministros do Tribunal de Contas da União, reunidos em sessão do Plenário, diante das razões expostas pelo Relator, em:
9.1. nos termos dos arts. 235 e 237, inciso VII, do Regimento Interno deste Tribunal, c/c os arts. 81, inciso I, da Lei 8.443/1992, conhecer da presente representação, para, no mérito, considerá-la parcialmente procedente;
9.2. considerar prejudicada a análise do pedido de concessão de medida cautelar formulado pelo representante, tendo em vista a análise de mérito da representação;
9.3. nos termos dos arts. 241, inciso II, e 242, do Regimento Interno deste Tribunal, determinar à Secretaria de Macroavaliação Governamental (Semag) que autue processo de acompanhamento, a ser realizado inicialmente por doze meses, com enfoque na verificação dos efeitos e riscos das operações de crédito garantidas com recursos do FPE e do FPM sobre a política de Estado de responsabilidade fiscal, inclusive para que se possa apurar em que medida os graus de inadimplência das operações e de comprometimento dos fluxos de caixa dos recursos desses fundos ensejam risco à estabilidade fiscal;
9.4. dar ciência deste acórdão ao Banco Central do Brasil, ao Banco Nacional de Desenvolvimento Econômico e Social, ao Banco da Amazônia S.A., ao Banco do Brasil S.A., ao Banco do Nordeste Brasileiro S.A., à Caixa Econômica Federal, à Secretaria-Executiva do Ministério da Economia, à Secretaria do Tesouro Nacional, à Advocacia-Geral da União e ao representante.

Representação sobre possíveis irregularidades ocorridas em contratos de empréstimos ou financiamentos a entes subnacionais sem garantia da União e com vinculação de recursos do Fundo de Participação dos Municípios (FPM) ou do Fundo de Participação dos Estados e do Distrito Federal (FPE).

Banco Central do Brasil, Banco da Amazônia S.A., Banco do Brasil S.A., Banco do Nordeste do Brasil S.A., Banco Nacional de Desenvolvimento Econômico e Social, Caixa Econômica Federal, Secretaria do Tesouro Nacional e Secretaria Executiva do Ministério da Fazenda

3. Representante: Ministério Público junto ao TCU

Ministro Vital do Rêgo

13.1. Ministros presentes: José Mucio Monteiro (Presidente), Augusto Nardes, Raimundo Carreiro (Relator), Ana Arraes, Bruno Dantas e Vital do Rêgo (Revisor).
13.2. Ministro-Substituto convocado: Augusto Sherman Cavalcanti.
13.3. Ministros-Substitutos presentes: Marcos Bemquerer Costa e Weder de Oliveira.

RAIMUNDO CARREIRO

Tratam os autos de representação do Ministério Público junto ao Tribunal de Contas da União (MPTCU) sobre possíveis irregularidades ocorridas na Caixa Econômica Federal relacionadas à concessão de empréstimos ou financiamentos a entes subnacionais sem garantia da União e com vinculação de recursos do Fundo de Participação dos Municípios (FPM) ou do Fundo de Participação dos Estados e do Distrito Federal (FPE) . A fonte dos recursos empregados nas operações seria o Fundo de Garantia do Tempo de Serviço (FGTS) .
	2. Em primeiro exame (peça 19) , o auditor da Semag assim resumiu os argumentos jurídicos objeto da representação:
“12. Segundo o texto constitucional, os recursos provenientes da arrecadação de impostos somente podem ser vinculados nas hipóteses previstas pela própria Carta Magna, quais sejam:
	i) vinculação de parte do Imposto sobre a Renda e Proventos de Qualquer Natureza (IR) e dos impostos de competência residual da União para repartição com estados e com o Distrito Federal (art. 167, inciso IV, c/c o art. 157) ;
	ii) vinculação de parte do IR, do Imposto sobre a Propriedade Territorial Rural (ITR) , do Imposto sobre a Propriedade de Veículos Automotores (IPVA) e do Imposto Sobre a Circulação de Mercadorias e sobre Prestações de Serviços de Transporte Interestadual e Intermunicipal e de Comunicação (ICMS) para repartição com os municípios (art. 167, inciso IV, c/c o art. 158) ;
	iii) parcelas dos impostos de competência própria dos entes federativos para ações e serviços públicos de saúde (art. 167, inciso IV, c/c o art. 198, § 2º, incisos II e III) ;
	iv) parcelas dos impostos de competência própria dos entes federativos para manutenção e desenvolvimento do ensino (art. 167, inciso IV, c/c o art. 212) ;
	v) parcelas dos impostos de competência própria dos entes federativos para a realização de atividades da administração tributária (art. 167, inciso IV, c/c o art. 37, inciso XXII) ;
	vi) vinculação de parcela da arrecadação de impostos para garantia de operações de antecipação de receita orçamentária (art. 167, inciso IV, c/c o art. 165, § 8º) ; e 
	vii) parcelas da arrecadação do Imposto sobre Transmissão Causa Mortis e Doação (ITCMD) , ICMS, IPVA, Imposto Predial e Territorial Urbano (IPTU) , Imposto sobre Transmissão de Bens Inter Vivos (ITBI) , Imposto sobre Serviços de Qualquer Natureza (ISS) ; do FPM, do FPE e do IPIExportação para prestação de garantia e contragarantia à União e para pagamento de débitos junto a esta (art. 167, § 4º, c/c os arts. 155 a 158; e art. 159, inciso I, alíneas ‘a’ e ‘b’ e inciso II) .
13. Considerando que a vinculação de receitas de impostos para garantia de contrato de mútuo ou de financiamento adquirido junto a instituição financeira não é hipótese prevista pela Constituição, sendo, portanto, ilegal, o MPTCU requer, cautelarmente, que este Tribunal de Contas:
	a) esclareça às instituições públicas federais e ao Banco Central do Brasil que, nos termos do art. 167, inciso IV e § 4º, da Constituição Federal, é vedada a utilização de receitas oriundas de impostos, incluídas as recebidas do FPE e do FPM, como garantia nas operações de crédito realizadas por instituições financeiras com os entes subnacionais, e que tais receitas somente podem ser dadas em garantia para operações de crédito celebradas diretamente com a União ou em contragarantia para operações em que a União for avalista;
	b) determine cautelarmente às instituições financeiras controladas pela União que se abstenham de firmar contratos de financiamento com entes subnacionais tendo como garantia a vinculação de receitas de impostos, incluídas as recebidas do FPE e do FPM;
	c) determine cautelarmente ao Banco Central do Brasil que informe a todas as instituições financeiras a impossibilidade de celebração com estados e municípios de operações de crédito tendo por garantia receitas oriundas de impostos, incluídas as recebidas do FPE e do FPM; e
	d) realize inspeção nos bancos controlados pela União para a completa identificação dos empréstimos e financiamentos feitos a entes federados que tenham como garantia receitas de impostos, incluídos os recursos do FPE e do FPM.”
	3. Ao analisar a manifestação preliminar da unidade técnica, acolhi (peça 29) a proposta de seu titular (peça 21) e determinei a realização de oitiva prévia da Secretaria do Tesouro Nacional (STN) , do Banco Central (Bacen) , da Caixa e das demais instituições financeiras federais expostas às operações em exame, quais sejam: Banco Nacional de Desenvolvimento Econômico e Social (BNDES) , Banco do Brasil, Banco da Amazônia e Banco do Nordeste do Brasil (BNB) .
	4. Efetivadas às referidas oitivas, assim se pronunciou, no mérito, o auditor da Semag (peça 77) :
“Em resposta à oitiva promovida por esta Secretaria, por meio do Ofício 48/2018TCU/Semag (peça 30) , datado de 13/3/2018, o Banco Central do Brasil apresentou, tempestivamente, as informações e esclarecimentos constantes da peça 49.
6. A autarquia [Bacen], eximindo-se de se manifestar a respeito da legalidade das garantias oferecidas na forma de recursos provenientes de impostos, do FPM ou do FPE, o que, conforme argumenta, não seria de sua competência, trata da medida considerada de sua competência, a saber, o requerimento de capital e o fator de ponderação (peça 49, p. 4) .
7. Considerando que, nas últimas décadas, nada se afirmou quanto à legalidade das garantias consistentes em recursos de impostos, FPM ou FPE e que isto se tornou uma praxe nas operações de crédito firmadas entre as instituições financeiras e os entes subnacionais (estados, municípios e Distrito Federal) e, ainda, o baixo nível de inadimplência ou frustração de execução de garantias em tais operações, o Bacen admitiu a aplicação de fator de ponderação de risco (FPR) de 0% para a parcela de exposição coberta com tais recursos, conforme se depreende da leitura das Circulares 3.360/2007, 3.644/2013 e 3.809/2016 (peça 49, p. 5) .
8. Entretanto, já no corrente ano, a Circular-Bacen 3.877/2018, tomando em conta a deterioração das finanças estaduais e municipais e a presente representação do MPTCU, recebida neste Tribunal de Contas em 7/2/2018, revogou o inciso IV e o § 2º do art. 27 da Circular-Bacen 3.809/2016, dispositivos estes que permitiam às instituições financeiras considerar as garantias na forma de recursos do FPM ou do FPE como mitigadores de risco para fins de requerimento de capital (peça 49, p. 6) .
9. Na prática, isso significa dizer que, se o fator de ponderação de risco das operações garantidas com recursos do FPM ou do FPE deixou de ser considerado como 0%, haverá necessidade de as instituições financeiras possuírem maior patrimônio de referência mínimo requerido (capital próprio) para suportar o risco de tais operações, conforme exigido pelo Acordo de Basileia. No caso das instituições financeiras federais, presume-se que haverá necessidade de aporte de recursos orçamentários da União para reforço do capital próprio daquelas.
10. Adicionalmente, o Bacen reportou a execução de um levantamento no qual foi realizada coleta de informações sobre as operações de crédito de que trata esta representação junto a algumas instituições financeiras, incluídos o Banco Nacional de Desenvolvimento Econômico e Social (BNDES) , a Caixa Econômica Federal e o Banco do Nordeste do Brasil S.A. (BNB) . A análise realizada pela autarquia permitiu-lhe concluir que:
	a) a inadimplência tem sido da ordem de 0,01%, tendo as garantias sido executadas sem dificuldades na grande maioria dos casos, quando necessário (peça 49, p. 11) ;
	b) o nível de comprometimento do fluxo mensal do FPE dos entes subnacionais ante as operações de crédito contratadas junto a instituições do Sistema Financeiro Nacional (SFN) é baixo, sendo, em média, comprometidos cerca de 6% dos recursos dos fundos para o pagamento de operações de crédito (peça 49, p. 11) ; e
	c) não haveria motivação para ação prudencial específica quanto à classificação de risco ou ao provisionamento (peça 49, p. 15) , o que afasta a necessidade de aumento imediato de capital de referência.
11. A Caixa Econômica Federal, respondendo à oitiva promovida por esta Secretaria por meio do Ofício 49/2018TCU/Semag (peça 31) , de 13/3/2018, apresentou o documento consubstanciado na peça 48.
12. De pronto, a CEF traz o entendimento de seu setor jurídico, qual seja (peça 48, p. 2) :
‘Como regra, a Constituição Federal veda a vinculação de receitas próprias de impostos a órgãos, fundo ou despesa, excepcionando expressamente a repartição do produto de arrecadação dos impostos a que se referem os artigos que tratam do FPM e FPE na forma do art. 167, inciso IV, da Constituição da República;
É permitida a vinculação inclusive de receitas próprias de impostos para prestação de garantia ou contragarantia à União e para pagamento de débitos com esta (art. 167, § 4° da Constituição da República) ;
Na jurisprudência é farto o entendimento de que Estados e Municípios, por intermédio de seu Poder Executivo e devidamente autorizado por Poder Legislativo respectivo, podem oferecer garantias às instituições financeiras com base no FPM e FPE.’
13. A despeito de transparecer ter entendido que se cogitaria suspender todas as operações de crédito com os entes subnacionais ou que haveria exigência de que tais operações sempre fossem garantidas pela União (peça 48, p. 3 e 5) , a CEF ratifica que as operações financeiras com garantias na forma de recursos do FPM ou do FPE foram suspensas pelo Conselho de Administração, mas afirma que vinha estudando alternativas de novas garantias para evitar o completo encerramento de tais operações (peça 48, p. 2) .
14. No entendimento da CEF, somente existe vedação à vinculação de impostos próprios do ente federativo, isto é, todos os demais recursos que não provêm de impostos da competência tributária do ente podem ser oferecidos como garantia em operações de crédito contratadas junto a instituições financeiras (peça 48, p. 3) .
15. Por fim, a CEF informou que submeteu a questão à Advocacia-Geral da União.
16. Em resposta à oitiva promovida por esta Secretaria, por meio do Ofício 50/2018TCU/Semag (peça 32) , datado de 13/3/2018, o Banco Nacional de Desenvolvimento Econômico e Social apresentou, tempestivamente, as informações e/ou esclarecimentos constantes da peça 55.
17. De início, o BNDES deixa claro que somente aceita como garantias, em suas operações de crédito com entes federativos, recursos provenientes do FPE ou do FPM, recursos oriundos das repartições tributárias entre os entes federativos e os recursos de arrecadação de receitas não tributárias. Além disso, previamente à celebração dos contratos, procede à verificação das condições do tomador de recursos em conformidade com as exigências legais, a exemplo das constantes da Resolução-SF 43/2001 e da Portaria-MF 396/2009 (peça 55, p. 3) .
18. Esclarece, ainda, que as garantias são constituídas de duas formas diferentes: (i) reserva de meio de pagamento ou (ii) garantia-reserva de meios de pagamento. Na qualidade de reserva de meio de pagamento, o ente federativo devedor concede autorização específica para que o banco depositário de seus recursos retenha e repasse as parcelas vincendas ao BNDES. Já na qualidade de garantia-reserva de meios de pagamento, os recursos de propriedade do ente devedor somente são retidos e transferidos pelo banco depositário no caso de inadimplemento do tomador de recursos (peça 55, p. 4) .
19. Tratando da constitucionalidade das garantias oferecidas pelos estados, Distrito Federal ou municípios, defende, com suporte na doutrina e na jurisprudência, que a vedação insculpida no inciso IV do art. 167 da Constituição se destina ao legislador, apontando existir distinção entre vinculação legal de recursos, de caráter genérico e atemporal, e vinculação administrativa, específica e limitada no tempo, de competência do administrador público autorizado pelo legislador (peça 55, p. 5-10) .
20. A seguir, aborda a natureza das receitas repartidas entre os entes federativos com o propósito de evidenciar que a vedação constitucional diz respeito somente aos impostos da competência tributária do ente federativo tomador de recursos, não aos recursos do FPM ou do FPE, que não possuem a natureza de tributo ao serem transferidos aos municípios e aos estados e Distrito Federal, respectivamente, à semelhança dos recursos da repartição tributária entre estados e municípios (peça 55, p. 10-15) .
21. Argumenta, finalmente, sobre a possibilidade de retenção de receitas dos estados e municípios por parte da União, quando dados, voluntariamente, em garantia ou contragarantia de operações de crédito (peça 55, p. 16-21) .
22. Em sua resposta ao Ofício 51/2018TCU/Semag (peça 33) , de 13/3/2018, o Banco do Brasil encaminhou o documento juntado ao processo como peça 56. De forma sucinta, a instituição financeira informou que não possui contratos de mútuo ou de financiamento nos quais tenha recebido como garantia a vinculação de recursos oriundos do FPM ou do FPE, ressaltando que procede a rigorosa análise de crédito de seus potenciais devedores estados ou municípios.
23. Respondendo à oitiva promovida por esta Secretaria, por meio do Ofício 52/2018TCU/Semag (peça 34) , datado de 13/3/2018, o Banco do Nordeste do Brasil S.A. apresentou, intempestivamente, as informações constantes da peça 63.
24. O BNB limitou-se a encaminhar informações referentes a seus contratos cujas garantias consistem na vinculação de cotas do FPE ou do FPM, sem sequer manifestar-se acerca da legalidade das cláusulas contratuais. Os dados encaminhados apontam para a ausência de tomadores de recursos em situação de inadimplência, o que sugere baixo risco de crédito em tais operações (peça 63, p. 28) .
25. Em resposta à oitiva promovida por esta Secretaria, por meio do Ofício 53/2018TCU/Semag (peça 35) , datado de 13/3/2018, o Banco da Amazônia S.A. apresentou, intempestivamente, as informações e/ou esclarecimentos constantes das peça 60.
26. O Banco da Amazônia S.A. informou não possuir contratos de operações de crédito nos quais tenham sido oferecidos como garantia recursos provenientes de impostos, do FPM ou do FPE.
27. Como resposta à oitiva promovida por esta Secretaria, por meio do Ofício 54/2018TCU/Semag (peça 36) , datado de 13/3/2018, a Secretaria do Tesouro Nacional apresentou, tempestivamente, as informações e/ou esclarecimentos constantes da Nota 7/2018/Copem/Surin/STN/MF-DF (peça 52, p. 3-30) .
28. Iniciando sua manifestação, a STN informa ter encaminhado consulta à Procuradoria-Geral da Fazenda Nacional (PGFN) para que esta última se manifestasse sobre os aspectos jurídicos das garantias ofertadas pelos entes subnacionais em seus contratos de operações de crédito junto às instituições do Sistema Financeiro Nacional, o que foi recusado pela PGFN sob o argumento de que tal competência seria da Advocacia-Geral da União, órgão a que se subordina a PGFN (peça 52, p. 34) .
29. A seguir, expõe a STN que, no que diz respeito a análises relativas à existência, qualidade ou legalidade das garantias oferecidas pelos entes federativos em suas operações de crédito, não possui qualquer competência legal, cabendo tais análises somente às partes envolvidas, isto é, entes federativos e instituições financeiras (peça 52, p. 5-6) .
30. Ressalta, porém, que ainda que careça de competência para analisar as garantias ofertadas pelos entes subnacionais nas operações de crédito sem aval da União, a STN tem como uma de suas atribuições zelar pelo equilíbrio fiscal do país e, por esta razão, traz algumas considerações sobre formas de endividamento de entes subnacionais com o potencial de abalar o equilíbrio financeiro do país, apontando, para isso, dois mecanismos: (i) o impedimento à execução de garantias e contragarantias da União, nas situações em que a União é o credor ou o fiador, respectivamente; e (ii) a concentração das operações de crédito sem garantia junto aos bancos controlados pela União  (peça 52, p. 6-9) .
31. Com relação ao primeiro mecanismo, o impacto negativo sobre o equilíbrio fiscal do país decorre de decisões judiciais que impedem a União de obter do ente federativo devedor as garantias que lhe foram oferecidas e, também, pelo fato de as garantias ou as contragarantias se revelarem insuficientes para cobertura do saldo devedor, visto que, às vezes, são oferecidas simultaneamente a mais de um credor, que acabam por competir pelas mesmas receitas (peça 52, p. 7) .
32. Já quanto ao segundo mecanismo, seu impacto negativo sobre as contas públicas se revela quando se tem em mente que, para enfrentar o risco da operação, deve existir maior capital de referência na instituição financeira, o que se faz por meio de aumento de seu capital próprio, com aporte de capital por parte de seu controlador – a União – ou, no caso de inadimplência, do prejuízo transmitido ao controlador na forma de redução dos dividendos quando da distribuição do resultado do exercício (peça 52, p. 9) .
33. Ainda segundo a STN, os riscos supramencionados têm maximizados seus efeitos quando existem crises fiscais nos entes tomadores de recursos, o que, conforme sua análise, ocorre no presente momento como consequência do excesso de vinculações de receitas, do crescente déficit previdenciário e do aumento das despesas com o serviço da dívida pública (peça 52, p. 10-30) .
34. A Advocacia-Geral da União, no desempenho de seu papel como órgão consultivo do Poder Executivo Federal e provocada pela Caixa Econômica Federal, emitiu, em 28/3/2018, o Parecer 2/2018/Gab/CGU/AGU, publicado na Seção 1 da edição de 4/4/2018 do Diário Oficial da União (peça 64) .
35. Em sua argumentação acerca da admissibilidade dos recursos do FPM e do FPE como garantia das operações de crédito, a AGU chama a atenção para o fato de que os recursos do FPM ou do FPE pertencem aos respectivos entes subnacionais e, como aponta a doutrina, tais recursos não possuem a natureza de impostos, uma vez que ingressam nos cofres dos entes subnacionais como transferências intergovernamentais e não como tributos (peça 64, p. 2) .
36. A AGU, portanto, emite seu parecer vinculante aos órgãos e entidades da Administração Pública no sentido de que a única vedação de vinculação de receitas públicas constante da Constituição Federal se refere aos impostos de competência tributária própria dos entes subnacionais, sendo tal vinculação permitida exclusivamente para a garantia ou contragarantia de débitos para com a União.
37. Consoante o art. 276 do Regimento Interno/TCU, o Relator poderá, em caso de urgência, de fundado receio de grave lesão ao Erário, ao interesse público, ou de risco de ineficácia da decisão de mérito, de ofício ou mediante provocação, adotar medida cautelar, determinando a suspensão do procedimento impugnado, até que o Tribunal julgue o mérito da questão. Tal providência deverá ser adotada quando presentes os pressupostos do fumus boni iuris e do periculum in mora.
38. Analisando as informações trazidas pelo conjunto de entidades e órgãos ouvidos, assim como o histórico da norma constitucional que obstaria o oferecimento de recursos do FPM ou do FPE como garantia nas operações crédito contratadas por estados, pelo Distrito Federal ou por municípios junto a instituições do Sistema Financeiro Nacional, verifica-se que não há, nos autos, os pressupostos acima mencionados, senão vejamos:
39. O Fundo de Participação dos Municípios e o Fundo de Participação dos Estados e do Distrito Federal tiveram origem na vigência da Constituição de 1946, com a promulgação da Emenda Constitucional 18, de 1º/12/1965, e, conforme o texto de seu art. 21, a aplicação destes recursos seria regulamentada por lei complementar, sendo que pelo menos 50% do montante recebido por cada ente federativo deveriam ser destinados ao respectivo orçamento de capital. Na prática, a lei que regulamentou a aplicação do FPM e do FPE foi o Código Tributário Nacional (Lei 5.172/1966) .
‘Art. 21. Do produto da arrecadação dos impostos a que se referem o artigo 8º, nº II, e o art. 11, 80% (oitenta por cento) constituem receita da União e o restante distribuir-se-á à razão de 10% (dez por cento) ao Fundo de Participação dos Estados e do Distrito Federal, e 10% (dez por cento) ao Fundo de Participação dos Municípios.
§ 1º A aplicação dos Fundos previstos neste artigo será regulada por lei complementar, que cometerá ao Tribunal de Contas da União o cálculo e a autorização orçamentária ou de qualquer outra formalidade, efetuando-se a entrega, mensalmente, através dos estabelecimentos oficiais de crédito.
§ 2º Do total recebido nos têrmos do parágrafo anterior, cada entidade participante destinará obrigatòriamente 50% (cinqüenta por cento) , pelo menos, ao seu orçamento de capital.
§ 3º Para os efeitos de cálculo da percentagem destinada aos Fundos de Participação exclui-se, do produto da arrecadação do impôsto a que se refere o art. 8º, nº II, a parcela distribuída nos têrmos do art. 20, nº II.’
40. Na vigência da Constituição Federal de 1967, o Ato Complementar 40/1968, apesar de estabelecer uma série de condições para a entrega das cotas aos entes federativos, extinguiu a exigência da aplicação de 50% dos recursos em despesa de capital, conferindo maior autonomia aos estados e municípios, embora o FPM e o FPE continuassem a ser regulamentados pelo Código Tributário Nacional, recepcionado pela ordem constitucional então vigente.
‘Art. 3º - Os dispositivos da Constituição de 24 de janeiro de 1967, adiante indicados, passam a vigorar com a seguinte redação:
 (...) 
‘Art. 26 - Do produto da arrecadação dos impostos a que se refere o art. 22, nº s IV e V, a União distribuirá doze por cento na forma seguinte:
I - cinco por cento ao Fundo de Participação dos Estados e do Distrito Federal;
II - cinco por cenho ao Fundo de Participação dos Municípios;
III - dois por cento ao Fundo Especial a que se refere o § 3º deste artigo.
§ 1º - A aplicação dos Fundos previstos nos incisos I e II deste artigo será regulada por lei federal, que cometerá ao Tribunal de Contas da União o cálculo das cotas estaduais e municipais, condicionando-se a entrega das cotas:
a) à aprovação de programas de aplicação elaborados pelos Estados, Distrito Federal e Municípios, com base nas diretrizes e prioridades estabelecidas, pelo Poder Executivo federal;
b) à vinculação de recursos próprios, pelos Estados, Distrito Federal e Municípios, para execução dos programas referidos na alínea a;
c) à transferência efetiva para os Estados, Distrito Federal e Municípios, de encargos executivos da União;
d) ao recolhimento dos impostos federais arrecadados pelos Estados, Distrito Federal e Municípios, e à liquidação das dívidas dessas entidades, ou de seus órgãos da Administração Indireta, para com a União, inclusiva em decorrência de prestação de garantia.
§ 2º - Para efeito do cálculo da percentagem destinada aos Fundos de Participação, exclui-se a parcela do imposto de renda e proventos de qualquer natureza que, nos termos dos arts. 24, § 1º e 25, § 1º, letra a, pertencente aos Estados e Municípios.
 (...) ’
41. As alterações posteriores da Constituição de 1967 promoveram o aumento do volume de recursos destinados ao FPE e ao FPM, a saber: Emenda Constitucional 5/1975, Emenda Constitucional 17/1980 e Emenda Constitucional 27/1985. Esta última emenda, porém, determinou que 6% das cotas do FPM recebidas pelos municípios deveriam ser aplicadas em programas de saúde.
‘Art. 3º - O art. 25 da Constituição Federal passa a vigorar com as seguintes alterações:
‘Art. 25 - Do produto da arrecadação dos impostos mencionados nos itens IV e V do art. 21, a União distribuirá 33% (trinta e três por cento) na forma seguinte:
I - 14% (quatorze por cento) ao Fundo de Participação dos Estados, do Distrito Federal e dos Territórios;
II - 17% (dezessete por cento) ao Fundo de Participação dos Municípios;
III - 2,0% (dois por cento) ao Fundo Especial, que terá sua aplicação regulada em lei.
.......................................................................................................
§ 4º - Os Municípios aplicarão, em programas de saúde, 6,0% (seis por cento) do valor que lhes for creditado por força do disposto no item II.’
42. Com a promulgação da Constituição de 1988, deixaram de existir quaisquer destinações específicas quanto à aplicação dos recursos do FPM ou do FPE, o que foi interpretado como aumento da autonomia dos entes subnacionais. A Lei Complementar 62/1989 passou a regulamentar o cálculo, a entrega e o controle da liberação dos recursos dos fundos de participação, vindo, posteriormente, a ser alterada pela Lei Complementar 143/2013.
43. Mostra-se oportuno, neste momento, chamar atenção para uma outra distinção entre a ordem constitucional precedente e a ordem constitucional vigente: a possibilidade de vinculação de receitas orçamentárias.
44. A Constituição de 1967, ao tratar do orçamento público, vedava a vinculação das receitas provenientes de qualquer espécie tributária a órgão, fundo ou despesa, conforme o § 3º de seu art. 65:
‘§ 3º - Ressalvados os impostos únicos e as disposições desta Constituição e de leis complementares, nenhum tributo terá a sua arrecadação vinculada a determinado órgão, fundo ou despesa. A lei poderá, todavia, instituir tributos cuja arrecadação constitua receita do orçamento de capital, vedada sua aplicação no custeio de despesas correntes.’
45. Distinto foi o tratamento dispensado às receitas pela Constituição de 1988, que, também tratando do orçamento, vedou a vinculação somente da espécie tributária imposto, como registrado no inciso IV do art. 167, cujo texto original se reproduz a seguir:
Art. 167. São vedados:
 (...) 
IV - a vinculação de receita de impostos a órgão, fundo ou despesa, ressalvadas a repartição do produto da arrecadação dos impostos a que se referem os arts. 158 e 159, a destinação de recursos para manutenção e desenvolvimento do ensino, como determinado pelo art. 212, e a prestação de garantias às operações de crédito por antecipação de receita, previstas no art. 165, § 8º;
46. A primeira alteração textual do dispositivo, promovida por meio da Emenda Constitucional 3/1993, se deveu à adição do § 4º ao art. 167 da Lei Maior (em destaque) :
‘Art. 167. São vedados:
 (...) 
IV - a vinculação de receita de impostos a órgão, fundo ou despesa, ressalvadas a repartição do produto da arrecadação dos impostos a que se referem os arts. 158 e 159, a destinação de recursos para manutenção e desenvolvimento do ensino, como determinado pelo art. 212, e a prestação de garantias às operações de crédito por antecipação de receita, previstas no art. 165, § 8º, bem assim o disposto no § 4º deste artigo;
 (...) 
§ 4. É permitida a vinculação de receitas próprias geradas pelos impostos a que se referem os arts. 155 e 156, e dos recursos de que tratam os arts. 157, 158 e 159, I, a e b, e II, para a prestação de garantia ou contragarantia à União e para pagamento de débitos para com esta.’
47. O inciso IV do art. 167 da Constituição de 1988 ainda teve sua redação alterada em duas outras ocasiões: em 2000, por meio da Emenda Constitucional 29, que tratou da fixação do montante mínimo de recursos a serem aplicados em ações e serviços públicos de saúde; e em 2003, por meio da Emenda Constitucional 42, que adicionou o inciso XXII ao art. 37.
48. Em se tratando da Emenda Constitucional 3, é possível verificar que foi originada da Proposta de Emenda à Constituição (PEC) 48/1991, apresentada na Câmara dos Deputados em setembro 1991. Esta PEC, em seu texto inicial, apesar de versar sobre o Sistema Tributário Nacional, não continha proposta de alteração do conteúdo do art. 167. A alteração relacionada ao art. 167 surgiu quando, ainda na tramitação da PEC na Câmara, foram apensadas a esta três outras PECs, a saber, as de número 49/1991, 100/1992 e 111/1992 (peça 65, p. 6) .
49. A PEC 49/1991 tinha como propósito inicial atribuir competência à União para instituir imposto sobre lubrificantes e combustíveis líquidos e gasosos em operações ocorridas no território nacional e, ao mesmo tempo, permitir que este imposto pudesse ser vinculado a órgão, fundo ou despesa, o que implicaria a inserção de uma nova exceção ao princípio da não vinculação da receita de impostos e, consequentemente, a alteração da redação do inciso IV do art. 167 da Constituição de 1988 (peça 66) .
50. Ao final da tramitação da PEC 48/1991 na Câmara dos Deputados, o texto encaminhado ao Senado Federal já continha as propostas de nova redação para o inciso IV e de inserção do § 4º ao art. 167, sendo que a inserção do § 4º tinha como propósito ampliar as possibilidades de garantia da União nas operações de renegociação de dívidas de estados, Distrito Federal e municípios para com esta, como se depreende do histórico de tramitação da proposição (peça 67, p. 141, 208 e 220) :
‘A inclusão do parágrafo 4º no art. 167 permite que os Estados, o Distrito Federal e os Municípios utilizem as receitas dos impostos de sua competência para a prestação de garantia, contragarantia ou compensação de débitos para com a União.
Essa medida, ao permitir a utilização dos impostos como garantia, contragarantia ou compensação de débitos, facilita a renegociação das dívidas dos Estados e Municípios, bem como a contratação de novos empréstimos que requeiram aval da União.
 (...) 
A permissão para vinculação da receita tributária estadual e municipal na prestação de garantia ou contragarantia é medida que se impõe para assegurar o recebimento de créditos pela União.
 (...) 
‘Art. 167. .............................................................................................................................
.............................................................................................................................................
IV - a vinculação de receita de impostos a órgão, fundo ou despesa, ressalvadas a repartição do produto da arrecadação dos impostos a que se referem os arts. 158 e 159, a destinação de recursos para manutenção e desenvolvimento do ensino, como determinado pelo art. 212, e a prestação de garantias às operações de crédito por antecipação de receita, previstas no art. 165, § 8º, bem assim o disposto no § 4ºdeste artigo;
.............................................................................................................................................
§ 4º É permitida a vinculação de receitas próprias geradas pelos impostos a que se referem os arts. 155 e 156, e dos recursos de que tratam os arts. 157, 158 e 159, I, a e b, e II, para a prestação de garantia ou contragarantia à União e para pagamento de débitos para com esta’
51. Quanto aos recursos provenientes do FPM ou do FPE, aliás, o então novel § 4º, cuja redação se mantém a mesma desde a Emenda Constitucional 3/1993, não induz a sua qualificação como impostos, pois se utiliza o termo ‘impostos’ ao se referir aos arts. 155 e 156, que, de fato, tratam dos impostos de competências dos estados, do Distrito Federal e dos municípios; e o termo ‘recursos’ quando se refere, entre outros, às alíneas ‘a’ e ‘b’ do inciso I do art. 159, FPE e FPM, respectivamente.
52. Antes mesmo da promulgação da Emenda Constitucional 3/1993, o Supremo Tribunal Federal, como expresso no voto ex-Ministro Moreira Alves, relator do AGRPET 1.665-3/MG, já entendia que tais recursos poderiam ser dados como garantia por estados, DF e municípios em suas operações de crédito contratadas junto à União. Segundo o julgador, a Emenda Constitucional 3/1993, ao adicionar o § 4º ao art. 167, ampliou as garantias da União com relação a seus créditos ante a estados, Distrito Federal e municípios, isto é, além de já poder receber como garantia os recursos repassados aos entes subnacionais em razão da repartição tributária, a União poderia, a partir de então, receber como garantia os recursos oriundos de impostos da competência tributária dos demais entes federativos (peça 68, p. 47) .
53. O entendimento judicial de que os recursos do FPM e do FPE já podiam ser utilizados como garantia de débitos para com outras pessoas jurídicas que não a União é evidenciado pela vasta jurisprudência que ratifica as retenções de tais cotas quando de acordos dos entes federativos devedores de contribuições previdenciárias junto ao Instituto Nacional do Seguro Social (INSS) e em acordos com a Caixa Econômica Federal, tendo esta última emprestado recursos do Fundo de Garantia por Tempo de Serviço (FGTS) . Ora, as duas entidades mencionadas têm personalidade jurídica distinta da União. São evidências desta afirmação o acórdão prolatado pela Segunda Turma do Superior Tribunal de Justiça no julgamento do Recurso Especial 1.060.059-AL, e os acórdãos prolatados por turmas do Tribunal Federal da 1ª Região no julgamento da Apelação em Mandado de Segurança 96.01.34192-7/BA e no julgamento do Agravo de Instrumento 1998.01.00.0594217/BA (peças 69 a 71) .
54. Uma outra evidência de tal possibilidade consta do art. 8º, inciso I, da Lei 11.079/2004, chamada Lei das Parcerias Público-Privadas, que permite à Administração Pública, seja federal, estadual ou municipal, garantir suas obrigações pecuniárias nas parcerias com a vinculação de receitas que não as de impostos:
‘Art. 8o As obrigações pecuniárias contraídas pela Administração Pública em contrato de parceria público-privada poderão ser garantidas mediante:
I – vinculação de receitas, observado o disposto no inciso IV do art. 167 da Constituição Federal’
55. Em outras oportunidades, o Supremo Tribunal Federal defendeu a tese, já consolidada em sua jurisprudência, de que a única vinculação vedada pela Carta Constitucional é a de recursos de impostos da competência tributária própria do ente federativo, reputando por legais, a contrario sensu, para os municípios, as vinculações de suas cotas no ICMS e no IPVA, de competência tributária estadual, e de recursos do FPM; e para os estados e Distrito Federal, as vinculações do FPE (peça 9 e peça 72, p. 6-11) .
56. Pelo exposto, considera-se não se sustentar o pressuposto da fumaça do bom direito.
57. Quanto ao perigo na demora, as informações trazidas pelo Banco Central conduzem à conclusão de que o pressuposto também não restou caracterizado especificamente em relação às operações de crédito de que trata este processo.
58. O levantamento realizado pelo Banco Central, cujo objeto foram as operações de crédito garantidas por recursos do FPM ou do FPE, sem garantias da União, e que obteve informações junto à CEF, ao BNDES e ao BNB, permitiu concluir, como já mencionado alhures, que o grau histórico de inadimplência é muito baixo, próximo de zero; que, entre estados e Distrito Federal, o grau de comprometimento das cotas mensais do FPE é pouco relevante para a maioria deles; e que, no caso da CEF, raras são as ocasiões em que se recorre às garantias, o que, em proporção, representa entre três e quatro por cento do saldo devedor. Quanto aos municípios, seus dados ainda se encontram em análise (peça 49, p. 1012) .
59. Considerada a argumentação precedente, portanto, não há que se falar em adoção de medida cautelar.
60. Ademais, levando-se em conta a ausência do fumus boni iuris, não se pode nem mesmo considerar irregulares as garantias prestadas pelos entes subnacionais, restando esta representação, especificamente quanto à legalidade das operações de crédito apontadas nos autos, improcedente.
[...]
PROPOSTA DE ENCAMINHAMENTO
64. Ante todo o exposto, submetem-se os autos à consideração superior, propondo:
	a) conhecer da presente representação, satisfeitos os requisitos de admissibilidade previstos nos arts. 235 e 237, inciso VII, do Regimento Interno deste Tribunal, c/c o inciso I, art. 81 da Lei 8.443/1992 e o art. 103, § 1º da Resolução-TCU 259/2014, para, no mérito, considerá-la improcedente;
	b) indeferir o requerimento de medida cautelar formulado pelo Ministério Público junto ao Tribunal de Contas da União, tendo em vista a inexistência dos pressupostos necessários para adoção da referida medida;
	c) comunicar ao Banco Central do Brasil, ao Banco Nacional de Desenvolvimento Econômico e Social, ao Banco da Amazônia S.A., ao Banco do Brasil S.A., ao Banco do Nordeste do Brasil S.A., à Caixa Econômica Federal, à Secretaria-Executiva do Ministério da Fazenda, à Secretaria do Tesouro Nacional, à Advocacia-Geral da União e ao representante a decisão que vier a ser adotada nestes autos; e
	d) restituir os presentes autos a esta unidade técnica para que proceda a uma análise dos possíveis impactos macroeconômicos do conjunto das operações de crédito firmadas pelos entes subnacionais, o que, a despeito do mérito desta representação, pode ensejar a expedição de recomendações e/ou determinações a órgãos e entidades da Administração Pública e do Sistema Financeiro Nacional.”
	5. O diretor da Semag, ao concordar (peça 78) com o referido parecer, destacou, na essência:
4. A solução da questão ora analisada exige extrair do inciso IV e do § 4º do art. 167 da Constituição Federal uma acepção que mais se harmonizaria com as demais normas constitucionais em face do pacto federativo. Numa primeira leitura, os dispositivos parecem de mensagem clara e direta, mas consultas realizadas na jurisprudência e na doutrina revelaram interpretações por vezes antagônicas. Sintetizando os pontos mais relevantes da jurisprudência e da doutrina consultada, seria possível formular duas linhas de interpretação.
5. Na primeira, não haveria possibilidade de vinculação dos recursos do FPM e do FPE para prestação de garantia a entidade que não a União, dado que tais recursos guardam a mesma natureza tributária dos impostos que lhes dão origem. Defendem esta tese a doutrina de Kiyoshi Harada e André Castro Carvalho. Justificam sua posição com o § 4º do art. 167, entendendo que tal dispositivo seria uma exceção à regra geral (de não vinculação) do inciso IV ao permitir que os entes subnacionais vinculem recursos próprios dos impostos e também das transferências para prestação de garantia e contragarantia junto à União. Para estes doutrinadores, os recursos do FPM e do FPE podem ser usados apenas na prestação de garantias e para pagamento de débitos perante a União, e só com esta.
6. Na segunda linha interpretativa, a vinculação dos recursos do FPM e do FPE para prestação de garantias situa-se na autonomia decisória de cada ente estadual ou municipal na condução de seus próprios negócios, visto que tais recursos possuem natureza distinta dos impostos que lhes originaram e não sofrem a restrição dada pelo inciso IV do art. 167. A jurisprudência pátria tem dado preferência a este segundo entendimento, conforme rol de decisões informado nas manifestações da Caixa e do BNDES. Também a Advocacia Geral da União (AGU) , no Parecer 2/2018/Gab/CGU/AGU, manifestou o mesmo entendimento.
7. Nenhum deles, porém, trouxe aos autos interpretação suficiente que explicasse a inclusão, no § 4º do art. 167, de referência aos ‘recursos de que tratam os arts. 157, 158 e 159, I, a e b, e II’ na permissão de vinculação para prestação de garantias perante a União, já que, se não possuem natureza de impostos, desnecessária seria sua menção no dispositivo. Ora, se os recursos a que se referem as alíneas ‘a’ e ‘b’ do inciso I do art. 159 da Constituição (FPM/FPE) não guardam a natureza tributária dos impostos que lhes dão origem e, por isso, não sofrem a restrição do inciso IV do art. 167, então por que razão mencioná-los no § 4º? É o que se buscará esclarecer.
8. Objetivamente, o § 4º do art. 167 é antes uma forma encontrada para se viabilizar a repactuação das dívidas estaduais e municipais perante a União, permitindo que aqueles oferecessem uma garantia de liquidez perante seus compromissos firmados com o ente federal. É verdade que o citado dispositivo também constitui ressalva à vedação do inciso IV, mas essa função do § 4º, de ressalva, toca apenas às ‘receitas próprias geradas pelos impostos a que se referem os arts. 155 e 156’, de competência dos entes subnacionais. De fato, tal ressalva só poderia ser feita pela própria Constituição Federal (CF) . 
9. Entretanto, não se pode estender tal interpretação, de que o § 4º ressalva a regra do inciso IV, aos ‘recursos de que tratam os arts. 157, 158 e 159, I, a e b, e II’. Não parece ter sido esse o motivo. Leitura mais atenta às justificativas da Emenda Constitucional (EC) 3/1993, ocorridas ainda na fase de Proposta de Emenda à Constituição (PEC 48/1991) , que embasaram o surgimento do indigitado § 4º no art. 167 da Carta Magna, confirma esta tese e traz mais luz à questão.
10. Na justificativa da emenda à PEC 48/1991 (peça 67, p. 86) , acerca da inclusão do § 4º ao art. 167, encontra-se o seguinte trecho:
‘Finalmente, propõe-se que os impostos dos Estados, Distrito Federal e Municípios possam ser vinculados à prestação de garantias ou compensação de débitos com a União, visando facilitar os acordos relativos às suas dívidas.’ (grifou-se) 
11. Mais adiante, na página 141 da mesma peça, também se lê:
‘Essa medida, ao permitir a utilização dos impostos como garantia, contragarantia ou compensação de débitos, facilita a renegociação das dívidas dos Estados e Municípios, bem como a contratação de novos empréstimos que requeiram aval da União.’ (grifou-se) 
12. A renegociação das dívidas a que se referem os anais da tramitação da EC 3/1993 dizem respeito à repactuação de dívidas internas estaduais e de suas estatais junto à União ocorrida posteriormente no âmbito da Lei 8.727/1993. Quis o poder constituinte reformador permitir, facilitar, viabilizar os acordos de repactuação de dívida entre União e estados que viriam a se realizar em novembro daquele mesmo ano, como de fato ocorreu por meio da Lei 8.727/1993.
13. É verdade que a justificativa só faz referência aos impostos. É que a permissão para os impostos só podia mesmo ser feita no bojo da Constituição Federal. Com relação às transferências, pode-se conjecturar que a EC 3/1993 promulgada em março de 1993 pode ter visado uma solução duradoura e de igual tratamento a todos os entes subnacionais, liberando os acordos de repactuação da dependência de alterações nas respectivas constituições estaduais. Fácil verificar que, caso os acordos dependessem de alterações caso a caso nas respectivas constituições estaduais, a reorganização das finanças estaduais almejada naquele ano de 1993 talvez não tivesse ocorrido, ao menos com a urgência e padronização desejadas. Por consequência, a solução dada no âmbito da Constituição Federal eximiu os estados de procederem alterações nas suas próprias constituições. Até por conta disso, nos dias atuais, raras são as constituições estaduais que replicam tal permissivo do § 4º do art. 167 da CF em seus respectivos textos, e nenhuma delas faz restrição à vinculação do FPE ou FPM para prestação de garantia/contragarantia em operações financeiras.
14. Assim, revela-se harmonioso com o conjunto normativo constitucional da Federação e a estabilidade do pacto federativo a interpretação de que há sim uma regra geral de não vinculação de impostos insculpida no inciso IV do art. 167, com ressalvas dadas no próprio inciso e também na primeira parte do § 4º, mas que essa regra não abrange as transferências constitucionalmente previstas porque estas não são impostos, principalmente, mas não apenas, do ponto de vista dos seus proprietários, e não há restrição expressa na Constituição Federal que impossibilite a vinculação desses recursos para garantir compromissos financeiros dos entes subnacionais.
15. Resumir-se-ia assim:
- O inciso IV do art. 167 dispõe sobre a regra geral da não vinculação de impostos, aplicável a todos os entes da Federação, com as ressalvas nele expressas;
- O § 4º do art. 167 dispõe de permissão para que estados e municípios ofereçam ‘receitas próprias geradas pelos impostos a que se referem os arts. 155 e 156’ para prestação de garantias e contragarantias à União e para pagamento de débitos para com esta. Neste caso, o dispositivo funciona também como ressalva à regra geral do inciso IV; 
- O § 4º também aproveitou para inserir na mesma permissão os ‘recursos de que tratam os arts. 157, 158 e 159, I, a e b, e II’. Neste caso, parece que o fez por buscar maior perenidade à permissão fazendo-a constar na Lei Maior, sobrepondo-se a qualquer disposição em contrário que eventualmente existisse à época ou que viesse a existir posteriormente nas esferas subnacionais. Não se trata de ressalva ao inciso IV.
16. Desse modo, conclui-se que o § 4º do art. 167 da Constituição Federal não impede o uso dos recursos do FPM e do FPE como forma de garantia em operações de crédito de entes estaduais e municipais junto a instituições financeiras federais, que é o caso que se debate nos presentes autos.
17. Superado o mérito sobre a possiblidade jurídico-constitucional das garantias, cabe repercutir aspecto econômico-fiscal importante, e preocupante, trazido pela STN nesta fase de oitiva prévia. Trata-se do crescente nível de endividamento dos entes subnacionais e da ausência de informações quanto ao nível de comprometimento dos recursos do FPE e do FPM de estados e municípios dados em garantias dessas operações, podendo pôr em risco a eficácia do sistema de garantias da União, uma vez que, a depender do nível de alavancagem dos recursos do FPE/FPM, pode comprometer a satisfação da União no recebimento de seus créditos. Ao discorrer sobre eventos que podem afetar o equilíbrio financeiro das contas públicas, a STN pontua (peça 52, p. 7) :
‘12. O primeiro – impedimento da execução das contragarantias da União – é afetado por dois elementos de risco que, infelizmente, têm se mostrado recorrentes: o excesso de judicialização das relações federativas e a insuficiência das garantias e contragarantias oferecidas à União. Isso porque os pagamentos dos serviços das dívidas são feitos concorrentemente com outras despesas dos Estados e Municípios. Além disso, tem ocorrido de as mesmas garantias (FPE, FPM e alguns tributos) serem apresentadas à União e aos bancos públicos, ocorrendo, assim, uma competição pelo exercício de garantias e contragarantias dessa mesma receita.’ (Grifei) 
18. Noutro trecho, aquela Secretaria enfatiza (peça 52, p. 9) :
‘17. De outro modo, sob a ótica dos entes subnacionais, observa-se também que o lastro para essas operações é constituído pelo mesmo conjunto de receitas, isso porque tanto a União (quando concede aval diretamente) , quanto os bancos públicos (operações sem garantia soberana) solicitam dos entes públicos que vinculem receitas próprias ou de transferências para contragarantir/garantir as citadas operações. Assim, em que pese não ser possível quantificar o nível de alavancagem desses recursos neste momento, não há dúvidas de que, sobretudo em contexto de grave crise fiscal e de liquidez porque passam os entes subnacionais, tais recursos podem ser insuficientes para cobrir eventos de default generalizado e sistêmico, como, por exemplo, aquele que foi vivenciado recentemente pelo estado do Rio de Janeiro. Esta argumentação será aprofundada na seção seguinte.
18. Dessa forma, a exposição da União à insolvência dos entes federados é dupla. E, mesmo que ela consiga arrestar as garantias e contragarantias que possui, em caso de grave crise financeira de um Estado ou Município é possível que os bancos públicos não consigam fazê-lo, em especial se considerarmos o contexto de judicialização presente, onde no embate entre garantir a prestação de serviços essenciais por parte de Estados ou Municípios ou garantir o cumprimento de cláusulas de contrato de financiamento, as decisões judiciais vêm confirmando o cumprimento da primeira em detrimento da segunda. Com isso, não parece impossível assumir que os bancos públicos podem ser sim obrigados a arcar com o prejuízo decorrente da impossibilidade de execução de garantias. Havendo prejuízo de bancos públicos não há dúvidas de que os mesmos serão repassados ao Tesouro Nacional por via da redução de dividendos ou necessidade de aporte de capital. Além disso, esse processo aumenta a desconfiança dos mercados financeiros e investidores em relação à sustentabilidade fiscal o país, o que pode afetar o equilíbrio macroeconômico que, por sua vez, reduz o crescimento econômico e o emprego.’ (Grifei) 
19. Estas questões sobre o risco fiscal que tais operações embutem serão melhor esclarecidas por ocasião da análise que se propõe na letra ‘d’ da proposta de encaminhamento da instrução precedente (peça 74, p. 11) .”
	6. O titular da Semag, discordando dos pareceres precedentes, assim se posicionou no mérito (peça 79) :
“3. Como consignado em pronunciamento prévio desta unidade técnica nestes autos (peça 21) , a questão em debate passa inicialmente pela análise da extensão do princípio constitucional da não-afetação – notadamente, se a amplitude desse princípio alcança a parcela de arrecadação de impostos que a União transfere a estados e municípios por força do pacto federativo fiscal. A rigor, em sua gênese, o referido princípio é tratado na doutrina como da ‘não-afetação das receitas públicas’, de modo bastante abrangente – e se pode argumentar que, em certa medida, a vedação à vinculação de recursos a receitas específicas guarda estreita relação com os dois princípios fundamentais do moderno orçamento público: a universalidade e a unidade. De fato, a formação de seções no âmbito orçamentário, constituídas pela associação pré-determinada entre algumas receitas e despesas, pode ser compreendida como a emergência de orçamentos paralelos que, não obstante possam estar insertos na mesma lei orçamentária, limitam o livre processo alocativo a ser conduzido anualmente pelos representantes do povo.
4. Assim, a despeito da forma como possa estar positivado em cada ordenamento jurídico, o princípio da não-afetação de receitas visa elevar a eficiência na alocação do conjunto dos recursos públicos, impedindo que as restrições associadas a vinculações induzam a gastos desnecessários ou não prioritários, ou, alternativamente, levem à constituição de saldos impossíveis de serem destinados ao financiamento de necessidades sociais prementes, inclusive de caráter emergencial. Em outras palavras, almeja-se evitar que leis ou atos administrativos, ao vincular receitas, restrinjam a decisão orçamentária a cargo do Poder Legislativo sobre o custeio de despesas genéricas, assegurando ‘que os recursos sejam livres e à disposição para a realização de obras e serviços, em conformidade com as necessidades existentes e em obediência à escala de prioridades estabelecida a partir de análise rigorosa da situação existente’ (SILVA, José Afonso. Comentário contextual à Constituição, São Paulo: Malheiros, 2006, 2ª ed., p. 697) .
5. Consoante os registros bem lançados na instrução processual precedente (peça 76) , a Constituição anterior dava contornos mais amplos, ainda que não absolutos, ao princípio da não-afetação, vedando a vinculação de tributos a despesas específicas. Na nova ordem constitucional, o princípio ganhou já originalmente uma redação mais restrita, alcançando somente os impostos e, por conseguinte, excluindo outras espécies tributárias (taxas e contribuições) que, por sua natureza, aproximam-se da ideia de destinação própria. No dizer de Regis Fernandes de Oliveira: ‘o dispositivo constitucional fala em vinculação de receita de impostos, o que significa que será possível vincular taxas e contribuições de melhoria’ (OLIVEIRA, Regis Fernandes de. Curso de Direito Financeiro, São Paulo: Revista dos Tribunais, 2010, 3ª ed.) . 
6. Complementa ainda o autor, em defesa do clássico princípio orçamentário: 
‘O salutar princípio significa que não pode haver mutilação das verbas públicas. O Estado deve ter disponibilidade de massa de dinheiro arrecadado, destinando-a a quem quiser, dentro dos parâmetros que ele próprio elege como objetivos preferenciais. Não se pode colocar o Estado dentro de uma camisa de força, minguando seus recursos, para que os objetivos traçados não fiquem ou não venham a ser frustrados. Deve haver disponibilidade para agir.’ (grifou-se) 
7. Nessa esteira, quis o constituinte concentrar o alcance do princípio à espécie tributária que, por sua natureza, serve ao financiamento geral das atividades estatais. Conforme dispõe o Código Tributário Nacional, ‘imposto é o tributo cuja obrigação tem por fato gerador uma situação independente de qualquer atividade estatal específica, relativa ao contribuinte’. Além disso, os impostos constituem, via de regra, a principal fonte de receitas públicas, de forma que sua vinculação excessiva conduz inexoravelmente à eliminação das decisões alocativas que são a própria razão de ser do orçamento público. É dizer: o orçamento torna-se mera peça formal para regramento e controle de uma execução pré-determinada, perdendo sua função de refletir anualmente as escolhas públicas prioritárias em destinações de recursos.
8. As balizas estabelecidas pelo princípio partem, portanto, da ampla e consolidada doutrina orçamentária, encontrando expressão específica no texto constitucional, o que lhes garante a observância compulsória não apenas pela União, mas também pelos entes subnacionais, representando inicialmente uma interdição dirigida ao processo legislativo infraconstitucional, uma vez que, como destacado pelo ministro Celso de Mello, ‘traduz vedação constitucional que incide sobre o legislador, pois impede que se proceda, em sede meramente legislativa, à vinculação’, a qual ‘há de ser observada pelo legislador comum, que não poderá fixar regras em sentido diverso, ressalvadas, unicamente, as situações excepcionais previstas, de modo expresso, no texto da própria Constituição da República’ (STF, ADI-MC 2.355-PR, Tribunal Pleno, Rel. Min. Celso de Mello, 19-06-2002, m.v., DJe 29-06-2007) .
9. Como também registrado no pronunciamento prévio da unidade técnica (peça 21) , o emprego do termo ‘situações excepcionais’ reflete com precisão o propósito do texto constitucional, pois as ressalvas ao referido princípio estão tópica e expressamente enumeradas no art. 167, inciso IV e § 4º, da Constituição, concorrendo com outras hipóteses também expressamente descritas na Carta Política (arts. 204, parágrafo único, 216, § 6º, 218, § 5º) e no Ato das Disposições Constitucionais Transitórias – ADCT (arts. 60, 71, 72, 79, 80, 82) .  Em outros termos, o texto constitucional permite entender que a não-afetação é a regra e a vinculação da receita de impostos e transferências deles decorrentes, a exceção. Disso decorre a inadmissibilidade da ampliação das exceções por atos legislativos estaduais ou municipais e, mais ainda, por atos administrativos do gestor que celebra contrato de financiamento. Como mencionado, a enumeração constitucional das hipóteses de exceção é taxativa e sua sede é a Lei Maior, merecendo interpretação restritiva que refuta ampliações de seu alcance e sentido.
10. De outra parte, não se pode desconsiderar a existência de divergência jurisprudencial sobre esse entendimento, que pende para uma interpretação diversa nos casos concretos julgados, como trazido aos autos pela Advocacia-Geral da União e pelas instituições financeiras federais, instadas a se manifestar preliminarmente a respeito da matéria em exame. De fato, há diversos julgados que limitam o alcance do princípio da não-afetação aos impostos de competência própria dos entes; porém, nos casos apresentados nos autos, as decisões não tratam do que dispõe a dicção atual do § 4º do art. 167 da Constituição, ponto fulcral do debate em curso: como se discutirá adiante, o significado da exceção introduzida no texto constitucional para permitir o uso de FPE e FPM para ‘prestação de garantia ou contragarantia à União’ e para ‘pagamento de débitos para com esta’. 
11. Para aprofundar a reflexão sobre esse ponto, importa examinar a evolução da forma dada pelo texto constitucional ao princípio orçamentário, iniciando-se pela versão original definida pela Assembleia Constituinte:
Art. 167. São vedados:
 (...) 
IV - a vinculação de receita de impostos a órgão, fundo ou despesa, ressalvadas a repartição do produto da arrecadação dos impostos a que se referem os arts. 158 e 159, a destinação de recursos para manutenção e desenvolvimento do ensino, como determinado pelo art. 212, e a prestação de garantias às operações de crédito por antecipação de receita, previstas no art. 165, § 8.º (grifou-se) ; 
12. Posteriormente, a Emenda Constitucional (EC) 3/1993 deu nova redação ao dispositivo:
IV - a vinculação de receita de impostos a órgão, fundo ou despesa, ressalvadas a repartição do produto da arrecadação dos impostos a que se referem os arts. 158 e 159, a destinação de recursos para manutenção e desenvolvimento do ensino, como determinado pelo art. 212, e a prestação de garantias às operações de crédito por antecipação de receita, previstas no art. 165, § 8º, bem assim o disposto no § 4º deste artigo; (grifou-se) 
13. Finalmente, com a advento da Emenda Constitucional 42/2003, chegou-se à redação atual:
IV - a vinculação de receita de impostos a órgão, fundo ou despesa, ressalvadas a repartição do produto da arrecadação dos impostos a que se referem os arts. 158 e 159, a destinação de recursos para as ações e serviços públicos de saúde, para manutenção e desenvolvimento do ensino e para realização de atividades da administração tributária, como determinado, respectivamente, pelos arts. 198, § 2º, 212 e 37, XXII, e a prestação de garantias às operações de crédito por antecipação de receita, previstas no art. 165, § 8º, bem como o disposto no § 4º deste artigo; (grifou-se) 
14. O art. 167 e seu conjunto de vedações integram o Capítulo II da Constituição, ‘Das Finanças Públicas’, especificamente sua Seção II, ‘Dos Orçamentos’. Os dispositivos dessa seção determinam os amplos contornos que regem as leis orçamentárias e boa parte da gestão dos recursos públicos, expressando diversos princípios que são também refletidos em leis complementares e orçamentárias. De forma tópica, o item IV do art. 167 positiva expressamente o princípio orçamentário da não-afetação, como visto, aqui restrito à ‘receita dos impostos’, estabelecendo as exceções que encontram guarida na própria Constituição. 
15. Cumpre destacar que a expressão ‘ressalvadas a repartição do produto da arrecadação dos impostos a que se referem os art. 158 e 159 (...) ’, assim formulada desde o texto original, apenas reforça a ideia de que a repartição de receita direta ou por meio de fundos de participação previstos nos artigos mencionados não constitui violação à não-afetação, até porque não há, na passagem citada, qualquer vinculação dos referidos recursos a despesas ou órgãos específicos. 
16. Assim, é cediço que a primeira exceção prevista no referido inciso IV do art. 167 serve apenas para a materialização da repartição das receitas dos impostos federais (IR e IPI) . Nesse sentido, a parcela da arrecadação da receita de impostos transferida aos entes subnacionais não se desnatura e tampouco perde vínculo com a origem, ou seja, permanece sendo considerada receita de impostos, sujeita a todos os princípios e regras constitucionais, em especial o princípio da não-afetação.
17. Isso ocorre porque o FPE e o FPM nada mais são do que fundos previstos constitucionalmente com o nítido propósito de viabilizar o recebimento de parcela da arrecadação do IR e do IPI, à qual se aplicam critérios de distribuição que levam em conta vetores para o rateio, dentre os quais se destacam os objetivos fundamentais da República referentes à erradicação da pobreza e da marginalização, assim como à redução das desigualdades sociais e regionais. 
18. Em função disso, os instrumentos de cálculo da participação seguem critérios populacionais, entre outros que tenham por objetivo a promoção do equilíbrio socioeconômico entre estados e entre municípios, nos termos previstos no art. 161 da Constituição da República. Aplicados os vetores de rateio, a parcela da arrecadação de impostos federais transferida aos entes subnacionais mantém-se com os mesmos contornos dos impostos, razão pela qual a vinculação dessa parcela a despesas específicas somente pode ocorrer por meio de previsão constitucional expressa. Essa é a razão da primeira ressalva prevista no inciso IV do art. 167 da Lei Maior, que não se confunde, em hipótese alguma, com permissão para afetação indiscriminada da parcela de arrecadação de impostos transferida aos entes subnacionais.
19. Essa modelagem jurídico-constitucional permite concluir que todas as receitas de IR e IPI têm uma única natureza – são ‘receitas de impostos’ distribuídas entre os entes autônomos da Federação. Assim, do montante dos impostos arrecadados, 51% permanecem na esfera federal e 49% são entregues a estados, ao Distrito Federal e aos municípios, e ambas as parcelas estão sujeitas ao princípio da não-afetação. Em outras palavras, o conjunto da arrecadação de um mesmo imposto deve receber idêntico tratamento, sendo irrelevante a qual ente pertença cada parcela dentro de um mesmo arranjo fiscal federativo previsto na Constituição. 
20. Se o princípio da não-afetação dos impostos alcançasse somente a parcela do IR e do IPI que permanece com a União, haveria inaceitável tratamento diferenciado na destinação da receita dos mesmos impostos pelos entes que integram as três esferas de governo, dado que as regras gerais sobre os orçamentos públicos são definidas na Carta Política e devem ser aplicadas sem distinções, não comportando elasticidade hermenêutica. Frise-se: a titularidade do imposto não é determinante para definir a natureza jurídica do tributo no âmbito de cada ente da Federação. 
21. Também não se desconsidera que essa repartição de receita de impostos, por força do mecanismo que operacionaliza sua concretização, leva a diferentes classificações nos contextos orçamentário e contábil. Explica-se: o recolhimento dos tributos de competência da União se dá à conta única do Tesouro Nacional e constará do orçamento federal para revelar sua distribuição aos entes subnacionais. É o texto do art. 166, § 3º, inciso II, alínea ‘c’ que determina a inclusão das referidas transferências no rol de despesas. Eis o comando constitucional:
Art. 166. Omissis
 (...) 
§ 3º As emendas ao projeto de lei do orçamento anual ou aos projetos que o modifiquem somente podem ser aprovadas caso:
 (...) 
II - indiquem os recursos necessários, admitidos apenas os provenientes de anulação de despesa, excluídas as que incidam sobre:
a) dotações para pessoal e seus encargos;
b) serviço da dívida;
c) transferências tributárias constitucionais para Estados, Municípios e Distrito Federal; ou
 (...) (grifou-se) 
22. Em consonância com esta previsão, a União registra a transferência constitucional de repartição de receita a título de despesa, o que, não obstante represente uma denominação específica, não desnatura a parcela da arrecadação de impostos entregue: continua-se a tratar de receita de impostos, cujo produto da arrecadação é transferido pela União em quotas orçamentárias aos entes subnacionais, razão pela qual tais parcelas da arrecadação são alcançadas pelas regras de vinculação a despesas específicas, a exemplo dos mínimos de educação e saúde. 
23. Retomando a questão da natureza dos recursos provenientes de impostos, de arrecadação direta ou não pelos entes, segue-se a lição de Kioshi Harada: ‘Os impostos, que são decretados independentemente de qualquer atuação específica do Estado, destinam-se a prover a execução de obras públicas e serviços públicos gerais’ (HARADA. Kioshi. Direito Financeiro e Tributário, 5ª ed., Editora Atlas, SP, 1999, p. 85) .
24. Na mesma trilha segue o magistério de Bernardo Ribeiro de Morais, segundo o qual ‘para alguns autores o que distingue o imposto é o destino especial do produto da respectiva arrecadação, que há de ser, sempre, o atendimento de necessidades coletivas e indivisíveis’ (MORAIS. Bernardo Ribeiro de. Compêndio de Direito Tributário. Rio de Janeiro, Forense, 1984, p. 209) .
25. Como ressaltado previamente, o imposto – diretamente arrecadado e a parcela de imposto arrecadada e transferida aos entes subnacionais – tem, via de regra, destinação genérica e incerta, ao contrário, por exemplo, da taxa, que se caracteriza por satisfazer as necessidades individuais e divisíveis dos indivíduos. Para além do caráter democrático e distributivo da receita de impostos, o princípio da não-afetação visa evitar o engessamento dos recursos públicos que devem atender aos interesses da coletividade. Assim sendo, afetando-se previamente a receita da parcela de arrecadação de impostos transferida sob a forma do FPM, que, como cediço, constitui a principal fonte de receita da maior parte dos municípios brasileiros, haveria grave comprometimento da legitimidade e da funcionalidade orçamentária.
26. É nesse sentido a doutrina de Misabel Derzi, para quem o princípio da não-afetação da receita de impostos tem, pelo menos, duas funções:
‘A primeira, evidente, é mais técnica. Trata-se de regra complementar à contabilização do orçamento pelo bruto e um dos aspectos da universalidade. As receitas devem formar uma massa distinta e única, cobrindo o conjunto das despesas. Somente assim será possível o planejamento. Se avultam as vinculações, feitas pelo legislador tributário ao criar o imposto, ficando a receita comprometida por antecipação, cassar-se-á a faculdade de programar por meio da lei orçamentária, de planejar e de estabelecer prioridades. Sendo expressão da universalidade, a não afetação da receita também reforça a legalidade, o controle parlamentar e a ideia de planejamento integrado. A segunda função, mais relevante do que a primeira, prende-se ao caráter acentuadamente redistributivo dos impostos.’ (DERZI. Misabel Abreu Machado, em nota de atualização na obra de Aliomar Baleeiro, Direito Tributário Brasileiro, 11 ed., Ed. Forense, 1999, p. 199/0) (grifou-se) 
27. Contudo, as tentativas de vinculação do FPM são as mais diversas, o que levou o Tribunal de Justiça do Estado de Minas Gerais a proferir o seguinte entendimento:
‘CONSTITUCIONAL - ADMINISTRATIVO - AÇÃO DE COBRANÇA - CONTRIBUIÇÃO MENSAL PELA PARTICIPAÇÃO DO MUNICÍPIO EM ASSOCIAÇÃO - PROVA DA FILIAÇÃO - LEI MUNICIPAL - VINCULAÇÃO DO PAGAMENTO A PERCENTUAL DO FUNDO DE PARTICIPAÇÃO DOS MUNICÍPIOS - ART. 167, INC. IV, DA CONSTITUIÇÃO FEDERAL - VEDAÇÃO À AFETAÇÃO DE RECEITAS DE IMPOSTOS - INCONSTITUCIONALIDADE DA NORMA MUNICIPAL - SUBMISSÃO DO INCIDENTE À CORTE SUPERIOR.167, IV, CONSTITUIÇÃO FEDERAL1 - ... 2 - Verificando-se que os arts. 1º e 3º da Lei n.º 2.467/97, do Município de São Sebastião do Paraíso, ao atrelar o pagamento de contribuição associativa a um percentual sobre as parcelas oriundas do repasse do Fundo de Participação dos Municípios, viola o princípio da não-afetação das receitas, estampado no art. 167, inc. IV, da Constituição da República, cabe submeter a arguição de inconstitucionalidade desse dispositivo à Corte Superior, em observância ao princípio da reserva de plenário (CR, art. 97) e ao disposto nos arts. 480 a 482 do CPC e arts. 248 e 249 do RITJMG.167 IV Constituição CR97480482CPC3 - Questão de inconstitucionalidade afetada à Corte Superior. (106470708158710011 MG 1.0647.07.081587-1/001 (1) , Relator: EDGARD PENNA AMORIM, Data de Julgamento: 03/12/2009, Data de Publicação: 17/03/2010) ’ 
28. A doutrina e a jurisprudência mencionadas nos itens precedentes são a base do Procedimento Administrativo MPMG-0024.13.007084-0, instaurado pela 3ª Promotoria de Justiça da Comarca de Timóteo, no estado de Minas Gerais, por meio do qual a Procuradora de Justiça Elaine Martins Parise representou, em 2013, acerca da inconstitucionalidade da Lei 1.914/1998, do Município de Timóteo (peça 76) , fato que evidencia elevado risco para as instituições financeiras federais, conforme será evidenciado mais adiante. Como consigna a Procuradora de Justiça:
‘Os fundos de participação são considerados receitas específicas, com previsão constitucional, decorrentes da transferência tributária obrigatória de parcela de receita arrecadada com impostos federais (IR e IPI) e, como tais, devem obedecer ao princípio da não afetação, sob pena de se presumir texto inútil ao art. 167, § 4°, da CR, acrescido pela EC n° 3/93, em dissonância com as regras da boa hermenêutica.’ (grifou-se) 
29. Ainda em relação à evolução da redação do inciso IV do art. 167, há que se considerar também que, a partir da EC 3/1993, o texto constitucional ampliou as ressalvas ao princípio da não-afetação, possibilitando a vinculação do FPE e do FPM em operações específicas com a União, conforme disposto no § 4º do mesmo artigo. Este dispositivo, inserido pela referida emenda de revisão, assevera:
‘§ 4.º É permitida a vinculação de receitas próprias geradas pelos impostos a que se referem os arts. 155 e 156, e dos recursos de que tratam os arts. 157, 158 e 159, I, a e b, e II, para a prestação de garantia ou contragarantia à União e para pagamento de débitos para com esta.’ (grifou-se)     
30. Neste caso, há dois aspectos centrais para analisar. De um lado, o dispositivo estabelece, de forma taxativa e inequívoca, exceção ao princípio da não-afetação da parcela da arrecadação de impostos federais transferida aos entes subnacionais sob a forma de FPE e FPM ou diretamente, com autorização expressa para que tais recursos possam ser consignados em garantia ou contragarantia nas operações de financiamento realizadas exclusivamente com a União.  De outro, o constituinte permitiu que a União, para além da condicionante que permite o bloqueio do montante integral do FPE e do FPM prevista no parágrafo único do art. 160, também possa se apropriar, na origem, de parte desses recursos bloqueados para quitar débitos dos entes subnacionais para com aquela.
31. Além disso, no contexto do art. 167, a redação do inciso IV reforça o propósito do conteúdo do § 4º: a mesma emenda que inseriu o referido parágrafo alterou o texto que positiva o princípio da não-afetação, relacionando, no rol das ressalvas, ‘o disposto no § 4º’, hipótese específica que disciplina a relação dos entes subnacionais com a União, somando-se aos casos mais gerais de vinculações a despesas e órgãos, a exemplo das despesas mínimas de saúde e educação, além da manutenção do fisco.
32. Ao ponto que se chega, é oportuno traçar o paralelo entre as condicionantes do parágrafo único do art. 160 e a exceção prevista pelo § 4º do art. 167 da Constituição. Análise histórica do primeiro dispositivo evidencia que o texto original previa autorização restrita à União para condicionar a entrega do FPE, FPM e IPI-Exportação ao pagamento de seus créditos, condição essa que se traduz sob a forma de bloqueio integral da parcela da arrecadação de impostos a ser transferida. Com a promulgação da EC 3/1993, houve significativa mudança desse cenário, com a inserção de duas inovações no arranjo do federalismo fiscal.
33. Primeiro, a emenda constitucional ampliou para os estados a possibilidade de condicionar a entrega das cotas-partes dos impostos estaduais aos respectivos municípios, o que até então carecia de autorização expressa no art. 160, parágrafo único, da Constituição. Tal condicionante permite que a União e os estados apenas bloqueiem as transferências constitucionais, não autorizando a apropriação dos recursos na origem para pagamento dos respectivos débitos.
34. Segundo, inseriu o § 4º do art. 167, cuja redação traduz duas medidas distintas restritas às operações realizadas pelos entes subnacionais com a União: de um lado, o comando estabelece mais uma hipótese de exceção ao princípio da não-vinculação de impostos diretamente arrecadados pelos entes subnacionais e da parcela da arrecadação de impostos transferida no contexto do federalismo fiscal, permitindo que as referidas receitas possam ser ofertadas em garantia ou contragarantia em operações realizadas exclusivamente com a União; de outro, possibilita que a União – e somente a União – se aproprie dos valores retidos na origem e proceda de imediato ao pagamento de débitos para com esta. A medida foi necessária para recepcionar iniciativas legislativas aprovadas anteriormente nesse sentido. Cite-se, a título de exemplo, o parcelamento de dívidas previsto no art. 58 da Lei 8.212/1991 e suas alterações pela Lei 8.444/1992, que permitem a retenção de parcelas do FPE e FPM antes mesmo do amparo constitucional ser aprovado em 1993.
35. Ora, se o texto constitucional estabelece que a vinculação do FPE e do FPM nesses casos específicos é uma exceção ao princípio da não-afetação, por decorrência lógica é forçoso supor que tais recursos não são livremente vinculáveis a quaisquer compromissos, pois, a contrario sensu, o dispositivo com redação dada por uma revisão constitucional tornar-se-ia supérfluo. 
36. Em síntese, as ressalvas previstas no inciso IV do art. 167 da Carta Política devem ser assim entendidas:
‘i) quanto à primeira parte da ressalva, referente à ‘repartição do produto da arrecadação dos impostos a que se referem os arts. 158 e 159’, o comando visa tão somente assegurar que a entrega de parte da arrecadação estadual e federal, que alicerça o pacto federativo fiscal, ocorra por meio dos fundos previstos nos comandos mencionados (FPE e FPM) . Tais fundos, porém, não têm a mesma natureza jurídica dos fundos especiais próprios para operacionalizar a vinculação de receita à despesa específica instituídos com base no art. 71 da Lei 4.320/1964, os quais têm por finalidade vincular parcela de receita a finalidade específica (despesa) , o que somente ocorrerá na sequência da redação dada ao dispositivo;
ii) quanto à ressalva referente à destinação de parcela da arrecadação de impostos para o custeio impositivo de despesas específicas referentes a ações e serviços públicos de saúde, manutenção e desenvolvimento do ensino e para realização de atividades da administração tributária, a amplitude da vinculação impõe análise sistemática com os textos dos arts. 198, § 2º, 212 e 37, inciso XXII, respectivamente, tratando-se, nos casos das despesas mínimas de saúde e educação, de vinculação constitucional da receita de impostos diretamente arrecadados e da parcela da arrecadação de impostos transferida pela União e pelos estados no âmbito do pacto federativo fiscal, cujas despesas devem ser executadas por meio de fundo especial por imperativo constitucional;
iii) no que tange à ressalva relativa à ‘prestação de garantias às operações de crédito por antecipação de receita, previstas no art. 165, § 8º, bem como o disposto no § 4º’ do art. 167 da Lei Maior, trata-se de passagem que reúne duas hipóteses de afetação das receitas de impostos e transferências decorrentes da arrecadação de impostos completamente distintas: 
·	a primeira permite a vinculação da receita própria dos impostos da União, estados e municípios e das transferências deles decorrentes (FPE, FPM, cota-parte de outras repartições de impostos federais e estaduais) para oferta em garantia nas operações de crédito por antecipação de receita (ARO) tão somente, as quais podem ser autorizadas no texto da própria lei orçamentária e devem ser realizadas nos limites especialmente fixados pelo art. 38 da Lei de Responsabilidade Fiscal (LRF) , merecendo destaque a necessidade de quitação integral no mesmo exercício financeiro de sua contratação e a proibição de sua realização no último ano do mandato do chefe do Poder Executivo; 
·	a segunda hipótese extrai-se da passagem que remete ao dispositivo com redação dada pela Emenda Constitucional de Revisão (ECR) 3/1993 (§ 4º do art. 167) , o qual teve por objetivo específico introduzir salvaguardas jurídico-financeiras para as pessoas de direito público da União na relação com os entes subnacionais. Para tanto, foi ‘permitida a vinculação de receitas próprias geradas pelos impostos a que se referem os arts. 155 e 156, e dos recursos de que tratam os arts. 157, 158 e 159, I, a e b, e II, para a prestação de garantia ou contragarantia à União e para pagamento de débitos para com esta’, abrangendo os casos típicos de operação de crédito clássica (financiamento) , que não se confunde com ARO. Nota-se que não há previsão, no caso de operação de crédito clássica, de entrega da parcela da arrecadação de impostos transferida (FPM e cota-parte dos impostos) a título de garantia ou contragarantia quando o credor é o estado ou o município.’
37. Convém ressaltar que a exceção ao princípio da não-afetação referente ao FPM não se estende à sua totalidade, abrangendo, na esfera municipal, apenas parte das transferências. Isso porque há uma parcela disciplinada por dispositivos não elencados no § 4º do art. 167, cuja abrangência limita-se à parcela prevista na alínea ‘b’ do inciso I do art. 159, referente a 22,5 pontos percentuais (p.p.) da totalidade de 49% do IR e IPI entregue aos entes subnacionais. As duas parcelas de 1 p.p. previstas nas alíneas ‘d’ e ‘e’ do mesmo inciso não foram alcançadas pela exceção disposta naquele parágrafo, assim como não fazem parte da base de cálculo do mínimo da saúde a que os municípios estão obrigados a aplicar anualmente. Ao sistematizar o pacto federativo fiscal e a vinculação de recursos a despesas de saúde, o constituinte derivado assim dispôs:
‘Art. 159. A União entregará:                       
I - do produto da arrecadação dos impostos sobre renda e proventos de qualquer natureza e sobre produtos industrializados, 49% (quarenta e nove por cento) , na seguinte forma:
 (...) 
b)  vinte e dois inteiros e cinco décimos por cento ao Fundo de Participação dos Municípios;                             
 (...) 
d)  um por cento ao Fundo de Participação dos Municípios, que será entregue no primeiro decêndio do mês de dezembro de cada ano;
e)  1% (um por cento) ao Fundo de Participação dos Municípios, que será entregue no primeiro decêndio do mês de julho de cada ano;
 (...) 
Art. 198. Omissis.
 (...) 
§ 2º A União, os Estados, o Distrito Federal e os Municípios aplicarão, anualmente, em ações e serviços públicos de saúde recursos mínimos derivados da aplicação de percentuais calculados sobre:
 (...) 
III - no caso dos Municípios e do Distrito Federal, o produto da arrecadação dos impostos a que se refere o art. 156 e dos recursos de que tratam os arts. 158 e 159, inciso I, alínea b e § 3º.’ (grifou-se) 
38. Ou seja, da parcela de 24,5 p.p. dos 49% da receita arrecadada a título de IR e IPI e entregue aos municípios, somente o montante correspondente a 22,5 p.p. pode ser objeto de garantia e contragarantia oferecida à União, aplicando-se o mesmo raciocínio para o mínimo da saúde municipal. À luz desse arcabouço, não é plausível interpretar distintamente o mesmo dispositivo constitucional.
39. Ademais, fosse a real intenção do constituinte derivado permitir a vinculação indiscriminada de receita de impostos e da parcela da arrecadação de impostos transferida pela União e pelos estados (FPE, FPM e cota-parte dos impostos) , não haveria razão para distinguir os tipos diferentes de operações de crédito no inciso IV e no § 4º do art. 167 – que tratam, respectivamente, de ARO e operações de crédito clássicas (financiamentos superiores a doze meses em geral) .
40. Também sobressai o fato de que a dicção do inciso IV do art. 167, que expressa a regra da não-afetação, não menciona ‘vinculação de impostos’, mas, e com maior dimensão, ‘vinculação da receita de impostos’, o que, por certo, abrange a arrecadação tributária própria e também a participação que materializa o pacto federativo fiscal, sobre o qual está alicerçada a autonomia dos entes da Federação prevista no art. 18 da Constituição. Entendimento sobre esse último aspecto se extrai do Relatório e Voto condutor do Acórdão 352/2008-TCU-Plenário, da relatoria do ministro Benjamin Zymler, a saber:
‘159. No Brasil, o modelo federativo delineado pela Carta Republicana de 1988 é pautado na repartição de competências normativas, materiais e tributárias entre os entes autônomos. Quanto ao federalismo fiscal mais precisamente, tem-se que foi delineado consoante os termos mais gerais do pacto federativo. A estrutura tributária permaneceu tripartida, dividida em imposto, taxas e contribuições de melhoria, de competência dos entes das três esferas de governo. Ainda nessa trilha, a Carta instituiu a repartição de receita entre os entes da Federação (arts. 157 a 159) , as quais integram o rol de receitas próprias do ente beneficiário estadual, distrital ou municipal, sem qualquer imposição de restrições e condições pelo ente transferidor.’ (grifou-se) 
41. Nessas bases delineadas pelo federalismo fiscal, não cabem quaisquer restrições outras que não sejam as previstas na própria Constituição, sobressaindo o princípio da não-afetação que incide tanto sobre a parcela dos impostos arrecadada diretamente pelo sujeito ativo da relação tributária, quanto sobre a parcela de arrecadação de impostos entregue aos entes subnacionais por força constitucional. Não por acaso, o constituinte, nas hipóteses de vinculação de receitas para fins de determinada despesa, menciona não apenas os impostos, mas também as transferências constitucionais que consubstanciam o federalismo fiscal, a exemplo das vinculações às despesas mínimas de educação e saúde (arts. 198, § 2º e 212 da CRFB) . 
42. Nessa mesma linha, o Supremo Tribunal Federal (STF) dispôs sobre cláusula contratual em que o município ofereceu ao Banco Santos S/A a receita do FPM e do ICMS a título de garantia para operação de crédito por antecipação de receita:
‘RECEITA PÚBLICA – FUNDO DE PARTICIPAÇÃO DOS MUNICÍPIOS – ICMS. O previsto no inciso IV do artigo 167 da Constituição Federal não autoriza o estabelecimento de cláusula contratual que implique, a um só tempo, vinculação e repasse direto de valores sem o aporte na contabilidade do município, sem o ingresso nesta última – inteligência do artigo 167, inciso IV e § 4º, da Carta da República.’
43. Do Relatório e Voto da referida decisão, merecem destaque as seguintes passagens:
‘O agravante, na minuta de folha 258 a 266, sustenta a existência de violação ao artigo 167, inciso IV, da Constituição Federal. Aduz que ‘a norma destina-se a impedir que a receita de impostos possa ser vinculada a órgão, fundo ou despesa, excluindo dessa proibição aquelas modalidades definidas no art. 165, parágrafo 8º, do mesmo diploma’ (folha 260) . Assevera ter o Município de Poxoréu firmado ‘contrato de empréstimo por antecipação de receitas com o agravante, conferindo como garantia os recursos provenientes da antecipação de receita orçamentária oriundos de cotas do Imposto sobre Circulação de Mercadorias (ICMS) e do Fundo de Participação de Municípios (FPM) ’ (folha 260) . Nesse sentido, entende estar a obrigação firmada com o Município prevista nas exceções do artigo 167, inciso IV, da Carta da República. (...) 
VOTO
Observem as premissas do acórdão proferido. Não ocorreu propriamente a vinculação autorizada pelo inciso IV do artigo 167 da Constituição Federal. Entabulou-se, sim, garantia em que o repasse de numerário seria feito diretamente pelo Banco do Brasil e Banco do Estado de Mato Grosso, presente a cota do Município no fundo de participação. Em síntese, haveria numerário que não viria a compor a contabilidade do Município, a ter ingresso nesta última. 
Ora, o Tribunal de origem interpretou, de forma sistemática, a Carta da República e ressaltou que esta, quanto ao instituto da garantia, apenas o permite considerada a União – § 4º do artigo 167 do Diploma Maior. Daí a improcedência do inconformismo.’ (grifou-se) 
44. A decisão assevera a impossibilidade de se ofertar o FPM entregue aos municípios para prestação de garantias a bancos públicos ou privados, reforçando a extensão do princípio da não-afetação a tais recursos. Novamente, o próprio inciso IV do art. 167 da Constituição prevê duas hipóteses de exceção à não-vinculação referentes à garantia em operações de crédito: i) a garantia para qualquer ente da Federação contratar operações de crédito por antecipação de receita (ARO) previstas no art. 165, § 8º; e ii) a garantia ou contragarantia a quaisquer outras operações de crédito contratadas (financiamentos de longo prazo) , desde que tenham a União como avalista, podendo, neste último caso, a União se valer dos recursos retidos na fonte para pagamento das amortizações por previsão expressa no § 4º daquele artigo.
45. Nota-se ainda que a referência à União, nos termos do § 4º do art. 167 da CRFB, delimita o alcance da exceção da vinculação do FPE e do FPM como garantia ou contragarantia à pessoa jurídica de direito público interno que arrecada os tributos que originam referidos fundos e controla o fluxo de repasses, com a qual não se confundem suas instituições financeiras controladas (pessoas jurídicas de direito privado classificadas a título de estatais não dependentes) , como bem distingue o art. 35 da Lei Complementar 101/2000 (LRF) , para efeito de exceção à vedação da concessão de empréstimos entre os entes.  Frise-se que tais vinculações não podem ser realizadas entre os estados e seus municípios, senão entre os entes subnacionais e a União tão somente.
46. É nessa precisa linha que aponta a doutrina de Giacomoni (GIACOMONI, James. Orçamento Público, São Paulo: Atlas, 2010, 15ª ed.) , ao tratar das exceções ao princípio da não-afetação: 
‘A regra constitucional (...) proíbe comprometer a receita de impostos como garantia na realização de empréstimos, prática corriqueira no passado, especialmente no âmbito municipal. Também aqui, entretanto, há exceções. O produto da arrecadação de impostos pode ser indicado na prestação de garantia às operações de crédito por antecipação de receita, assim como de garantia ou contragarantia à União e para pagamento de débitos para com esta.’ (grifou-se) 
47. Há que se ter atenção, ainda, às variações das expressões utilizadas em diversos dispositivos constitucionais para se referir às receitas associadas ao FPE e ao FPM. No próprio § 4º do art. 167, o constituinte derivado optou por uma construção verbal que abrange dois grupos: as receitas próprias geradas por impostos dos entes e os recursos decorrentes da repartição de receitas tributárias. O tratamento a ambos é o mesmo: permitir sua afetação, o que, como visto, pressupõe que não seriam vinculáveis sem a dicção introduzida pela ECR 3/1993. 
48. Logo, não há razão para supor que a utilização de denominações distintas tenha tido outro propósito além de referenciar os dispositivos constitucionais que estabelecem os recursos abrangidos no dispositivo, sejam aqueles que provêm de tributos instituídos pelos próprios entes ou os demais, que decorrem da repartição de receitas de tributos de competência de outros entes, em favor da inteligibilidade do texto constitucional.
49. Ainda, um exame semelhante procedido sobre o art. 212 da Carta Política demonstra que o constituinte se referiu diversamente aos mesmos recursos em outros pontos, como transcrito a seguir:
‘Art. 212. A União aplicará, anualmente, nunca menos de dezoito, e os Estados, o Distrito Federal e os Municípios vinte e cinco por cento, no mínimo, da receita resultante de impostos, compreendida a proveniente de transferências, na manutenção e desenvolvimento do ensino.
§ 1º A parcela da arrecadação de impostos transferida pela União aos Estados, ao Distrito Federal e aos Municípios, ou pelos Estados aos respectivos Municípios, não é considerada, para efeito do cálculo previsto neste artigo, receita do governo que a transferir.’ (grifou-se) 
50. Ao tratar da aplicação mínima de recursos na manutenção e desenvolvimento do ensino, o texto constitucional refere-se ao percentual a ser aplicado pelos entes subnacionais, incidente sobre a receita de impostos, a qual compreende a proveniente de transferências – que, a rigor, como demonstrado, são receitas de impostos que, arrecadadas por outro ente (sujeito ativo) , necessitam ser transferidas pela via orçamentária para consubstanciar a repartição tributária estabelecida pela Constituição. 
51. Noutra vertente, não haveria razão para o constituinte originário dispor sobre a vinculação de parte substancial desses recursos entregues aos estados e municípios à manutenção e desenvolvimento do ensino (art. 212) e, ainda, estender ao mínimo a ser aplicado com ações e serviços públicos de saúde (art. 198, § 2º) se a referida parcela de receita de impostos arrecadada pela União e entregue aos entes subnacionais fosse desnaturada pela mera operação de transferência intergovernamental que materializa, no plano operacional, pacto federativo. Entendimento diverso corresponderia a valorização desproporcional de mera formalidade em detrimento da natureza jurídica que decorre da instituição e arrecadação da espécie tributária (imposto) , sujeita ao princípio da não-afetação. Nesse contexto, o princípio da primazia da essência sobre a forma ganha singular dimensão no plano financeiro-fiscal, permanecendo a existência dos elementos fático-jurídicos que materializam o federalismo fiscal.
52. Por sua vez, a Emenda Constitucional 93/2016, que trata da Desvinculação de Receitas da União (DRU) , traz elementos que reiteram a necessidade de vinculação e desvinculação pela via constitucional das parcelas de impostos transferidas no âmbito do pacto federativo, merecendo destaque as seguintes passagens do ADCT:
‘Art. 76-A. São desvinculados de órgão, fundo ou despesa, até 31 de dezembro de 2023, 30% (trinta por cento) das receitas dos Estados e do Distrito Federal relativas a impostos, taxas e multas, já instituídos ou que vierem a ser criados até a referida data, seus adicionais e respectivos acréscimos legais, e outras receitas correntes.                  
Parágrafo único. Excetuam-se da desvinculação de que trata o caput:       
I - recursos destinados ao financiamento das ações e serviços públicos de saúde e à manutenção e desenvolvimento do ensino de que tratam, respectivamente, os incisos II e III do § 2º do art. 198 e o art. 212 da Constituição Federal;                 
II - receitas que pertencem aos Municípios decorrentes de transferências previstas na Constituição Federal;  
Art. 76-B. São desvinculados de órgão, fundo ou despesa, até 31 de dezembro de 2023, 30% (trinta por cento) das receitas dos Municípios relativas a impostos, taxas e multas, já instituídos ou que vierem a ser criados até a referida data, seus adicionais e respectivos acréscimos legais, e outras receitas correntes.
Parágrafo único. Excetuam-se da desvinculação de que trata o caput:
I - recursos destinados ao financiamento das ações e serviços públicos de saúde e à manutenção e desenvolvimento do ensino de que tratam, respectivamente, os incisos II e III do § 2º do art. 198 e o art. 212 da Constituição Federal;’ (grifou-se) 
53. Nesse ponto, para além do escrutínio direto dos dispositivos constitucionais, há que se aduzir à corrente análise uma consideração sobre aspectos do federalismo fiscal vigente no país. Os dados do Tesouro Nacional demonstram que, no exercício de 2016, as transferências federais e estaduais representavam mais de três quartos (ou 75%) do orçamento público em 82% dos municípios. A decorrência lógica é que, nos municípios, a principal origem de financiamento da atividade estatal são as receitas recebidas a título de repartição tributária, e não as receitas geradas por impostos próprios. 
54. Em outras palavras, nos municípios, em incontestável maioria, as receitas de impostos transferidas de outros entes cumprem o papel que os impostos próprios exercem na União; ou seja, admitir que o FPM seja vinculado na maior parte dos municípios corresponde, em termos objetivos e principiológicos, a aceitar a afetação dos recursos do IR e do IPI pela União. Em ambos os casos, se estaria diante de uma afronta ao princípio orçamentário da não-afetação de impostos, com as consequências previamente descritas: ineficiência alocativa com decorrentes prejuízos ao erário e aviltamento da função orçamentária de priorização e destinação de recursos públicos, reduzindo o papel da lei orçamentária às atividades de orientação e controle de uma execução muitas vezes definida em anos anteriores.
55. Seria desprovido de razoabilidade e plausibilidade jurídica o princípio da não-afetação atingir a totalidade da parcela da receita de impostos que pertence à União e aos estados mais bem desenvolvidos sob o prisma econômico, enquanto a parcela da arrecadação dos mesmos impostos transferida aos municípios, cujas transferências de impostos significam a maior parte de suas receitas, ficariam livres das salvaguardas constitucionais para vinculação por atos administrativos.
56. Outro aspecto de interesse na discussão refere-se à ponderação do BNDES (peça 55) , em sua resposta à oitiva preliminar, de que a vedação às vinculações alcançaria somente atos legais. Contudo, afirma-se aqui que ainda mais relevante pode ser a prevalência do princípio da não-afetação sobre determinados atos administrativos. Explica-se: a lei tem caráter perene, mas pode ser revogada por decisão unilateral de cada ente no âmbito de sua competência legislativa; por sua vez, alguns atos administrativos, ainda que temporários, podem ter longa duração e não estão sujeitos à possibilidade de revogação de forma unilateral. 
57. Dessa forma, caso um município estabeleça uma vinculação pela via legislativa, pode optar, por meio dos seus representantes, pela alteração ou revogação da lei a qualquer momento, respeitados os atos e contratos produzidos sob sua vigência. De outro lado, caso um município comprometa elevado percentual de sua arrecadação via FPM por mais de uma década em um contrato com instituição financeira, não poderá desvencilhar-se da avença de forma unilateral. Em certos casos, portanto, a vinculação de recursos pela via de atos administrativos, ainda que autorizada pelo Poder Legislativo nos âmbitos estaduais ou municipais, pode constituir uma afetação de recursos mais incessante do que a lei geraria, limitando as escolhas alocativas a cargo de gestores e representantes políticos por diversos mandatos eletivos.
58. Adicionalmente às diversas consequências da violação da não-afetação de recursos, que atingem diretamente os entes subnacionais, há riscos potencialmente elevados para a própria União, uma vez que a evidência histórica do pacto federativo demonstra que municípios e estados em crise fiscal severa conduzem, por vias políticas, sociais ou judiciais, a impactos relevantes sobre as contas públicas federais – de que são provas as sucessivas renegociações de dívidas dos estados, cujos reflexos são da ordem de centenas de bilhões de reais sobre o erário federal.
59. Mais recentemente, esse quadro tem se agravado por força de decisões judiciais que, ainda em caráter liminar, impediram a União de executar as garantias ou contragarantias oferecidas por estados e municípios em suas negociações com o Tesouro Nacional. De fato, como aduziu a STN em sua manifestação nestes autos (peça 30) , ‘o volume de decisões provisórias obtidas pelos entes federados aumenta em períodos de crise fiscal, (...) recrudescendo o risco quanto à real efetividade das garantias oferecidas no âmbito dos contratos de dívidas junto à União’. Na mesma peça, o órgão esclarece que a União está impedida, por decisões judiciais em caráter liminar, de recuperar valores devidos e não pagos por entes subnacionais no montante de cerca de R$ 16,8 bilhões.
60. Não por coincidência, esse processo é acompanhado da degradação do resultado fiscal nos governos regionais a partir de 2014, assim como da elevação do comprometimento das receitas nos estados, como evidenciado na manifestação da STN. Como agravante desse quadro, acrescenta o referido órgão que duas despesas devem crescer de forma intensa nos anos vindouros: serviço da dívida, com o final dos benefícios da renegociação da Lei Complementar 156/2016 e a maturação das operações de crédito contratadas pelos entes no começo desta década; e o déficit previdenciário, mantidas as regras atuais do sistema. Não é difícil prever o alastramento das dificuldades fiscais para uma quantidade crescente de estados e municípios, com restrições severas na disponibilidade de recursos e, em decorrência, pressão continuada sobre as contas da União.
61. Para ilustrar a dramaticidade da situação e dos riscos que pairam sobre a União, o Tesouro Nacional informa posição de 20 de junho do corrente ano sobre o saldo consolidado, no âmbito da Lei 9.496/1997, dos estados com mandado de segurança no STF: R$ 480 bilhões, correspondentes a cerca de 21% da dívida líquida do Governo Federal. 
62. Não é sem razão, portanto, que o órgão central do sistema de administração financeira da União afirme que ‘a utilização de recursos próprios e dos Fundos de Participação dos Estados e dos Municípios pelos bancos públicos federais como garantia dos pagamentos pode viabilizar a concessão de créditos para entes que podem não conseguir honrar seus compromissos’. Mais ainda, nota a STN que a viabilidade financeira dos bancos públicos federais é garantida, ‘em última instância, pela União’, a quem diversas políticas de resgate a entes em situação fiscal precária têm sido atribuídas, o que eleva o risco moral e afeta as condições de estabilidade macroeconômica de toda a Federação.
63. A confluência da interpretação acerca das restrições constitucionais à afetação de recursos de impostos, de um lado, com a responsabilidade preponderante da União pelo equilíbrio fiscal federativo, por intermédio sobretudo da atuação do Tesouro Nacional, de outro, conduz a uma leitura em que o sistema de garantias oferecidas pelos entes obtém a melhor proteção quando os recursos dos impostos que alimentam o FPE e o FPM somente podem ser oferecidos como garantia ou contragarantia à União. 
64. Somente a atuação da STN, ao examinar de forma ampla as condições de endividamento dos entes subnacionais – de forma a contemplar não somente os riscos a financiamentos específicos, mas relacionados à situação e à evolução das finanças dos estados e municípios –, poderá indicar se uma operação pleiteada com afetação dos recursos dos referidos fundos é cabível ou se pode trazer danos à própria União e ao conjunto da Federação.
65. Esse encaminhamento não restringe outras formas de acesso a empréstimos pelos entes subnacionais, desde que as garantias ofertadas sejam de outra natureza – de forma que, ao obedecer ao princípio da não-vinculação, serão preservados os principais recursos de impostos para estados e municípios disporem de forma sustentável de condições financeiras para realizar suas decisões alocativas nos orçamentos anuais. 
66. As alternativas que remanescem abertas, portanto, para a contratação de empréstimos pelos entes subnacionais junto a instituições financeiras federais, englobam a utilização de outras garantias de que disponham os entes, não atentatórias ao princípio da não-afetação, e a atuação da União como garantidora dos empréstimos, à qual as receitas de FPE e FPM podem ser consignadas como contragarantia. 
67. Reitera-se, contudo, a respeito dessa possibilidade, a preocupação com os efeitos das decisões judiciais recentes que têm impedido a execução de contragarantias pela União em caso de inadimplência de estados e municípios, o que eleva sobremaneira o risco dessas operações para o Tesouro Nacional – aspecto que não pode ser negligenciado e requer atenção não apenas do Poder Executivo Federal, mas especialmente das instâncias julgadoras. 
68. Além disso, registra-se que tampouco há que se falar em restrição excessiva à autonomia dos entes subnacionais, vez que a limitação à afetação de impostos está consagrada desde a promulgação da Constituição da República como um princípio geral que alcança todos os níveis da Federação. Ainda mais: referido princípio, como se analisou acima, não tem o propósito de restringir a autonomia decisória de cada pessoa política de direito interno, mas impedir que o comprometimento excessivo de fontes de recursos de forma perene possa inviabilizar a sustentabilidade intertemporal das finanças governamentais e, na mesma esteira, retirar toda a capacidade futura de realizar escolhas efetivas sobre a condução do orçamento público.
69. Quanto aos riscos associados às operações em análise, há que se ressaltar ainda os potenciais prejuízos que operações com entes subnacionais podem significar para as instituições financeiras federais. Isso porque se vislumbra a possibilidade de danos ao erário decorrente dos contratos firmados em dissonância com as normas constitucionais e as previstas no art. 40 da LRF, as quais devem ser interpretadas conforme o § 4º do art. 167 da Constituição. O inciso II do § 1º do art. 40 da LRF prevê que a contragarantia exigida pela União a estado ou município ‘poderá consistir na vinculação de receitas tributárias diretamente arrecadadas e provenientes de transferências constitucionais, com outorga de poderes ao garantidor para retê-las e empregar o respectivo valor na liquidação da dívida vencida’, permissão/condição que o dispositivo constitucional mencionado restringe à União.
70. Deve-se considerar que as operações realizadas por instituições financeiras podem ter sua regularidade questionada em diversas instâncias, podendo vir a ser consideradas nulas, devendo-se, nesse caso, proceder ao cancelamento da operação mediante devolução do principal, sendo vedado o pagamento de juros e demais encargos financeiros, consoante as regras do art. 33 da LRF. Trata-se de risco que independe apenas da atuação do TCU e de outros órgãos de controle federais.
71. Finalmente, há que se vislumbrar desde já, na atuação desta Corte, a necessidade de preservar a segurança jurídica de contratos realizados sob a presunção de legitimidade e boa-fé das partes envolvidas, conforme condutas praticadas há muitos anos pelos entes e pelos bancos oficiais, sob a supervisão do Banco Central. Não por acaso, o pedido de cautelar se refere a novas contratações a serem realizadas pelos bancos federais.
72. Ante o exposto, ratificando a proposta de dispensa da inspeção autorizada à peça 29 pelas razões mencionadas à peça 78, p. 4-5 (item 20) , submetem-se os presentes autos ao gabinete do Ministro-Relator José Múcio Monteiro, com as seguintes propostas de encaminhamento:
a) conhecer da presente representação, satisfeitos os requisitos de admissibilidade previstos nos arts. 235 e 237, inciso VII, do Regimento Interno deste Tribunal, c/c os arts. 81, inciso I, da Lei 8.443/1992 e 103, § 1º, da Resolução-TCU 259/2014, para, no mérito, considerá-la procedente;
b) indeferir o requerimento de medida cautelar formulado pelo representante, tendo em vista a inexistência dos pressupostos necessários para adoção da referida medida;
c) esclarecer às instituições públicas federais e ao Banco Central do Brasil que, nos termos do art. 167, inciso IV e § 4º, da Constituição Federal, é vedada a utilização de receitas oriundas de impostos, incluídas as recebidas por meio do Fundo de Participação dos Estados e do Distrito Federal e do Fundo de Participação dos Municípios, como garantia nas operações de crédito realizadas por instituições financeiras com os entes subnacionais, e que tais receitas somente podem ser dadas em garantia para operações de crédito celebradas diretamente com a União, ou em contragarantia para operações em que a União for avalista;
d) determinar ao Banco Central do Brasil, com fulcro no art. 43, inciso I, da Lei 8.443/1992, c/c o art. 250, inciso II, do Regimento Interno do TCU, que informe a todas as instituições financeiras a impossibilidade de celebração com estados e municípios de operações de crédito tendo por garantia receitas oriundas de impostos, incluídas as recebidas do FPE, do FPM e de outras decorrentes de impostos previstas nos termos da Constituição da República;
e) autorizar, com fulcro no arts. 1º, inciso II, e 241 do Regimento Interno do TCU, a abertura de processo de acompanhamento sobre os riscos fiscais envolvidos nas operações de garantidas concedidas pela União, em especial com utilização de recursos do FPE e do FPM;
f) encaminhar os autos ao representante do Ministério Público de Contas para manifestação prévia à deliberação desta Corte de Contas;
g) dar ciência do acórdão que vier a ser proferido nestes autos ao Banco Central do Brasil, aos Ministérios da Fazenda e do Planejamento, Desenvolvimento e Gestão, à Advocacia-Geral da União, à Procuradoria-Geral da Fazenda Nacional, à Comissão de Assuntos Econômicos do Senado Federal (CAE) , à Caixa Econômica Federal, ao Banco Nacional de Desenvolvimento Econômico e Social, ao Banco do Brasil, ao Banco do Nordeste do Brasil, ao Banco da Amazônia, às Secretarias do Tesouro Nacional e de Orçamento Federal, e à 1ª Câmara de Coordenação e Revisão da Procuradoria-Geral da República (1ª CCR/PGR) , informando-lhes que o inteiro teor da decisão poderá ser consultado no Portal do TCU (www.tcu.gov.br/acordaos) ;
h) arquivar os autos, com fulcro no art. 169, inciso V, do Regimento Interno do TCU.”
7. Por fim, o representante do MPTCU assim se manifestou conclusivamente (peça 89) :
“O Ministério Público de Contas manifesta-se, no essencial, de acordo com a proposta de encaminhamento formulada pelo Secretário da Semag, pelos motivos que passa a expor.
O cerne desta representação diz respeito à possibilidade ou não, à luz da Constituição Federal, de os entes subnacionais vincularem recursos recebidos a título de repartição de receitas de impostos (repartição direta, FPE ou FPM) para a prestação de garantia em operações de crédito firmadas com instituições financeiras federais e que não contaram com o aval da União, excetuadas as operações de crédito por antecipação da receita orçamentária (ARO) .
Não obstante o texto da Constituição nos pareça extremamente claro e se afigure lógica a vedação alcançar as receitas de impostos recebidas via fundos de participação, cumpre registrar e existência de pensamento divergente sobre a questão, como se verifica dos pareceres divergentes no âmbito da Semag (peças 77 a 79) , do parecer vinculante elaborado pela AGU (peça 59) e das decisões judiciais ou lições de doutrina citadas nos autos.
Diante da divergência sobre a matéria, cabe ao TCU dirimir a questão no âmbito da sua competência constitucional de fiscalizar a aplicação de recursos federais, sob os aspectos da legalidade, da legitimidade e da economicidade, determinando, se for o caso, as providências necessárias para a correção ou prevenção de irregularidades na concessão de financiamentos com recursos federais, mas sem perder de vista o princípio da segurança jurídica.
A proibição de vinculação de receitas de impostos está insculpida no art. 167, IV, da Constituição Federal, que assim dispõe:
‘Art. 167. São vedados:
 (...) 
IV - a vinculação de receita de impostos a órgão, fundo ou despesa, ressalvadas a repartição do produto da arrecadação dos impostos a que se referem os arts. 158 e 159, a destinação de recursos para as ações e serviços públicos de saúde, para manutenção e desenvolvimento do ensino e para realização de atividades da administração tributária, como determinado, respectivamente, pelos arts. 198, § 2º, 212 e 37, XXII, e a prestação de garantias às operações de crédito por antecipação de receita, previstas no art. 165, § 8º, bem como o disposto no § 4º deste artigo; (Redação dada pela Emenda Constitucional nº 42, de 19.12.2003) ’  
Da leitura do dispositivo constitucional, verifica-se que há uma regra geral proibitiva da vinculação da receita de impostos, acompanhada de determinadas exceções, expressamente enumeradas, quais sejam:
a) a repartição do produto da arrecadação dos impostos a que se refere o art. 158 da Constituição, que dispõe pertencerem aos municípios: a.1) o imposto da União sobre renda e proventos de qualquer natureza (IR) , incidente na fonte, sobre rendimentos pagos, a qualquer título, pelos municípios, suas autarquias e pelas fundações que instituírem e mantiverem; a.2)  50% do imposto da União sobre a propriedade territorial rural (ITR) ; a.3) 50% do imposto do estado sobre a propriedade de veículos automotores (IPVA) ; e a.4) 25% do imposto do estado sobre operações relativas à circulação de mercadorias e sobre prestações de serviços de transporte interestadual e intermunicipal e de comunicação (ICMS) ;
b) a repartição do produto da arrecadação dos impostos a que se refere o art. 159 da Constituição, que dispõe sobre a distribuição de 49% do IR e do IPI entre o FPE (21,5%) , o FPM (24,5%) e programas de financiamento ao setor produtivo das regiões Norte, Nordeste e Centro-Oeste (3%) (inciso I) , bem como sobre a repartição de 10% do IPI entre estados, Distrito Federal e municípios (inciso II e § 3º) ;
c) a destinação de recursos para as ações e serviços públicos de saúde, como determinado pelo art. 198, § 2º, da Constituição;
d) a destinação de recursos para manutenção e desenvolvimento do ensino, como determinado pelo art. 212 da Constituição;
e) a destinação de recursos para realização de atividades da administração tributária, como determinado pelo art. 37, XXII, da Constituição;
f) a vinculação de receitas para a prestação de garantias às operações de crédito por antecipação de receita, previstas no art. 165, § 8º, da Constituição;
g) a vinculação de receitas próprias geradas pelos impostos a que se referem os arts. 155 (impostos dos Estados e do Distrito Federal) e 156 (impostos dos municípios) , e dos recursos de que tratam os arts. 157 (IR retido na fonte sobre rendimentos pagos pelos estados, Distrito Federal, suas autarquias e fundações) , 158 e 159, I, ‘a’ e ‘b’, da Constituição, para a prestação de garantia ou contragarantia à União e para o pagamento de débitos para com esta (§ 4º do art. 167 da Constituição) .
Ao lado dessas exceções, há outras previstas no próprio texto constitucional, a saber:
a) vinculação da receita corrente líquida para pagamento de precatórios (art. 100, §§ 15 e 19, da Constituição) ;
b) vinculação a programa de apoio à inclusão e à promoção social de até 0,5% da receita tributária líquida de estados e municípios (art. 204, parágrafo único, da Constituição) ;
c) vinculação a fundo estadual de fomento à cultura de até 0,5% da receita tributária líquida de estados e municípios, para o financiamento de programas e projetos culturais (art. 216, § 6º, da Constituição) ;
d) vinculação de parcela da receita orçamentária de estados e do Distrito Federal a entidades públicas de fomento ao ensino e à pesquisa científica e tecnológica (art. 218, § 5º, da Constituição) ;
e) destinação de 20% dos recursos a que se referem os arts. 155, I, II e III, 157, II, 158, II, III e IV, 159, I, ‘a’ e ‘b’, e II, da Constituição para a formação do Fundo de Manutenção e Desenvolvimento da Educação Básica e de Valorização dos Profissionais da Educação – Fundeb (art. 60 do Ato das Disposições Constitucionais Transitórias – ADCT) ;
f) destinação da receita de impostos da União para o Fundo Social de Emergência ou Fundo de Estabilização Fiscal (arts. 71 e 72 do ADCT) ;
g) destinação de recursos federais, incluindo parcela do IPI, ao Fundo de Combate e Erradicação da Pobreza (arts. 79 e 80 do ADCT) ;
h) destinação de recursos para Fundos de Combate à Pobreza estaduais e municipais, incluindo recursos do ICMS e do imposto sobre serviços (ISS) (art. 82 do ADCT) .
Da análise sistemática da Constituição, percebe-se que a regra geral é a não vinculação da receita de impostos e que as exceções possíveis estão expressamente previstas no próprio texto constitucional. A regra materializa o princípio da não afetação da receita de impostos, que visa a dar maior liberdade e flexibilidade ao chefe do executivo e ao legislador na elaboração e na aprovação dos orçamentos anuais, ao viabilizar que as receitas de impostos estejam disponíveis para serem alocadas às despesas eleitas como prioritárias em cada exercício financeiro. 
O entendimento de que as exceções ao princípio da não vinculação da receita de impostos devem estar previstas na própria Constituição já foi manifestado pelo plenário do Supremo Tribunal Federal (STF) , conforme acórdãos proferidos no âmbito da Ação Direta de Inconstitucionalidade (ADI) 1.689 e da Medida Cautelar em Ação Direta de Inconstitucionalidade (ADI-MC) 2.355, cujas ementas são parcialmente reproduzidas abaixo:
‘ (...) 5. Ademais, o inciso IV do art. 167 da CF, hoje com a redação dada pela EC 29, de 14-9-2000, veda 'a vinculação de receita de impostos a órgão, fundo ou despesa, ressalvadas a repartição do produto da arrecadação dos impostos a que se referem os arts. 158 e 159, a destinação de recursos para as ações e serviços públicos de saúde e para manutenção e desenvolvimento do ensino, como determinado, respectivamente, pelos arts. 198, § 2º, e 212, e a prestação de garantias às operações de crédito por antecipação de receita, previstas no art. 165, § 8º, bem como o disposto no § 4º deste artigo'. 
A vedação é afastada, portanto, apenas nas hipóteses expressamente ressalvadas, que não abrangem os programas de assistência integral à criança e ao adolescente.
É que, quanto a isso, o inciso IV do art. 167 da CF encerra norma específica, fazendo ressalva expressa apenas das hipóteses tratadas nos arts. 198, § 2º (Sistema Único de Saúde) , e 212 (para manutenção e desenvolvimento do ensino) . (...) .’ (ADI 1.689/PE, Plenário, rel. Min. Sydney Sanches, julgado em 12/3/2003, DJ de 2/5/2003, grifou-se) 
‘ (...) TRANSGRESSÃO À CLÁUSULA CONSTITUCIONAL DA NÃO-AFETAÇÃO DA RECEITA ORIUNDA DE IMPOSTOS (CF, ART. 167, IV) (...) – VEDAÇÃO CONSTITUCIONAL QUE IMPEDE, RESSALVADAS AS EXCEÇÕES PREVISTAS NA PRÓPRIA CONSTITUIÇÃO, A VINCULAÇÃO, A ÓRGÃO, FUNDO OU DESPESA, DO PRODUTO DA ARRECADAÇÃO DE IMPOSTOS. (...) ’ (ADI-MC 2.355/PR, Plenário, rel. Min. Celso de Mello, julgado em 19/6/2002, DJ de 29/6/2007, grifou-se) 
Não há dúvidas, pois, de que só a Constituição pode ressalvar o princípio da não afetação da receita de impostos.
A questão principal que se apresenta nestes autos é saber se a vedação constitucional à vinculação da receita de impostos abrange as receitas transferidas a estados e municípios por força da repartição constitucional de impostos (arts. 158 e 159 da Constituição) .
O Auditor e o Diretor da Semag, assim como a AGU, a Caixa e o BNDES, defenderam que tal vedação não se aplica às receitas advindas da repartição constitucional de impostos, mas apenas às receitas de impostos de competência própria do ente da federação. Os argumentos principais utilizados para a defesa dessa tese são os seguintes: a) as receitas das transferências constitucionais de impostos, sob o ponto de vista do seu destinatário, não são receitas de impostos, e sim receitas de transferências correntes, não possuindo, pois, natureza tributária; b) o próprio art. 167, IV, da Constituição ressalvou a repartição do produto da arrecadação dos impostos a que se referem os arts. 158 e 159; e c) o STF já decidiu que a vedação só se aplica a impostos próprios, conforme acórdãos proferidos nos Recursos Extraordinários (REs) 184.116/MS, 460.345/RS, 626.532/RS e 632.596/RS.
O Secretário da Semag, por sua vez, defendeu que a vedação do art. 167, IV, da Constituição também se aplica aos recursos oriundos da repartição constitucional de impostos. Asseverou que a transferência da receita de impostos de um ente federado para outro não transmuda a natureza dos recursos, que permanecem sendo receita de impostos. Frisou que a titularidade do imposto não é determinante para definir a natureza jurídica do tributo no âmbito de cada ente da federação. Aduziu com propriedade que, se a própria Constituição estabeleceu que a vinculação de parcelas do FPE e do FPM para a prestação de garantia ou contragarantia à União é uma exceção à vedação do art. 167, IV, então isso significa que tais recursos estão compreendidos na regra geral de não vinculação da receita de impostos, pois, do contrário, não faria sentido o constituinte derivado criar tal exceção (introduzida pela Emenda Constitucional 3/1993) .
Ao ver do MP de Contas, está coberto de razão o entendimento manifestado pelo Secretário da Semag. O fato de as receitas decorrentes da repartição de impostos serem classificadas, sob os aspectos orçamentário e contábil, como receitas de transferências correntes do ente que as recebe não tem o condão de alterar a natureza jurídica desses recursos, sob pena de a forma prevalecer sobre a essência. A determinação constitucional para que parcela dos impostos de competência de um ente da federação seja destinada a outro ente da federação não transmuda a natureza dos recursos, que permanecem sendo receitas de impostos, oriundas do poder tributário do Estado. Os impostos, por sua própria natureza, são tributos cujo fato gerador é desvinculado de uma atividade estatal específica (art. 16 do Código Tributário Nacional) , de modo que as receitas deles decorrentes, ainda que transferidas para ente da federação diverso daquele que as arrecadou, não devem estar previamente vinculadas a nenhuma despesa específica.
Alguns dispositivos da própria Constituição reforçam o entendimento de que as receitas decorrentes da repartição constitucional de impostos se incluem no conceito de receitas de impostos, são eles:
‘Art. 34. A União não intervirá nos estados nem no Distrito Federal, exceto para:
 (...) 
VII - assegurar a observância dos seguintes princípios constitucionais:
 (...) 
e) aplicação do mínimo exigido da receita resultante de impostos estaduais, compreendida a proveniente de transferências, na manutenção e desenvolvimento do ensino e nas ações e serviços públicos de saúde.  (Redação dada pela Emenda Constitucional nº 29, de 2000) 
 (...) 
Art. 212. A União aplicará, anualmente, nunca menos de dezoito, e os Estados, o Distrito Federal e os Municípios vinte e cinco por cento, no mínimo, da receita resultante de impostos, compreendida a proveniente de transferências, na manutenção e desenvolvimento do ensino.’
Ora, se a própria Constituição dispôs que a receita proveniente de transferências está compreendida na receita resultante de impostos, então a interpretação sistemática do texto constitucional conduz à conclusão de que a expressão ‘receita de impostos’, contida na parte inicial do art. 167, IV, da Constituição, contempla não só as receitas dos impostos de competência própria do ente federado, mas também as receitas advindas das transferências constitucionais de impostos.
A leitura conjunta do inciso IV e do § 4º do art. 167 da Constituição também conduz necessariamente a esse entendimento. Tais dispositivos apresentam a seguinte redação:
‘Art. 167. São vedados:
IV - a vinculação de receita de impostos a órgão, fundo ou despesa, ressalvadas a repartição do produto da arrecadação dos impostos a que se referem os arts. 158 e 159, a destinação de recursos para as ações e serviços públicos de saúde, para manutenção e desenvolvimento do ensino e para realização de atividades da administração tributária, como determinado, respectivamente, pelos arts. 198, § 2º, 212 e 37, XXII, e a prestação de garantias às operações de crédito por antecipação de receita, previstas no art. 165, § 8º, bem como o disposto no § 4º deste artigo;  (Redação dada pela Emenda Constitucional nº 42, de 19.12.2003) 
 (...) 
§ 4.º É permitida a vinculação de receitas próprias geradas pelos impostos a que se referem os arts. 155 e 156, e dos recursos de que tratam os arts. 157, 158 e 159, I, a e b, e II, para a prestação de garantia ou contragarantia à União e para pagamento de débitos para com esta.  (Incluído pela Emenda Constitucional nº 3, de 1993) ‘
Note-se que a vinculação dos recursos de que tratam os arts. 157, 158 e 159, I, ‘a’ e ‘b’, e II, da Constituição (os quais dispõem sobre a repartição direta de impostos federais e estaduais para estados e municípios e sobre a transferência de impostos federais para o FPE e o FPM) para a prestação de garantia ou contragarantia à União e para pagamento de débitos junto à União foi tratada, de modo expresso, como uma ressalva à vedação da vinculação de receita de impostos, a teor da parte final do art. 167, IV, da Constituição. 
Ora, isso confirma que os referidos recursos são, sim, receita de impostos, pois, do contrário, não seria preciso que fossem expressamente ressalvados da regra geral proibitiva constante do art. 167, IV. Se a intenção do constituinte fosse vedar apenas a vinculação de receitas de impostos próprios de cada ente da federação, teria sido específico nesse sentido, como demonstra a parte inicial do § 4º do art. 167, ao se referir às ‘receitas próprias geradas pelos impostos a que se referem os arts. 155 e 156’ (grifou-se) . Ao permitir expressamente a vinculação das receitas próprias geradas pelos impostos previstos nos arts. 155 e 156 e dos recursos de que tratam os arts. 157, 158 e 159, I, ‘a’ e ‘b’, e II, para fins específicos, o § 4º do art. 167 da Constituição, a contrario sensu, proíbe que tais recursos sejam vinculados a outras finalidades, ressalvando-se, apenas, as vinculações previstas em outros dispositivos da própria Constituição.
Ressalte-se que o entendimento de que as receitas das transferências constitucionais de impostos não se incluem na vedação do art. 167, IV, da Constituição tornaria ‘letra morta’ a expressão ‘e dos recursos de que tratam os arts. 157, 158 e 159, I, a e b, e II’, contida no § 4º do mesmo artigo. E não é razoável supor que a Constituição contenha expressões inúteis. Nesse sentido, é a lição do jurista Kiyoshi Harada, como se verifica do seguinte trecho do artigo ‘Operações de Crédito e Vinculação de Receitas Tributárias’, datado de 30/9/2001 (disponível em http://www.fiscosoft.com.br/a/2414/operacoes-de-credito-e-vinculacao-de-receitas-tributarias-kiyoshi-harada) :
‘Se procedentes fossem as argumentações acima, data maxima venia, ficaria sem sentido algum o disposto no § 4º, do art. 167 da CF, retro transcrito, que ressalva da proibição de vincular tanto as receitas de impostos próprios, arts. 155 e 156 da CF, como também, dos recursos financeiros transferidos na forma dos arts. 157, 158 e 159. Como se vê, por aquele dispositivo o município pode vincular tanto o produto de arrecadação de impostos de sua competência impositiva, quanto os recursos financeiros que lhe são transferidos por outras entidades políticas.
Logo, está claro que a Constituição Federal, para efeito de vinculação, não distingue os impostos próprios das verbas a que fazem jus estados e municípios, por participação nos fundos formados por produtos de arrecadação do IPI e do imposto sobre a renda (art. 159, I e II da CF) .’ (grifou-se) 
Segundo o Diretor da Semag, que defende a tese de que a vedação da vinculação da receita de impostos não se aplicaria às receitas decorrentes da repartição constitucional de impostos, a expressão ‘e dos recursos de que tratam os arts. 157, 158 e 159, I, a e b, e II’, contida no § 4º do art. 167 da Constituição, não representa uma ressalva à regra do inciso IV desse artigo, porém não seria uma expressão inútil, visto que sua finalidade seria a de ‘buscar maior perenidade à permissão [de vinculação para prestação de garantia ou contragarantia à União e pagamento de débitos com a União], (...) sobrepondo-se a qualquer disposição em contrário que eventualmente existisse à época ou que viesse a existir posteriormente nas esferas subnacionais’ (peça 78, p. 3) . 
Não obstante o esforço interpretativo realizado pelo Diretor, o fato é que essa suposta finalidade representa mera especulação, pois não constou do processo legislativo de elaboração da Emenda Constitucional 3/1993 (PEC 48/1991 – peça 67) . Ademais, sequer foi apontada alguma norma estadual ou municipal que, à época da tramitação da PEC, proibisse expressamente o uso dos recursos de que tratam os arts. 157, 158 e 159, I, ‘a’ e ‘b’, e II da Constituição para a prestação de garantia à União.
Na realidade, analisando-se as justificativas apresentadas, durante a tramitação da PEC 48/1991, para a alteração da redação do art. 167, IV, da Constituição e para a inclusão do § 4º a esse artigo, verifica-se que os parlamentares trataram os recursos dos arts. 157, 158 e 159, I, ‘a’ e ‘b’, e II, da Constituição como receitas tributárias estaduais ou municipais, não fazendo nenhuma distinção entre eles e os recursos dos impostos próprios dos entes subnacionais, como comprovam os seguintes excertos do processo legislativo:
‘A inclusão do parágrafo 4º no art. 167 permite que os estados, o Distrito Federal e os municípios utilizem as receitas dos impostos de sua competência para a prestação de garantia, contragarantia ou compensação de débitos para com a União.
Essa medida, ao permitir a utilização dos impostos como garantia, contragarantia ou compensação de débitos, facilita a renegociação das dívidas dos estados e municípios, bem como a contratação de novos empréstimos que requeiram aval da União.’ (peça 67, p. 141) 
‘A permissão para vinculação da receita tributária estadual e municipal na prestação de garantia ou contragarantia é medida que se impõe para assegurar o recebimento de créditos pela União.’ (peça 67, p. 208) 
Desse modo, a integralidade do disposto no § 4º do art. 167 da Constituição, e não só parte dele, foi concebida pelo constituinte derivado como uma ressalva ao inciso IV. 
Especificamente em relação aos recursos das transferências constitucionais, a exceção veio a se somar à possibilidade de retenção de que trata o art. 160, parágrafo único, I, da Constituição, que assim dispõe (grifou-se) :
‘Art. 160. É vedada a retenção ou qualquer restrição à entrega e ao emprego dos recursos atribuídos, nesta seção, aos estados, ao Distrito Federal e aos municípios, neles compreendidos adicionais e acréscimos relativos a impostos.
Parágrafo único. A vedação prevista neste artigo não impede a União e os estados de condicionarem a entrega de recursos: (Redação dada pela Emenda Constitucional nº 29, de 2000) 
I - ao pagamento de seus créditos, inclusive de suas autarquias;  (Incluído pela Emenda Constitucional nº 29, de 2000) 
 (...) ’
A esse respeito, no voto proferido em 15/4/1999 no Agravo Regimental na Petição 1.665-3/MG, o Ministro-Relator Moreira Alves, do STF, assim se pronunciou (peça 68, p. 47, grifou-se) :
‘Já o § 4º do artigo 167, que foi introduzido pela Emenda Constitucional nº 3/93, como exceção à vedação de vinculação de receita de impostos, ampliou as garantias da União com relação aos seus créditos em face dos estados, do Distrito Federal e dos municípios, permitindo a vinculação das receitas próprias destes pelos impostos a que se referem os arts. 155 e 156, e fazendo o mesmo quanto aos recursos a que já se aplicava a exceção do parágrafo único do artigo 160 (os de que tratam os artigos 157, 158 e 159, ‘a’ e ‘b’, e II, para a prestação de garantia ou contragarantia à União e para pagamento de débitos para com esta) . É de notar-se que também aqui se visa à mesma finalidade a que visa o parágrafo único do citado artigo 160, seja em sua redação original, seja na redação que lhe deu a Emenda nº 3/93, e que, como se viu, se compatibiliza com o modelo de federalismo cooperativo adotada pela Constituição de 1988.’
Note-se que tanto o parágrafo único do art. 160 quanto o § 4º do art. 167 da Constituição tiveram por finalidade proteger a União contra a inadimplência de estados e municípios, sendo que, na primeira hipótese, diferentemente da segunda, a proteção alcançou também as autarquias federais, bem como os estados e suas autarquias (relativamente aos seus créditos perante os municípios) . Em qualquer das duas hipóteses, porém, verifica-se que as empresas públicas ou sociedades de economia mista não foram contempladas pela proteção excepcional. Assim, não há falar em que a permissão contida no § 4º do art. 167 da Constituição albergaria, além dos créditos da União, os créditos das instituições financeiras por ela controladas.
Por outro lado, não merece prosperar o argumento contido no Parecer 2/2018/GAB/CGU/AGU de que o próprio art. 167, IV, da Constituição ressalvou da regra de não vinculação da receita de impostos as receitas provenientes da repartição do produto da arrecadação dos impostos a que se referem os arts. 158 e 159. De fato, a expressão ‘ressalvadas a repartição do produto da arrecadação dos impostos a que se referem os arts. 158 e 159’, contida no art. 167, IV, da Constituição, não diz respeito à receita do ente subnacional proveniente de tal repartição, mas sim à despesa da União ou do estado operacionalizada pela transferência constitucional dos impostos a outros entes da federação. Isso porque, no contexto orçamentário, tais transferências são consideradas despesa do ente que as realiza, nos termos do art. 166, § 3º, II, ‘c’, da Constituição. Portanto, ao ressalvar a repartição do produto da arrecadação dos impostos de que tratam os arts. 158 e 159, o que o constituinte fez foi simplesmente viabilizar que parcela da receita de impostos federais pudesse ser vinculada a estados e municípios, bem como ao FPE e ao FPM, e que parcela da receita de impostos estaduais pudesse ser vinculada a municípios, a fim de se efetivarem as transferências obrigatórias previstas em ambos os artigos. De maneira nenhuma tal ressalva implica que as receitas provenientes das transferências constitucionais podem ser livremente vinculadas a órgão, fundo ou despesa.
Além da interpretação sistemática acima mencionada, a interpretação teleológica da regra constitucional da não vinculação da receita de impostos também leva à conclusão de que as receitas das transferências constitucionais de impostos se incluem nessa regra. Como citado anteriormente, a não vinculação da receita de impostos visa a permitir maior flexibilidade na definição das despesas a serem contempladas nas leis orçamentárias anuais. Essa é a regra, esse é o objetivo da Constituição, esse deve ser a diretriz interpretativa porquanto é a que confere a máxima efetividade à norma constitucional. Essa é também a interpretação que protege a responsabilidade fiscal, uma vez que a assunção de créditos com vinculação de receitas futuras como garantia fragiliza as administrações posteriores, daí isso só ser permitido para como garantia e contragarantia à União.
Nas palavras do titular da Semag, ‘o princípio da não-afetação visa evitar o engessamento dos recursos públicos que devem atender aos interesses da coletividade’ (peça 79, p. 5) . Considerando-se que grande parte das receitas dos municípios brasileiros advém da repartição constitucional de impostos federais e estaduais, a possibilidade de prévia vinculação da integralidade dessas receitas a órgão, fundo ou despesa acarretaria elevado engessamento do orçamento municipal, com ‘grave comprometimento da legitimidade e da funcionalidade orçamentária’ (peça 79, p. 5) . 
Assim, a finalidade pretendida pela vedação do art. 167, IV, da Constitucional seria gravemente afetada caso se excluíssem as receitas da repartição constitucional de impostos do âmbito de aplicação da referida vedação. Ressalte-se que, como informado pelo titular da Semag, ‘os dados do Tesouro Nacional demonstram que, no exercício de 2016, as transferências federais e estaduais representavam mais de três quartos (ou 75%) do orçamento público em 82% dos municípios’ (peça 79, p. 12) , o que demonstra a importância da não vinculação das receitas da repartição constitucional de impostos para os entes municipais. 
A interpretação contrária permitiria que 82% dos municípios oferecessem em garantia de empréstimos até 75% de suas receitas, comprometendo completamente sua saúde financeira e qualquer possibilidade de gestão fiscal responsável. Por óbvio, essa não pode ser a vontade da Constituição.
No que tange à jurisprudência do STF, há precedentes tanto no sentido de que a vedação do art. 167, IV, da Constituição só se aplica a impostos próprios do ente federado, como em sentido contrário. 
No primeiro grupo, estão os julgamentos dos REs 184.116/MS, 460.345/RS, 626.532/RS e 632.596/RS (peças 9 a 12) . Da leitura dessas decisões, que não são dotadas de repercussão geral ou efeito vinculante, nota-se que não houve uma análise mais aprofundada da interpretação do art. 167, IV, em conjunto com o art. 167, § 4º, da Constituição.
No segundo grupo, estão os acórdãos proferidos na ADI-MC 2.355/PR e no Agravo Regimental no Recurso Extraordinário com Agravo 665.291/RS, os quais consideraram indevida a vinculação da parcela do ICMS recebida pelo município (art. 158, IV, da Constituição) a despesa ou fundo, por ofensa ao art. 167, IV, da Constituição, a teor das ementas reproduzidas a seguir (grifou-se) :
‘LEI ESTADUAL QUE DETERMINA QUE OS MUNICÍPIOS DEVERÃO APLICAR, DIRETAMENTE, NAS ÁREAS INDÍGENAS LOCALIZADAS EM SEUS RESPECTIVOS TERRITÓRIOS, PARCELA (50%) DO ICMS A ELES DISTRIBUÍDA – TRANSGRESSÃO À CLÁUSULA CONSTITUCIONAL DA NÃO-AFETAÇÃO DA RECEITA ORIUNDA DE IMPOSTOS (CF, ART. 167, IV)  E AO POSTULADO DA AUTONOMIA MUNICIPAL (CF, ART. 30, III) – VEDAÇÃO CONSTITUCIONAL QUE IMPEDE, RESSALVADAS AS EXCEÇÕES PREVISTAS NA PRÓPRIA CONSTITUIÇÃO, A VINCULAÇÃO, A ÓRGÃO, FUNDO OU DESPESA, DO PRODUTO DA ARRECADAÇÃO DE IMPOSTOS – INVIABILIDADE DE O ESTADO-MEMBRO IMPOR, AO MUNICÍPIO, A DESTINAÇÃO DE RECURSOS E RENDAS QUE A ESTE PERTENCEM POR DIRIETO PRÓPRIO – INGERÊNCIA ESTADUAL INDEVIDA EM TEMA DE EXCLUSIVO INTERESSE DO MUNICÍPIO – DOUTRINA – PRECEDENTES – PLAUSIBILIDADE JURÍDICA DO PEDIDO – CONFIGURAÇÃO DO PERICULUM IN MORA – MEDIDA CAUTELAR DEFERIDA.’ (ADI-MC 2.355/PR, Plenário, rel. Min. Celso de Mello, julgado em 19/6/2002, DJ de 29/6/2007) 
‘DIREITO TRIBUTÁRIO. AÇÃO DIRETA DE INCONSTITUCIONALIDADE. LEI MUNICIPAL Nº 923/2009. VINCULAÇÃO DE RECEITA DE ICMS A FUNDO. INCONSTITUCIONALIDADE MATERIAL DA LEI EVIDENCIADA. NORMA DE REPRODUÇÃO OBRIGATÓRIA. AFRONTA AO ART. 167, IV, DA CRFB/88, E AO ART. 154, IV, DA CONSTITUIÇÃO ESTADUAL. JURISPRUDÊNCIA PACIFICADA. AÇÃO JULGADA PROCEDENTE.
1. Nos termos da jurisprudência da Corte, é inconstitucional a destinação de receitas de impostos a fundos ou despesas, ante o princípio da não afetação aplicado às receitas provenientes de impostos.
2. Pretensão de, por vias indiretas, utilizar-se dos recursos originados do repasse do ICMS para viabilizar a concessão de incentivos a empresas.
3. Agravo regimental a que se nega provimento.’ (ARE 665.291 AgR/RS, 1ª Turma, rel. Min. Roberto Barroso, julgado em 19/2/2016, DJ 29/2/2016) 
Registre-se que o Ministro Marco Aurélio participou do julgamento do ARE 665.291 AgR/RS (ocorrido em 19/2/2016) , que foi unânime, o que sinaliza que ele mudou de entendimento desde o julgamento do RE 184.116/MS (ocorrido em 7/11/2000, 2ª Turma, Min. Relator Marco Aurélio) , utilizado como precedente nos REs 460.345/RS (julgado monocraticamente em 27/11/2009, Min. Relatora Cármen Lúcia) , 626.532/RS (julgado monocraticamente em 13/11/2013, Min. Relator Ricardo Lewandowski) e 632.596/RS (julgado monocraticamente em 21/11/2012, Min. Relator Joaquim Barbosa) .
A divergência no âmbito do próprio STF revela que há sim o risco de garantias oferecidas por estados e municípios em financiamentos concedidos por instituições financeiras federais, sem o aval da União, serem declaradas nulas, o que pode acarretar prejuízos aos cofres das instituições financeiras federais, na hipótese de inadimplência do mutuário. Decisões prolatadas por outros tribunais também deixam evidente esse risco, a exemplo dos seguintes julgados:
‘ADMINISTRATIVO. VINCULAÇÃO DE RECEITA TRIBUTÁRIA A EMPRÉSTIMO PÚBLICO CONTRAÍDO PELO MUNICÍPIO PARA PAGAMENTO DE DESPESAS CORRENTES. VEDAÇÃO PELO PRINCÍPIO DA NÃO AFETAÇÃO. CONSAGRADO PELO § 2º DO ARTIGO 62 DA EC N. 1/69, ENTÃO VIGENTE À ÉPOCA DA CELEBRAÇÃO DO CONTRATO. NULIDADE DA CLÁUSULA CONTRATUAL QUE IMPÔS A VINCULAÇÃO. 
I - Como relatado, cuida-se de apelo da CEF contra a sentença que julgou procedente a pretensão autoral para declarar nula a cláusula nona do contrato de financiamento celebrado com a aludida instituição financeira, a qual prevê a vinculação, em garantia, de parcelas do imposto sobre operações relativas à circulação de mercadoria (ICM) , depositadas pelo Estado do Rio de Janeiro em favor do Município de Nova Iguaçu. II- Como garantia do pagamento, ficou ajustado entre os contratantes a vinculação das parcelas do ICM recebidas pelo Município de Nova Iguaçu, assim como restou o Banerj autorizado a reter o valor correspondente aos juros de amortização e demais obrigações decorrentes do contrato, até o integral pagamento, conforme o disposto na cláusula nona. III- O empréstimo público foi contraído pelo Município de Nova Iguaçu para cobertura de déficit orçamentário municipal, resultante das despesas com pessoal, previdência social, fornecedores e prestadores de serviços, ou seja, para o custeio de despesas correntes. IV- Ocorre que a vinculação do produto da arrecadação de tributo ao custeio de despesas correntes já era vedada à época da celebração do empréstimo público contraído pelo Município, como se pode inferir do então vigente artigo 62, § 2º, da EC n. 1/69. Cuida-se da aplicação do princípio da não afetação da receita, também consagrado na atual Constituição Federal de 1988, no artigo 167, inciso IV. V- Apelo da CEF desprovido.’ (TRF/2ª Região, 7ª Turma Especializada, Apelação Cível 0000696-59.1991.4.02.0000, Relator Des. Theophilo Miguel, julgado em 18/3/2009) 
‘CONSTITUCIONAL – AÇÃO DE COBRANÇA – CONTRIBUIÇÕES DECORRENTES DA FILIAÇÃO A ASSOCIAÇÃO DE MUNICÍPIOS – ARTS. 1º E 3º DA LEI N.º 2.467/97, DO MUNICÍPIO DE SÃO SEBASTIÃO DO PARAÍSO – VINCULAÇÃO DO PAGAMENTO AO FUNDO DE PARTICIPAÇÃO DOS MUNICÍPIOS – INCONSTITUCIONALIDADE – IMPROCEDÊNCIA DO PEDIDO.
1. Em virtude da inconstitucionalidade dos arts. 1º e 3º da Lei 2.467/97, do município de São Sebastião do Paraíso – que, ao arrepio do art. 167, inc. IV, da Constituição da República, vincularam o pagamento de contribuição associativa ao Fundo de Participação dos Municípios –, é de se julgar improcedente o pedido de pagamento de contribuição deduzido pela Associação dos Municípios da Microrregião do Médio Rio Grande.
2. Sentença reformada, em reexame necessário, e recurso voluntário prejudicado.’ (TJMG, 8ª Câmara Cível, Apelação Cível 1.0647.07.081587-1/001, Rel. Des. Edgard Penna Amorim, julgado em 13/9/2012) 
‘AÇÃO DIRETA DE INCONSTITUCIONALIDADE. Artigo 5º, inciso V, da Lei nº 5.143, de 1º de fevereiro de 2011, do Município de Americana. Dispositivo que institui incentivo fiscal consistente no reembolso (em favor do beneficiário) de parte do ICMS transferido ao município. Alegação de ofensa ao princípio da não afetação das receitas. Reconhecimento. Em que pese a louvável intenção do legislador de Americana no sentido de promover o desenvolvimento do município por meio de incentivos fiscais, a solução adotada, nessa parte (referente à previsão de reembolso de parte do ICMS em favor do beneficiário) , é totalmente incompatível e ofensiva à disposição do artigo 176, inciso IV, da Constituição Estadual [que reproduz o art. 167, IV, da CF]. Inconstitucionalidade manifesta. Ação julgada procedente.’ (TJSP, Órgão Especial, ADI 2077592-67.2015.8.26.0000, Rel. Des. Ferreira Rodrigues, julgado em 18/11/2015) 
Cumpre destacar que, consoante informações prestadas pelo Bacen, a exposição das instituições financeiras federais a operações de crédito garantidas por recursos do FPE ou do FPM, sem aval da União, alcança aproximadamente os seguintes valores de saldo devedor: R$ 109,9 milhões para o BNB, R$ 13,2 bilhões para o BNDES e R$ 21,4 bilhões para a Caixa (peça 49, p. 11) . O Banco do Brasil e o Banco da Amazônia informaram não possuir contratos de empréstimos ou financiamentos que tenham como garantia recursos oriundos do FPE ou do FPM (peças 56 e 60) . O Banco da Amazônia, inclusive, afirmou, muito prudentemente, que iria inserir em seus normativos de crédito ‘a impossibilidade de celebração com estados e municípios de operações de crédito tendo por garantia receitas oriundas de impostos, inclusive aquelas recebidas do FPE e do FPM’ (peça 60) .
Embora, historicamente, tenha sido baixo o índice de inadimplência nessas operações de crédito (peça 49, p. 11) , o quadro atual de deterioração das contas públicas estaduais e municipais (cf. peça 52, pp. 14/5 e 19/20) pode levar, nos próximos anos, à elevação desse índice (cf. peça 52, p. 28) , com riscos ao patrimônio dos bancos federais expostos a tais operações, cujas garantias foram prestadas com fundamento em leis autorizativas estaduais, distritais e municipais (peça 49, p. 12) , que, ao ver do Ministério Público de Contas, são manifestamente inconstitucionais, por contrariarem o art. 167, IV, da Constituição.
Se, por um lado, a nova regra editada pelo Bacen (Circular 3.877/2018) , ao exigir maior patrimônio de referência dos bancos para suportar o risco das operações garantidas por recursos do FPE e do FPM, tende a dificultar novas contratações de crédito com esse tipo de garantia, por outro lado, o Parecer GMF-07/2018, da AGU, por ter caráter vinculante para toda a Administração Pública Federal, pode servir de estímulo para novas contratações da espécie.
Em face da argumentação jurídica expendida ao longo deste parecer e dos riscos de serem celebradas novas operações de crédito com garantias inconstitucionais, mostram-se devidamente caracterizados a fumaça do bom direito e o perigo da demora, requisitos para a concessão das medidas cautelares pleiteadas na peça inicial desta representação.
Todavia, considerando-se que o presente processo já se encontra pronto para ser julgado no mérito, uma vez que, de acordo com a Semag, não foi necessária a realização da inspeção autorizada por Vossa Excelência (peça 78, pp. 4/5) , entende-se que a expedição de determinações corretivas no mesmo sentido das cautelares pleiteadas torna prejudicada a análise destas. 
Por todas as considerações acima, o Ministério Público de Contas pugna pela procedência desta representação e pela adoção das providências descritas nas alíneas ‘c’, ‘d’, ‘e’ e ‘g’ do item 72 do pronunciamento do Secretário da Semag, com alguns ajustes de redação, e com a adição de determinação específica dirigida às instituições financeiras controladas pela União, para que se abstenham de firmar operações de crédito com entes subnacionais que tenham como garantia a vinculação de receitas de impostos, incluídas as oriundas do Fundo de Participação dos Estados e do Distrito Federal (FPE) , do Fundo de Participação dos Municípios (FPM) e de outras transferências constitucionais de impostos, excetuando-se as operações de crédito por antecipação da receita orçamentária e as operações de crédito que contem com aval da União, caso em que tais receitas podem ser oferecidas como contragarantia à União.
Note-se que a determinação ora proposta se refere à impossibilidade de novas contratações, não atingindo, assim, as operações de crédito já irregularmente contratadas, em homenagem ao princípio da segurança jurídica, tendo em vista que essas operações lastreadas em garantias inconstitucionais têm sido efetuadas há largo tempo (peça 59, p. 40) . 
III
	
	Ante o exposto, o Ministério Público de Contas manifesta-se no sentido de o Tribunal:
a) conhecer da presente representação, para, no mérito, considerá-la procedente;
b) considerar prejudicada a análise das medidas cautelares formuladas na inicial, tendo em vista a análise de mérito da representação;
c) esclarecer às instituições financeiras federais e ao Banco Central do Brasil que, nos termos do art. 167, inciso IV e § 4º, da Constituição Federal, é vedada a utilização de receitas oriundas de impostos, incluídas as recebidas por meio do Fundo de Participação dos Estados e do Distrito Federal (FPE) e do Fundo de Participação dos Municípios (FPM) e as decorrentes de outras transferências constitucionais de impostos, como garantia nas operações de crédito realizadas por instituições financeiras com os entes subnacionais, e que tais receitas somente podem ser dadas em garantia para operações de crédito celebradas pelos entes subnacionais diretamente com a União ou em contragarantia para operações em que a União for avalista, bem como em garantia para operações de crédito por antecipação da receita orçamentária;
d) determinar ao Banco Central do Brasil que informe a todas as instituições financeiras a impossibilidade de celebração com estados e municípios de operações de crédito tendo por garantia receitas oriundas de impostos, incluídas as recebidas por meio do FPE e do FPM e as decorrentes de outras transferências constitucionais de impostos, excetuando-se as operações de crédito por antecipação da receita orçamentária e as operações de crédito que tenham aval da União;, caso em que tais receitas podem ser oferecidas como contragarantia à União;
e) determinar às instituições financeiras federais que se abstenham de firmar operações de crédito com entes subnacionais que tenham como garantia a vinculação de receitas de impostos, incluídas as recebidas por meio do FPE e do FPM e as decorrentes de outras transferências constitucionais de impostos, excetuando-se as operações de crédito por antecipação da receita orçamentária e as operações de crédito que tenham aval da União, caso em que tais receitas podem ser oferecidas como contragarantia à União;
f) autorizar, com fulcro nos arts. 1º, inciso II, e 241 do Regimento Interno do TCU, a abertura de processo de acompanhamento sobre os riscos fiscais envolvidos nas operações de crédito firmadas por entes subnacionais que tenham como garantia/contragarantia a utilização de recursos do FPE, do FPM e de outras transferências constitucionais de impostos;
g) dar ciência do acórdão que vier a ser proferido nestes autos ao Banco Central do Brasil, aos Ministérios da Fazenda e do Planejamento, Desenvolvimento e Gestão, à Advocacia-Geral da União, à Procuradoria-Geral da Fazenda Nacional, à Comissão de Assuntos Econômicos do Senado Federal, à Caixa Econômica Federal, ao Banco Nacional de Desenvolvimento Econômico e Social, ao Banco do Brasil, ao Banco do Nordeste do Brasil, ao Banco da Amazônia, às Secretarias do Tesouro Nacional e de Orçamento Federal, e à 1ª Câmara de Coordenação e Revisão do Ministério Público Federal, informando-lhes que o inteiro teor da decisão poderá ser consultado no Portal do TCU (www.tcu.gov.br/acordaos) .”
É o Relatório.

Éride Machado Bueno Bomtempo e outros, representando Secretaria do Tesouro Nacional; Marcelo de Siqueira Freitas (OAB/RJ 210.208) e outros, representando Banco Nacional de Desenvolvimento Econômico e Social; Edinei Silva Teixeira (OAB/SP 185415) e outros, representando Banco do Brasil S.A.; Daniel Pereira de Franco (OAB/RJ 114463) e outros, representando a Advocacia-Geral da União; Willian Nunes Campos, representando Jose Augusto Cordeiro da Cruz Neto; Jailton Zanon da Silveira (OAB/RJ 77.366) e outros, representando Caixa Econômica Federal; e Dilmar Ramos Pereira, representando Banco Central do Brasil.

Procurador Júlio Marcelo de Oliveira

REPRESENTAÇÃO. MPTCU. QUESTIONAMENTO SOBRE A CONSTITUCIONALIDADE DAS OPERAÇÕES DE CRÉDITO FIRMADAS POR ENTES SUBNACIONAIS GARANTIDAS COM RECURSOS DOS FUNDOS DE PARTICIPAÇÃO DOS ESTADOS (FPE) E DOS MUNICÍPIOS (FPM) SEM AVAL DA UNIÃO. EXEGESE DO INCISO IV E DO §4º DO ARTIGO 167 DA CONSTITUIÇÃO FEDERAL. ANÁLISE DA JURISPRUDÊNCIA DO STF E DE OUTROS ÓRGÃOS DO PODER JUDICIÁRIO SOBRE O TEMA (PRINCÍPIO DA NÃO-AFETAÇÃO DE RECEITAS DE IMPOSTOS). PECULIARIDADE DO SUPORTE FÁTICO DAS OPERAÇÕES ANALISADAS NA REPRESENTAÇÃO (PROCEDIMENTO DE INICIATIVA DO PODER EXECUTIVO, BASEADA NA COMPETÊNCIA PARA APRESENTAR O PROJETO DE LEI ORÇAMENTÁRIA ANUAL - ART. 165, III, CF). NÃO INCIDÊNCIA DA REGRA GERAL DE NÃO-AFETAÇÃO DE RECEITAS DE IMPOSTOS, DIRIGIDA AO LEGISLADOR E ÀS RECEITAS DE IMPOSTOS DE COMPETÊNCIA PRÓPRIA. QUESTÕES DE FATO RELEVANTES. OPERAÇÕES PRATICADAS HÁ MAIS DE VINTE ANOS. SEGURANÇA JURÍDICA. INFORMAÇÕES DO BANCO CENTRAL ATESTANDO DADOS HISTÓRICOS DE BAIXO RISCO E INSIGNIFICANTE GRAU DE INADIMPLÊNCIA NESSE TIPO DE OPERAÇÃO. INFORMAÇÕES DA STN ALERTANDO SOBRE POSSÍVEIS RISCOS A ESTABILIDADE FISCAL ASSOCIADOS A ESSE TIPO DE OPERAÇÃO. PROCEDÊNCIA PARCIAL DA REPRESENTAÇÃO (QUANTO AOS POSSÍVEIS EFEITOS E RISCOS SOBRE A ESTABILIDADE FISCAL ADVINDOS DESSE TIPO DE OPERAÇÃO DE CRÉDITO). ACOMPANHAMENTO. CIÊNCIA.

REPRESENTAÇÃO (REPR)

Secretaria de Macroavaliação Governamental (Semag)

Relato este processo nos termos do art. 152 do Regimento Interno deste Tribunal, em sucessão ao Ministro José Múcio Monteiro.
2.	Trata-se de representação formulada pelo Ministério Público de Contas a noticiar supostas irregularidades ocorridas na Caixa Econômica Federal relacionadas à concessão de empréstimos ou financiamentos a entes subnacionais sem garantia da União e com vinculação de recursos do Fundo de Participação dos Municípios (FPM) ou do Fundo de Participação dos Estados e do Distrito Federal (FPE) . A Semag identificou, ainda, que operações financeiras semelhantes também ocorreram no âmbito Banco Nacional de Desenvolvimento Econômico e Social (BNDES) e no Banco do Nordeste do Brasil (BNB) .
3.	Originalmente, este processo foi levado à pauta do Plenário do dia 7/11/2018, pelo relator que me precedeu, ocasião em que o Ministro Vital do Rêgo formulou pedido de vista nos termos do art. 112 do Regimento Interno deste Tribunal.
4.	Quanto à admissibilidade, o feito deve ser conhecido, pois atendidos os requisitos do art. 235, caput, e 237, inciso VII, do Regimento Interno deste Tribunal, c/c art. 81, inciso I, da Lei 8.443/1992.
5.	A questão central posta em análise refere-se à natureza dos recursos do FPE e do FPM após suas respectivas transferências aos cofres das unidades da Federação, se mantêm o atributo de impostos ou não. Essa análise é importante para que se possa verificar se incidem, no caso em exame, as regras do art. 167, inciso IV e § 4º, da Constituição Federal, que proíbem a vinculação de receitas de impostos a órgão, fundo ou despesa. Isso porque, como visto, o fato motivador da representação é a suposta irregularidade na afetação desse tipo de receita como garantia de pagamento de empréstimos pelo respectivo ente subnacional fora das exceções previstas no texto constitucional. 
6.	Eis o que dizem os dispositivos constitucionais citados: 
“Art. 167. São vedados:
 (...) 
IV - a vinculação de receita de impostos a órgão, fundo ou despesa, ressalvadas a repartição do produto da arrecadação dos impostos a que se referem os arts. 158 e 159 [que formam o FPE/FPM], a destinação de recursos para manutenção e desenvolvimento do ensino, como determinado pelo art. 212, e a prestação de garantias às operações de crédito por antecipação de receita, previstas no art. 165, § 8º, bem assim o disposto no § 4ºdeste artigo;
 (...) 
§ 4º É permitida a vinculação de receitas próprias geradas pelos impostos a que se referem os arts. 155 e 156, e dos recursos de que tratam os arts. 157, 158 e 159, I, a e b [que compõem o FPE/FPM], e II, para a prestação de garantia ou contragarantia à União e para pagamento de débitos para com esta.” (Grifei) .
7. 	A literalidade dessas disposições leva à conclusão de que os recursos do FPM e do FPE somente podem ser vinculados para a prestação de garantia ou contragarantia à União ou pagamento de débitos para com esta. As demais hipóteses de afetação desses recursos estariam vedadas pela regra geral definida no artigo 167 da Lei Maior. Esse é o entendimento do titular da unidade técnica e do Parquet especializado, o que tornaria a representação procedente, segundo concluem. 
8.	Em linha de divergência, o auditor responsável pela instrução e o respectivo diretor compreendem que o caso não se subsome à mencionada regra geral de vedação. Sustentam, basicamente, que:
	- os recursos do FPE e do FPM, após repartidos junto aos entes da Federação, deixam de ser considerados como impostos, passando a classificar-se como recursos próprios da respectiva unidade federativa, razão por que não se enquadrariam na regra geral de não-afetação das receitas de impostos definida no art. 167, inciso IV, da Lei Maior;
	- por conseguinte, a exceção prevista no §4º do art. 167 da Constituição Federal, ao permitir a vinculação de recursos do FPE e do FPM “para a prestação de garantia ou contragarantia à União e para pagamento de débitos para com esta”, não deve ser interpretada a contrário senso, como forma de situar no campo de incidência da regra geral de vedação (art. 167, inciso IV, da CF) todas as demais hipóteses de oferta desse tipo de recurso como garantia de empréstimos.
9.	Este segundo argumento é defendido pelo auditor da Semag e pelo respectivo diretor com base nas justificativas apresentadas na PEC 48/1991 (peça 67) , que incluiu o § 4º no art. 167 da Constituição da República, entre as quais destacam as seguintes passagens (peças 77 e 78) :
“Finalmente, propõe-se que os impostos dos Estados, Distrito Federal e Municípios possam ser vinculados à prestação de garantias ou compensação de débitos com a União, visando facilitar os acordos relativos às suas dívidas.” 
“Essa medida, ao permitir a utilização dos impostos como garantia, contragarantia ou compensação de débitos, facilita a renegociação das dívidas dos Estados e Municípios, bem como a contratação de novos empréstimos que requeiram aval da União.”
“A permissão para vinculação da receita tributária estadual e municipal na prestação de garantia ou contragarantia é medida que se impõe para assegurar o recebimento de créditos pela União.”
10.  	Ambas as posições, embora divergentes, apoiam-se em fontes doutrinárias e precedentes jurisprudenciais, porquanto o tema comporta interpretações distintas. 
11.	A fase de instrução colheu esclarecimentos junto aos principais entes relacionados direta ou indiretamente com as atividades de regulação, concessão, acompanhamento e fiscalização dessas operações de crédito, a saber: 
	- Banco Central do Brasil (Bacen) ;
	- Caixa Econômica Federal (CEF) .
	- Banco Nacional de Desenvolvimento Econômico e Social (BNDES) ;
	- Banco do Brasil (BB) ;
	- Banco do Nordeste do Brasil (BNB) ;
	- Banco da Amazônia (Basa) ; 
	- Secretaria do Tesouro Nacional (STN) ;
	- Advocacia-Geral da União (AGU) .
12.	Nenhum dos órgãos e entidades chamados a manifestar-se no processo posicionou-se especificamente sobre mérito do procedimento questionado, alegando tratar-se de matéria estranha às suas competências. 
13.	Todavia, as respostas convergiram no sentido de que as operações de crédito lastreadas com recursos do FPE e do FPM são objeto de regulação, vêm se desenvolvendo com baixo risco e sem inadimplência. 
14.	O Banco Central informou, com base em dados colhidos em pesquisa sobre operações de crédito asseguradas com recursos do FPE e do FPM sem garantia da União, realizada junto à CEF, ao BNB, ao BNDES e aos bancos de fomento regional Badesul Desenvolvimento S.A.- Agência de Fomento/RS (Rio Grande do Sul) , Bandes (Espírito Santo) e BDMG (Minas Gerais) , que (peça 49) :
	- “Historicamente, a inadimplência dessas operações tem sido próxima de zero, não chegando, na média, a 0,01%, pois a garantia prestada tem sido exercida sem dificuldades na imensa maioria das vezes.”;
	- a partir de base de dados com operações de “1.003 entes contemplados com tais operações”, foram analisadas as operações envolvendo Estados e Distrito Federal, cujo resultado  revelou que “o fluxo esperado de recebimento do FPE comprometido com o fluxo de pagamentos das operações de crédito contratadas não alcança níveis relevantes para amaioria dos entes, oque demonstra certo grau de conservadorismo por parte dasinstituições financeiras”;
	- “no caso específico da Caixa (principal agente concedente desse crédito) , tem-se mostrado muito baixa a necessidade de recorrer ao bloqueio ou débito de saldo. Levantamento nas operações da Caixa no decorrer de 2017 apontou que as execuções de garantia (bloqueio de saldo) são raras. De um saldo estimado de fluxo de recebimento das parcelas das operações de crédito de R$ 190 milhões mensais, apenas cerca de 3% a 4% do saldo devedor global é pago em atraso com o acionamento da garantia.”
	- como exceção, o estudo informa que “operações de crédito do Estado do Rio de Janeiro com garantia constituída por recursos do FPE junto ao BNDES apresentaram default e foram baixadas para prejuízo, o que demandou análise mais detida sobre o caso”.
15.	Em que pese o caso isolado do Estado do Rio de Janeiro, o estudo do Banco Central concluiu que (peça 49, item 50) :
	“...tais operações de crédito, de modo geral, apresentam: 
	i) baixo comprometimento do fluxo mensal de recursos do FPE ou FPM frente às obrigações mensais dos entes subnacionais contraídas junto ao SFN e sem garantia da União; 
	ii) praticamente ausência de inadimplência; e 
	iii) bom funcionamento do mecanismo de execução da garantia do FPE ou FPM até o presente momento”.	
16. 	Quanto aos demais bancos ouvidos no processo, segue-se o resumo de suas respostas mais relevantes ao saneamento do processo:
	- o Banco do Brasil (peça 56, p. 1) e o Banco da Amazônia (peça 60) informam não possuírem contratos de operações de crédito nos moldes analisados nesta representação;
	- o BNB apresentou relação de contratos de empréstimos (peça 63) .
	- o BNDES sustenta que a doutrina e a jurisprudência sobre o tema amparam o procedimento, pois, segundo alega, a vedação constitucional em comento alcança apenas impostos da competência tributária do ente federativo tomador de recursos, o que exclui os repasses do FPM e do FPE (peça 55, p. 10-15) ;
	- a Caixa informa que: 
	a) possui um estoque de R$ 42 bilhões correspondente a operações de crédito garantidas com recursos do FPE e do FPM (peça 48, p. 18) , aduzindo que a jurisprudência avaliza a possibilidade de Estados e Municípios oferecerem recursos do FPE e do FPM em garantia a operações de crédito junto a instituições financeiras, por meio do respectivo Poder Executivo, desde que autorizado pelo Poder Legislativo; 
  	b) “há mais de 20 (vinte) anos a CAIXA vem operando com Estados, Municípios e Distrito Federal com base em tal entendimento que, inclusive, já contou com o respaldo de julgamento do Supremo Tribunal Federal no Recurso Extraordinário n° 184.116, julgado em 07/11/2000” (peça 48, p. 2) ; 
	b) “Apesar de seu firme entendimento, a CAIXA vem estudando alternativas de novas garantias para evitar o completo encerramento de tais operações, porém a própria estrutura dos entes públicos dificulta encontrar outras fontes que possam servir de garantia dos financiamentos não garantidos pela União” (peça 48, p. 2) ; 
	c) submeteu a questão à Advocacia-Geral da União (peça 48, p. 15) .
	- a STN argumenta que, apesar da sua atribuição legal de verificar os limites e condições para a contratação de operações de crédito sem garantia da União com instituições financeiras, com base no art. 32 da Lei Complementar 101/2000 e no art. 21 e seguintes da Resolução do Senado Federal 43/2001 (peça 52, p. 4) , não possui competência legal para analisar a “existência, qualidade ou legalidade das garantias oferecidas” (peça 52, p. 5-6) .
	- a AGU, em resposta à solicitação da CEF, emitiu o Parecer 2/2018/Gab/CGU/AGU, de 26/3/2018 (peça 59, p. 5-18) a concluir pela “possibilidade de oferecimento dos fundos de participação dos estados e dos municípios a título de garantia em operações de crédito celebradas entre entes subnacionais e instituições financeiras”, com base em interpretação do art. 167, inciso IV e § 4º, da Constituição Federal.
17.	Por sua relevância à compreensão da matéria, destaco os principais argumentos que sustentam a dicção da AGU, extraídos do mencionado parecer:
19. Essa exceção constitucional se justifica pelo fato de as transferências constitucionais do art. 159 da Constituição não constituírem receitas derivadas do poder impositivo dos Estados, Distrito Federal e Municípios, mas sim produto de repasse constitucional decorrente do federalismo de cooperação.
20. Os valores resultantes da aplicação dos percentuais incidentes sobre o produto da arrecadação dos impostos federais transferidos aos Estados, Distrito Federal e Municípios são recursos próprios desses entes, porém não são receitas oriundas de sua competência tributária     
25. No exercício da autonomia consagrada no art. 18, caput [“Art. 18. A organização político-administrativa da República Federativa do Brasil compreende a União, os Estados, o Distrito Federal e os Municípios, todos autônomos, nos termos desta Constituição”], da Constituição, os Estados, Distrito Federal e Municípios podem dispor sobre a aplicação e eventual afetação dos recursos ligados aos Fundos de Participação. Assim sendo, mostra-se possível a utilização de suas quotas nesses Fundos do modo que melhor lhes aprouver, vinculando-as como garantia em seus negócios jurídicos, nos termos de prévia autorização legislativa, se assim corresponder às necessidades próprias e ao interesse público.
35. Há de se alertar, por fim, que a execução das quotas dos fundos de participação dadas em garantia nos contratos nos quais a União não figura como parte não enseja ofensa ao art. 160 da Constituição [“Art. 160. É vedada a retenção ou qualquer restrição à entrega e ao emprego dos recursos atribuídos, nesta Seção, aos Estados, ao Distrito Federal e aos Municípios, neles compreendidos adicionais e acréscimos relativos a impostos”.]. E que o escopo desse preceito constitucional é assegurar a autonomia entre os entes federados por meio da vedação de retenção ou restrição à entrega dos recursos por parte do ente repassador. Portanto, a norma destina-se à União e aos Estados no âmbito da repartição de receitas tributárias.
46. A adoção de medidas que na prática se traduzam em vedação de acesso ao crédito pelos entes subnacionais, sem amparo no texto constitucional, geraria uma situação de desequilíbrio federativo igualmente não desejável, ofensiva à organização político-administrativa assegurada no art. 18 da Constituição, comprometendo, inclusive, o principio da segurança jurídica e o seu corolário do ato jurídico perfeito.
47. A interpretação do texto constitucional deverá considerar a autonomia dos entes subnacionais, notadamente, na utilização dos recursos do FPM e FPE que lhe são próprios, sem desconsiderar a importância de se buscar o melhor equilíbrio entre a utilização dessa garantia e a situação fiscal do ente federativo.
18.	Além da questão central até aqui descrita, a instrução da Semag, com base nos apontamentos trazidos pela STN, também exarou considerações acerca do risco de fragilização da segurança fiscal da União e dos demais entes federados, em virtude da oferta de recursos do FPE e do FPM em garantia a empréstimos tomados pelos respectivos entes da Federação.
19.	De acordo com a STN, o “crescente nível de endividamento dos entes subnacionais” e a “ausência de informações quanto ao nível de comprometimento dos recursos do FPE e do FPM de estados e municípios dados em garantias dessas operações” podem trazer risco à “eficácia do sistema de garantias da União”, pois o “nível de alavancagem dos recursos do FPE/FPM, pode comprometer a satisfação da União no recebimento de seus créditos”.
20.	Nesse sentido, a STN pontua que 
“o lastro para essas operações é constituído pelo mesmo conjunto de receitas, isso porque tanto a União (quando concede aval diretamente) , quanto os bancos públicos (operações sem garantia soberana) solicitam dos entes públicos que vinculem receitas próprias ou de transferências para contragarantir/garantir as citadas operações.  (...) em contexto de grave crise fiscal e de liquidez porque passam os entes subnacionais, tais recursos podem ser insuficientes para cobrir eventos de ‘default’ generalizado e sistêmico, como, por exemplo, aquele que foi vivenciado recentemente pelo estado do Rio de Janeiro.”  (peça 52, p. 9) .
21.	Não obstante, os três pareceres da Semag (auditor, diretor e secretário) são uniformes ao concluírem que essa questão requer maiores estudos, propondo ação específica de acompanhamento.
22.	Delineado o histórico do processo, passo à análise de mérito, consignando, desde logo, meu alinhamento às considerações e propostas do revisor, o Ministro Vital do Rêgo.
	Recursos do FPE e do FPM como receitas próprias 
23.	O primeiro argumento a sustentar minha convicção é a exegese do art. 167, inciso IV e §4º da Constituição Federal esposada de forma coincidente pelo auditor responsável pela instrução do feito, pelo respectivo diretor, pela Advocacia-Geral da União (AGU) , pelo Banco Nacional de Desenvolvimento Econômico (BNDES) e pela Caixa Econômica Federal (Caixa) , com base em precedentes do Supremo Tribunal Federal e de outros órgãos do Poder Judiciário, bem como nas justificativas que embasaram a proposição da PEC 48/1991, conforme já assinalado.
24.	Segundo amplamente explanado na parte inicial deste Voto, há fartos argumentos a demonstrar que os recursos do FPE e do FPM, após transferidos aos entes federativos, no procedimento de repartição de receitas tributárias, passam a ser considerados como receitas próprias, não se subsumindo à regra geral de não-afetação de impostos inserta no art. 167, inciso IV, da Lei Maior. 
	Objetivo da EC 41/2003 ao instituir as exceções previstas no §4º do art. 167 da Constituição Federal
25.	É precisamente o fato de os recursos do FPE e do FPM serem receitas próprias que impede a conclusão absoluta e incondicional, obtida a contrário senso, de que a exceção prevista no §4º do mesmo artigo constitucional (possibilidade de vinculação de receitas de impostos e de repartição de receitas tributárias para “prestação de garantia ou contragarantia à União e para pagamento de débitos para com esta”) implicaria a proibição de todas as demais hipóteses de vinculação de receitas do FPE e do FPM como garantia a empréstimos. 
26.	Não foi esse o objetivo do constituinte derivado ao estabelecer aquela exceção, inserida no corpo constitucional por meio da EC 3/1993. Conforme demonstrado nas justificativas da PEC 48/1991, que deu origem à referida emenda, a excepcionalidade prevista no §4º do multicitado art. 167 da Lei Maior teve o objetivo de viabilizar a repactuação de dívidas dos Estados, Municípios e Distrito Federal perante a União, mediante a destinação de parte da arrecadação de impostos pelos respectivos entes subnacionais e de parcela dos recursos próprios advindos do FPE e do FPM e da arrecadação do Imposto Territorial Rural, para garantir o pagamento de obrigações perante a União. Vale repetir o dispositivo:
§ 4º É permitida a vinculação de receitas próprias geradas pelos impostos a que se referem os arts. 155 [impostos de competência dos Estados e do Distrito Federal] e 156 [impostos de competência dos Municípios e do DF], e dos recursos de que tratam os arts. 157, 158 e 159, I, a e b [impostos que compõem o FPE/FPM], e II [50% do Imposto Territorial Rural - ITR], para a prestação de garantia ou contragarantia à União e para pagamento de débitos para com esta.” (Grifei) .
27.	Assim, pela via da interpretação histórica (mens legislatoris) dessa norma constitucional, conclui-se que seu objetivo não foi vedar, a contrário senso, toda e qualquer vinculação de receitas oriundas de impostos (incluindo os provenientes de repartição de receitas tributárias) fora das exceções previstas no referido texto.     
	Precedentes do STF – vedação do inciso IV do art. 167 da Constituição incide apenas sobre receitas de impostos de competência própria 
28.	Essa conclusão é reforçada pela tese firmada na jurisprudência do STF e abraçada por outros órgãos do nosso Poder Judiciário, segundo a qual a regra geral de vedação posta no inciso IV do art. 167 da Lei Maior incide apenas sobre as receitas de impostos de competência própria. Tal dicção restou bem assente no julgamento do RE 184.116 (Relator: Min. Marco Aurélio; julgamento: 07/11/2000, Segunda Turma; DJ 16/02/2001) , confirmado nos REs 460.34511, 632.59612 e 626.53213, com a seguinte ementa: 
ACORDO - DÉBITO - ICMS - PARTICIPAÇÃO DO MUNICÍPIO. Inexiste ofensa ao inciso IV do artigo 167 da Constituição Federal, no que utilizado o produto da participação do município no ICMS para liquidação de débito. A vinculação vedada pelo Texto Constitucional está ligada a tributos próprios.  (Grifei) .
29.	Nessa mesma toada seguem os seguintes julgados, conforme anotados na manifestação da Caixa Econômica Federal (peça 48, p. 6-8) , todos referentes à possibilidade de vinculação de recursos oriundos de repartição de receitas tributárias (que não são tributos próprios) em garantia a empréstimos:
 	-  REO 0025310-82.1996.4.01.0000 / MA, Rel. Juiz Federal Leão Aparecido Alves (CONV) , Terceira Turma Suplementar (Inativa) , DJ p.61 de 13/11/2003; 
	- AC 0028935-79.2000.4.01.3300 / BA, Rel. Desembargador Federal Antônio Ezequiel da Silva, Sétima Turma, DJ p.67 de 14/12/2007; 
	- Sentença da Justiça Federal de São Paulo nos autos 01237125/20154036119, in DJ 20/07/2016; (iv) TRF 1ª Região - Apelação em MS Nº 96.01.34192-7/BA; 
	- TRF 1ª Região - Mandado de Segurança Nº 95.01.20667-O/GO; (vi) TRF 3ª Região Agravo de Instrumento Nº 2003.03.00.015708-8; 
	- TRF 4ª Região Ação Rescisória Nº 2004.04.01.006541-O/PR; e (viii)  TRF 4ª Região - Agravo de Instrumento Nº  2006.04.00.030937-2/PR.
	Precedentes do STF – vedação do inciso IV do art. 167 da Constituição é dirigida ao Legislador, como forma de preservar a autonomia do Poder Executivo
30.	A par dessas conclusões, há outro argumento a restringir o alcance da regra geral de não-afetação de receitas de impostos contida no inciso IV do art. 167 da Constituição Federal. Refiro-me à forte jurisprudência do STF, irradiada para outros órgãos do Poder Judiciário, a sustentar que essa norma de contenção destina-se ao legislador. Segundo esse entendimento, o objetivo dessa regra geral é impedir que o legislador (federal, estadual ou municipal) usurpe a competência “exclusiva ao Chefe do Poder Executivo (federal, estadual e municipal) , para a iniciativa da lei orçamentária anual (artigo 165, inciso III) ”. 
31.	Tal exegese foi assentada no julgamento da ADI 2.355-MC-PR (Relator: Min. Celso de Mello; julgamento: 19/06/2002; Tribunal Pleno; DJ 29/06/2007) , cujo voto condutor assinala, em mais de uma passagem, que a vedação prevista inciso IV do art. 167 da Constituição Federal dirige-se ao legislador, verbis: 
Com efeito, o princípio da não-afetação do produto resultante de impostos traduz vedação constitucional que incide sobre o legislador, pois impede que se proceda, em sede meramente legislativa, à vinculação de ‘receita de impostos (...) ’.
“...esse entendimento jurisprudencial encontra apoio em autorizado magistério doutrinário, que assinala, a propósito do tema,  que a proibição constitucional de vinculação de receita de quaisquer impostos, a órgão, fundo ou despesa, há de ser observada pelo legislador comum...[o voto faz referência a obras de Manoel Gonçalves Ferreira Filho, José Afonso da Silva, Kiyoshi Harada e Ricardo Logo Torres]”  (Grifei) .
32.	Esse precedente tratou de lei estadual paranaense que determinava aos respectivos municípios a vinculação de um percentual mínimo da repartição tributária oriunda do ICMS. No julgamento, o E. STF invocou a cláusula constitucional de não-afetação de receitas oriundas de impostos (art. 167, IV, da CF) e o postulado da autonomia municipal (art. 30, III) para impugnar o ato do Poder Legislativo estadual então questionado.
33.	Em linha semelhante, o voto que norteou o julgamento da ADI 1.689-PE (Relator:  Min. Sydney Sanches; julgamento:  12/03/2003; Tribunal Pleno; DJ 02/05/2003) , embora assinale que as únicas exceções ao princípio da não-afetação da receita de impostos seriam aquelas previstas no texto constitucional, pontua também que o objetivo dessa vedação é preservar a autonomia municipal, em relação ao Poder Legislativo estadual, e a própria competência do Poder Executivo para a iniciativa da lei orçamentária, nos termos do art. 165, inciso III, da Constituição Federal, verbis:
2. Sucede que, no caso, o parágrafo único do art. 227 da Constituição Estadual estabelece, para tal fim, uma vinculação orçamentária, ao dizer: "para o atendimento e desenvolvimento dos programas e ações explicitados neste artigo, o Estado e os Municípios aplicarão, anualmente, no mínimo, o percentual de um por cento dos seus respectivos orçamentos gerais". 3. Mas a Constituição Federal atribui competência exclusiva ao Chefe do Poder Executivo (federal, estadual e municipal) , para a iniciativa da lei orçamentária anual (artigo 165, inciso III) . Iniciativa que fica cerceada com a imposição e automaticidade resultantes do texto em questão. 4. Por outro lado, interferindo no orçamento dos Municípios, não deixa de lhes afetar a autonomia (art. 18 da C.F.) , inclusive no que concerne à aplicação de suas rendas (art. 30, inc. III) ,...  (Grifei) .
34.	O suporte fático desse acórdão foi uma norma da constituição estadual pernambucana que impunha a vinculação de parte do orçamento geral dos municípios em programas de assistência integral à criança e ao adolescente. Ou seja, a impugnação também recaiu sobre um ato do Poder Legislativo, e não do Executivo como se analisa nesta Representação.
35.	Note-se que esses dois precedentes do E. STF foram invocados também pelo Ministério Público de Contas entre os fundamentos da presente representação, pois ambos assinalam que as únicas exceções ao princípio da não-afetação da receita de impostos são as previstas na Constituição Federal. Todavia, conforme demonstrado, esses dois acórdãos também assentam que a norma de vedação é voltada ao legislador, como forma de preservar a autonomia do Poder Executivo na proposta orçamentária da respectiva unidade federada.  
36.	Em reforço, trago à colação outros julgados – mais recentes –, também da nossa Suprema Corte, que, embora tenham igualmente defendido a tese de que as exceções ao princípio da não-afetação de receitas de impostos são apenas as existentes no texto constitucional, invocaram tal argumento para impugnar apenas atos do Poder Legislativo: 
- ADI 553-RJ. Relatora:  Min. Cármen Lúcia; julgamento:  13/06/2018; Tribunal Pleno; DJe-030  Publicação 14/02/2019
EMENTA: AÇÃO DIRETA DE INCONSTITUCIONALIDADE. VINCULAÇÃO DE RECEITAS TRIBUTÁRIAS A FUNDO DESTINADO A PROJETOS DE DESENVOLVIMENTO DE PEQUENAS E MÉDIAS EMPRESAS. § 1º DO ART. 226 DA CONSTITUIÇÃO DO ESTADO DO RIO DE JANEIRO E ART. 56 DO ATO DAS DISPOSIÇÕES CONSTITUCIONAIS TRANSITÓRIAS DA CONSTITUIÇÃO ESTADUAL. ALEGAÇÃO DE CONTRARIEDADE AOS ARTS. 158, 159, 165, § 8º, 167, INC. IV, E 212 DA CONSTITUIÇÃO DA REPÚBLICA. EXAURIMENTO DOS EFEITOS DA REGRA POSTA NO ART. 56 DO ADCT DA CONSTITUIÇÃO ESTADUAL. PROCEDÊNCIA DO PEDIDO QUANTO AO § 1º DO ART. 226 DA CONSTITUIÇÃO DO ESTADO DO RIO DE JANEIRO 1. O Supremo Tribunal Federal assentou serem inconstitucionais as normas que estabelecem vinculação de parcelas das receitas tributárias a órgãos, fundos ou despesas, por desrespeitarem a vedação contida no art. 167, inc. IV, da Constituição da República. 2. Ação julgada prejudicada quanto ao art. 56 do Ato das Disposições Constitucionais Transitórias da Constituição estadual por ser norma cuja eficácia se exauriu e procedente quanto ao § 1o. do art. 226 da Constituição do Estado do Rio de Janeiro.
- ADI 1374-MA. Relator:  Min. Celso de Mello; julgamento:  17/10/2018; Tribunal Pleno.  
EMENTA: AÇÃO DIRETA DE INCONSTITUCIONALIDADE – EMENDA À CONSTITUIÇÃO DO ESTADO DO MARANHÃO (EC Nº 13/95) – LIMITAÇÕES AO PODER CONSTITUINTE DECORRENTE – PRERROGATIVA QUE NÃO SE REVESTE DE CARÁTER ABSOLUTO – NORMA CONSTITUCIONAL ESTADUAL QUE DETERMINA, NO ÂMBITO DO ESTADO DO MARANHÃO E DOS MUNICÍPIOS DESSA UNIDADE DA FEDERAÇÃO, A APLICAÇÃO DE PARCELA (5%) DAS RECEITAS ORIUNDAS DE IMPOSTOS E DOS RECURSOS PROVENIENTES DE TRANSFERÊNCIAS A SER DESTINADA À “PRODUÇÃO DE ALIMENTOS BÁSICOS” – TRANSGRESSÃO À CLÁUSULA CONSTITUCIONAL DA NÃO AFETAÇÃO DA RECEITA ORIUNDA DE IMPOSTOS (CF, ART. 167, IV) E AO POSTULADO DA AUTONOMIA MUNICIPAL (CF, ART. 30, III) – VEDAÇÃO CONSTITUCIONAL QUE IMPEDE, RESSALVADAS AS EXCEÇÕES PREVISTAS NA PRÓPRIA CONSTITUIÇÃO, A VINCULAÇÃO, A ÓRGÃO, FUNDO OU DESPESA, DO PRODUTO DA ARRECADAÇÃO DE IMPOSTOS – INADMISSIBILIDADE DE O ESTADO-MEMBRO IMPOR AO MUNICÍPIO A DESTINAÇÃO DE RECURSOS E RENDAS QUE PERTENCEM, POR DIREITO PRÓPRIO, AO ENTE MUNICIPAL – INGERÊNCIA ESTADUAL INDEVIDA EM TEMA DE EXCLUSIVO INTERESSE DO MUNICÍPIO – O PRINCÍPIO DA AUTONOMIA MUNICIPAL COMO UMA DAS PEDRAS ANGULARES SOBRE A QUAL SE ESTRUTURA O EDIFÍCIO INSTITUCIONAL DO ESTADO FEDERAL BRASILEIRO – A LEI ORGÂNICA (CF, ART. 29, “CAPUT”) QUALIFICA-SE COMO VERDADEIRO ESTATUTO CONSTITUCIONAL DO MUNICÍPIO – DOUTRINA – PRECEDENTES – MEDIDA CAUTELAR ANTERIORMENTE DEFERIDA PELO PLENÁRIO DESTA SUPREMA CORTE – REAFIRMAÇÃO DA CONSOLIDADA JURISPRUDÊNCIA DO SUPREMO TRIBUNAL FEDERAL SOBRE O TEMA – PRECEDENTES – PARECER DA PROCURADORIA-GERAL DA REPÚBLICA PELA INCONSTITUCIONALIDADE DO ART. 198 DA CONSTITUIÇÃO DO ESTADO DO MARANHÃO, NA REDAÇÃO DADA PELA EC ESTADUAL Nº 13/95 – AÇÃO DIRETA JULGADA PROCEDENTE.  (Grifei) .
- ARE 665291 AgR-RS.  Relator:  Min. Roberto Barroso; julgamento:  16/02/2016; Primeira Turma; DJe-038; publicação: 01/03/2016
Ementa: DIREITO TRIBUTÁRIO. AÇÃO DIRETA DE INCONSTITUCIONALIDADE. LEI MUNICIPAL Nº 923/2009. VINCULAÇÃO DE RECEITA DE ICMS A FUNDO. INCONSTITUCIONALIDADE MATERIAL DA LEI EVIDENCIADA. NORMA DE REPRODUÇÃO OBRIGATÓRIA. AFRONTA AO ART. 167, IV, DA CRFB/88, E AO ART. 154, IV, DA CONSTITUIÇÃO ESTADUAL. JURISPRUDÊNCIA PACIFICADA. AÇÃO JULGADA PROCEDENTE. 1. Nos termos da jurisprudência da Corte, é inconstitucional a destinação de receitas de impostos a fundos ou despesas, ante o princípio da não afetação aplicado às receitas provenientes de impostos. 2. Pretensão de, por vias indiretas, utilizar-se dos recursos originados do repasse do ICMS para viabilizar a concessão de incentivos a empresas. 3. Agravo regimental a que se nega provimento.  (Grifei) .
	Suporte fático peculiar da Representação – ato do Poder Executivo
37.	Insisto em frisar que a questão em análise nesta Representação possui uma nota característica que a distingue dos casos analisados nos precedentes do Supremo Tribunal Federal trazidos à colação. Aqui se discute a possibilidade de o Poder Executivo, autorizado pelo Poder Legislativo, ofertar receitas próprias, advindas do FPE e do FPM, em garantia a empréstimos tomados junto a instituições financeiras, ao passo que os acórdãos do STF tratam todos de normas de iniciativa do Poder Legislativo que impunham obrigações orçamentárias ao Poder Executivo.
38.	O que se analisa aqui, nesta Representação, não é a usurpação da autonomia orçamentária do Poder Executivo pelo Poder Legislativo – o que é duramente combatido pelo STF com apoio no princípio da não-afetação de receitas de impostos –, mas exatamente a possibilidade que sua jurisprudência busca preservar: a autonomia do Poder Executivo em propor e gerir seu orçamento, nos termos do art. 165, inciso III, da Constituição Federal.
	Questões de fato a considerar: segurança jurídica e histórico de baixo risco das operações
39.	Além dos fundamentos jurídicos até aqui apresentados, a análise da matéria não dispensa a consideração prudencial dos argumentos trazidos pela Caixa Econômica Federal e pelo Banco Central do Brasil. 
40.	Entre as ponderações trazidas pela Caixa, destaco a informação de que tais operações vêm sendo realizadas há mais de vinte anos, e já contaram com “o respaldo de julgamento do Supremo Tribunal Federal no Recurso Extraordinário n° 184.116, julgado em 07/11/2000 [já analisado]” (peça 48, p. 2) . Tais informações evidenciam que, caso esta Corte de Contas decida obstar novas operações da espécie, tal deliberação provocará severo impacto no modus operandi adotado pelos entes subnacionais para obter financiamentos. 
41.	Nesse passo, é oportuno resgatar os alertas trazidos na manifestação da AGU, convergentes com essa preocupação (Parecer 2/2018/Gab/CGU/AGU, de 26/3/2018; peça 59, p. 5-18) :
46. A adoção de medidas que na prática se traduzam em vedação de acesso ao crédito pelos entes subnacionais, sem amparo no texto constitucional, geraria uma situação de desequilíbrio federativo igualmente não desejável, ofensiva à organização político-administrativa assegurada no art. 18 da Constituição, comprometendo, inclusive, o principio da segurança jurídica e o seu corolário do ato jurídico perfeito.
47. A interpretação do texto constitucional deverá considerar a autonomia dos entes subnacionais, notadamente, na utilização dos recursos do FPM e FPE que lhe são próprios, sem desconsiderar a importância de se buscar o melhor equilíbrio entre a utilização dessa garantia e a situação fiscal do ente federativo.
42.	Trata-se, portanto, de informação a ser ponderada com zelo redobrado por esta Corte de Contas, 
43.	No caso das informações recebidas do Banco Central, merece destaque o registro de que “Historicamente, a inadimplência dessas operações tem sido próxima de zero, não chegando, na média, a 0,01%, pois a garantia prestada tem sido exercida sem dificuldades na imensa maioria das vezes”.
44.	Em relação às operações sob a responsabilidade da Caixa Econômica Federal (principal agente concedente desse crédito) , o Banco Central informa ser “muito baixa a necessidade de recorrer ao bloqueio ou débito de saldo”. Aduz que, segundo dados de 2017, “de um saldo estimado de fluxo de recebimento das parcelas das operações de crédito de R$ 190 milhões mensais, apenas cerca de 3% a 4% do saldo devedor global” foi “pago em atraso com o acionamento da garantia”.
45.	A situação do Estado do Rio de Janeiro é um caso isolado (operações de crédito junto ao BNDES garantidas por recursos do FPE, que apresentaram default e foram baixadas para prejuízo) , e o estudo realizado pelo Banco Central (peça 49, item 50) revela, em suma, as seguintes conclusões:
 - baixo comprometimento do fluxo mensal de recursos do FPE ou FPM frente às obrigações mensais dos entes subnacionais contraídas junto ao Sistema Financeiro Nacional sem garantia da União; 
- inadimplência quase inexistente; e 
- bom funcionamento do mecanismo de execução da garantia do FPE ou FPM até o presente momento.
46.	Com base nessas informações, nota-se que as conclusões sobre a viabilidade jurídico-constitucional do procedimento enfocado nesta Representação não são apenas acertadas, mas também consentâneas com o primado da segurança jurídica e a própria realidade subjacente dessa espécie de operação, a revelar – segundo estudo do Banco Central do Brasil – baixíssimo grau de inadimplência e pequeno comprometimento do fluxo mensal de recursos dos fundos de participação.
	Necessidade de acompanhamento dos aspectos de responsabilidade fiscal
47.	Sem prejuízo dessas conclusões, considero oportuna a proposta uniforme da unidade técnica, acolhida igualmente pelo Ministro Revisor, no sentido de que este Tribunal autue processo de acompanhamento com enfoque nas questões alvejadas nesta Representação, especialmente quanto aos possíveis riscos à eficácia da política de responsabilidade fiscal estabelecida na Lei Complementar 101/2000 e normas constitucionais conexas.
48.	De fato, trata-se de um risco suscitado pelo autor da Representação e considerado pela Secretaria do Tesouro Nacional em sua manifestação nos autos.
49.	Conforme assinalado na parte inicial deste Voto, a STN alerta para o “crescente nível de endividamento dos entes subnacionais” e a “ausência de informações quanto ao nível de comprometimento dos recursos do FPE e do FPM de estados e municípios dados em garantias dessas operações”, o que pode implicar risco à “eficácia do sistema de garantias da União”, pois o “nível de alavancagem dos recursos do FPE/FPM, pode comprometer a satisfação da União no recebimento de seus créditos”. Isso porque “o lastro para essas operações [tanto as garantidas pela União quanto as tomadas diretamente junto aos agentes financeiros] é constituído pelo mesmo conjunto de receitas”. 
50.	Como agravante ao risco descrito, a STN aduz que “em contexto de grave crise fiscal e de liquidez porque passam os entes subnacionais, tais recursos podem ser insuficientes para cobrir eventos de ‘default’ generalizado e sistêmico, como, por exemplo, aquele que foi vivenciado recentemente pelo estado do Rio de Janeiro.” (peça 52, p. 9) .
51.	Conquanto as informações trazidas pelo Banco Central do Brasil pareçam contradizer as preocupações suscitadas pela Secretaria do Tesouro Nacional, é oportuno o acompanhamento da questão quanto aos efeitos e riscos das operações de crédito lastreadas com recursos do FPE e do FPM sobre a política de Estado de responsabilidade fiscal, inclusive para que se possa identificar em que medida tal prática tem sido realmente executada com baixo grau de inadimplência e pequeno comprometimento dos fluxos de caixa dos recursos desses fundos, como afirma o estudo do Banco Central, e até que ponto elas representam risco aos imperativos de responsabilidade fiscal. 
52.	Na esteira dessas ponderações, cumpre frisar que as operações de crédito contratadas pelos entes da Federação estão sujeitas às regras postas na Lei Complementar 101/2000, especialmente em seus arts. 32 e 33[footnoteRef:2], o que torna a questão estreitamente ligada aos imperativos de responsabilidade fiscal. [2:  Art. 32. O Ministério da Fazenda verificará o cumprimento dos limites e condições relativos à realização de operações de crédito de cada ente da Federação, inclusive das empresas por eles controladas, direta ou indiretamente.        § 1o O ente interessado formalizará seu pleito fundamentando-o em parecer de seus órgãos técnicos e jurídicos, demonstrando a relação custo-benefício, o interesse econômico e social da operação e o atendimento das seguintes condições:        I - existência de prévia e expressa autorização para a contratação, no texto da lei orçamentária, em créditos adicionais ou lei específica;        II - inclusão no orçamento ou em créditos adicionais dos recursos provenientes da operação, exceto no caso de operações por antecipação de receita;        III - observância dos limites e condições fixados pelo Senado Federal;        IV - autorização específica do Senado Federal, quando se tratar de operação de crédito externo;        V - atendimento do disposto no inciso III do art. 167 da Constituição;        VI - observância das demais restrições estabelecidas nesta Lei Complementar.        § 2o As operações relativas à dívida mobiliária federal autorizadas, no texto da lei orçamentária ou de créditos adicionais, serão objeto de processo simplificado que atenda às suas especificidades.        § 3o Para fins do disposto no inciso V do § 1o, considerar-se-á, em cada exercício financeiro, o total dos recursos de operações de crédito nele ingressados e o das despesas de capital executadas, observado o seguinte:        I - não serão computadas nas despesas de capital as realizadas sob a forma de empréstimo ou financiamento a contribuinte, com o intuito de promover incentivo fiscal, tendo por base tributo de competência do ente da Federação, se resultar a diminuição, direta ou indireta, do ônus deste;        II - se o empréstimo ou financiamento a que se refere o inciso I for concedido por instituição financeira controlada pelo ente da Federação, o valor da operação será deduzido das despesas de capital;        III -   (VETADO)         § 4o Sem prejuízo das atribuições próprias do Senado Federal e do Banco Central do Brasil, o Ministério da Fazenda efetuará o registro eletrônico centralizado e atualizado das dívidas públicas interna e externa, garantido o acesso público às informações, que incluirão:        I - encargos e condições de contratação;        II - saldos atualizados e limites relativos às dívidas consolidada e mobiliária, operações de crédito e concessão de garantias.        § 5o Os contratos de operação de crédito externo não conterão cláusula que importe na compensação automática de débitos e créditos.         § 6o  O prazo de validade da verificação dos limites e das condições de que trata este artigo e da análise realizada para a concessão de garantia pela União será de, no mínimo, 90 (noventa) dias e, no máximo, 270 (duzentos e setenta) dias, a critério do Ministério da Fazenda.                        (Incluído pela Lei Complementar nº 159, de 2017)         Art. 33. A instituição financeira que contratar operação de crédito com ente da Federação, exceto quando relativa à dívida mobiliária ou à externa, deverá exigir comprovação de que a operação atende às condições e limites estabelecidos.        § 1o A operação realizada com infração do disposto nesta Lei Complementar será considerada nula, procedendo-se ao seu cancelamento, mediante a devolução do principal, vedados o pagamento de juros e demais encargos financeiros.        § 2o Se a devolução não for efetuada no exercício de ingresso dos recursos, será consignada reserva específica na lei orçamentária para o exercício seguinte.        § 3o Enquanto não efetuado o cancelamento, a amortização, ou constituída a reserva, aplicam-se as sanções previstas nos incisos do § 3o do art. 23.        § 4o Também se constituirá reserva, no montante equivalente ao excesso, se não atendido o disposto no inciso III do art. 167 da Constituição, consideradas as disposições do § 3o do art. 32.] 
53.	Em vista disso, acolho, com ajustes de forma, a proposta de acompanhamento formulada nos pareceres da Semag, com enfoque na verificação dos efeitos e riscos das operações de crédito garantidas com recursos do FPE e do FPM sobre a política de Estado de responsabilidade fiscal, inclusive para que se possa apurar em que medida os graus de inadimplência das operações e de comprometimento dos fluxos de caixa dos recursos desses fundos ensejam risco à estabilidade fiscal.
54.	Nos termos do art. 241, inciso II, do RITCU, considero razoável e suficiente que a duração do acompanhamento seja inicialmente fixada em doze meses, período em que será possível elucidar, com segurança, as questões anotadas.
	Dos pedidos cautelares
55.	Quanto aos pedidos cautelares formulados na peça inicial, a decisão de mérito ora apresentada torna-os prejudicados. Outrossim, os fundamentos que norteiam o Acórdão proposto esvaziam a plausibilidade jurídica das medidas acautelatórias.
***
56.	Com essas considerações, perfilho com o Revisor, para considerar parcialmente procedente a Representação, apenas quanto à necessidade de acompanhamento dos riscos inerentes ao possível impacto fiscal do conjunto de operações de crédito lastreadas com recursos do FPE e do FPM, rejeitando a tese de inconstitucionalidade do procedimento.  
	Do exposto, VOTO por que seja aprovado o Acórdão que ora submeto a este Colegiado.
	TCU, Sala das Sessões Ministro Luciano Brandão Alves de Souza, em 9 de outubro de 2019.
RAIMUNDO CARREIRO 
Relator

Informo, de início, que solicitei vista dos presentes autos na Sessão Plenária de 7/11/2018, com base no art. 112 do Regimento Interno do Tribunal de Contas da União (RITCU) , com a finalidade de me aprofundar em tema de tamanha importância para os entes subnacionais e melhor conhecer as informações carreadas ao processo.
A questão principal que se discute no processo é de nuance jurídica no sentido de saber se o § 4º do art. 167 da Constituição Federal impede a utilização dos recursos do FPE e do FPM como garantia em operações de crédito de entes subnacionais (estados, Distrito Federal e municípios) sem o aval da União junto a instituições financeiras federais.
A Secretaria de Macroavaliação Governamental (Semag) procedeu à oitiva determinada pelo Exmo. Relator, Ministro José Múcio Monteiro, à época, do Banco Central do Brasil (Bacen) , da Caixa Econômica Federal (CEF) , do Banco Nacional de Desenvolvimento Econômico e Social (BNDES) , do Banco do Brasil (BB) , do Banco do Nordeste do Brasil (BNB) , do Banco da Amazônia (Basa) e da Secretaria do Tesouro Nacional (STN) , para que apresentassem manifestação quanto aos fatos narrados na presente Representação, bem como na manifestação preliminar da unidade técnica de peças 19-21.
Além das respostas às oitivas realizadas, também foi acostado aos autos o Parecer 2/2018/Gab/CGU/AGU, de 26/3/2018 (peças 59 e 64) , da lavra da Advocacia-Geral da União acerca da matéria tratada nesta representação.
II - Da celeuma jurídica acerca da utilização dos recursos de FPE e de FPM como garantia pelos entes federativos nas operações de crédito celebradas com bancos públicos sem o aval da União 
Inicialmente, trago a lume o aparato normativo que permeia a matéria trazida aos autos, de forma a destacar a separação expressamente contida no Título VI da Constituição Federal que trata da tributação e do orçamento, divididos em dois capítulos: do sistema tributário nacional (arts. 145 a 161) e das finanças públicas (arts. 162 a 169) .
A questão principal que se discute no processo, conforme apontei no item 5 deste voto, é a utilização dos recursos do FPE e do FPM como garantia em operações de crédito de entes subnacionais (estados, Distrito Federal e municípios) sem o aval da União junto a instituições financeiras federais.
A celeuma discutida nos presentes autos está refletida no comando contido no art. 167, inciso IV e § 4º, da Constituição Federal, ou seja, dentro do que a Carta Política expressamente classificou como finanças públicas e no âmbito da repartição das receitas tributárias, in verbis:
Art. 167. São vedados:
 (...) 
IV - a vinculação de receita de impostos a órgão, fundo ou despesa, ressalvadas a repartição do produto da arrecadação dos impostos a que se referem os arts. 158 e 159, (...) , bem como o disposto no § 4º deste artigo;  (Redação dada pela Emenda Constitucional nº 42, de 19.12.2003) 
 (...) 
§ 4º É permitida a vinculação de receitas próprias geradas pelos impostos a que se referem os arts. 155 e 156, e dos recursos de que tratam os arts. 157, 158 e 159, I, a e b, e II, para a prestação de garantia ou contragarantia à União e para pagamento de débitos para com esta.  (Incluído pela Emenda Constitucional nº 3, de 1993) (grifei) 
De pronto, está expresso que a vedação estabelecida no caput do art. 167 da Carta Política diz respeito à vinculação de receita de impostos. Esse artigo se reporta a impostos mencionados no capítulo sobre o sistema tributário nacional, os quais passo a citar de forma breve.
O art. 154 da Constituição Federal retrata a competência própria da União na instituição de impostos. O art. 155, incisos I, II e III, da Constituição Federal diz respeito à competência própria de Estados e Distrito Federal para instituírem impostos sobre transmissão causa mortis e doação, de quaisquer bens ou direitos (ITCMD) , operações relativas à circulação de mercadorias e sobre prestações de serviços de transporte interestadual e intermunicipal e de comunicação (ICMS) e propriedade de veículos automotores (IPVA) . Já o art. 156, incisos I, II e III, da Constituição Federal trata dos impostos de competência própria de municípios para instituírem impostos sobre propriedade predial e territorial urbana (IPTU) , transmissão "inter vivos", a qualquer título, por ato oneroso, de bens imóveis, por natureza ou acessão física, e de direitos reais sobre imóveis, exceto os de garantia, bem como cessão de direitos a sua aquisição (ITBI) e serviços de qualquer natureza (ISS) , não compreendidos no art. 155, inciso II, definidos em lei complementar.
Os arts. 157 a 161 da Carta Magna tratam da repartição das receitas tributárias entre os entes federativos (União, Estados, Distrito Federal e Municípios) no âmbito do pacto federativo. A repartição do produto da arrecadação de impostos da competência própria da União com Estados e Distrito Federal está disposta nos termos do art. 157 e com municípios consoante disposto no art. 158, ambos da Constituição Federal.
O art. 159, inciso I, alíneas “a” e “b”, da Constituição Federal regra a repartição do produto da arrecadação de impostos da competência própria da União (imposto sobre renda e provento e sobre produtos industrializados) com Estados e Distrito Federal para compor o FPE (alínea “a”) e com municípios para compor o FPM (alínea “b”) . É a utilização do produto dessa repartição de receitas que está no bojo da discussão da matéria tratada nestes autos.
Nesta seara, deixo de abordar aspectos sobre a tipologia, conceituação e diferenciação de tributos e sobre questões de ordem financeira que envolvem tributos, pois os aspectos tributários constam da Lei 5.172/1966 e os financeiros da Lei 4.320/1964. E passo a tratar diretamente do ponto fulcral da matéria.
Ressalto que o próprio art. 167 da Carta Magna, no âmbito das finanças públicas, afasta a vedação para os casos elencados no seu inciso IV, especialmente a repartição do produto da arrecadação dos impostos que passou ser nominada como recursos do FPE e do FPM, nos termos do art. 159, inciso I, alíneas “a” e “b”, da Constituição Federal, in verbis:
Art. 159. A União entregará:  (Vide Emenda Constitucional nº 55, de 2007) 
I - do produto da arrecadação dos impostos sobre renda e proventos de qualquer natureza e sobre produtos industrializados, 49% (quarenta e nove por cento) , na seguinte forma:  (Redação dada pela Emenda Constitucional nº 84, de 2014) 
a) vinte e um inteiros e cinco décimos por cento ao Fundo de Participação dos Estados e do Distrito Federal;
b) vinte e dois inteiros e cinco décimos por cento ao Fundo de Participação dos Municípios; (grifei) 
Na sequência, o § 4º do art. 167 permite expressamente a vinculação dos recursos do FPE e do FPM, conforme art. 159, inciso I, alíneas “a” e “b”, para a prestação de garantia ou contragarantia à União e para pagamento de débitos para com esta. 
No entender do dirigente máximo da Semag e do representante do MPTCU, a utilização dos recursos do FPE e do FPM como garantia em operações de crédito de entes subnacionais (estados, Distrito Federal e municípios) sem o aval da União junto a instituições financeiras federais infringe o disposto no § 4º do art. 167 da Constituição Federal.
Entendo que a melhor exegese do disposto no art. 167, inciso IV e § 4º, da Carta Política, conforme destacado no item 33, foi permitir à União reter, dentro da repactuação de dívidas com os entes federados subnacionais, parte do produto da arrecadação dos impostos sobre renda e proventos de qualquer natureza e sobre produtos industrializados que comporá o FPE e o FPM, nos termos do art. 159, inciso I, alíneas “a” e “b”, da Carta Magna. E isso só poderia ocorrer via emenda à constituição como de fato aconteceu a partir da EC 3/1993, no âmbito da discussão, à época, da renegociação de dívidas entre os entes federativos.
Nessa linha também se manifestou a AGU, no âmbito do Parecer 2/2018/Gab/CGU/AGU, de 26/3/2018 (peça 59, p. 5-18) , publicado no Diário da União de 4/4/2018 (peça 64) , ao asseverar que os termos do § 4º do art. 167 da Constituição Federal “permite que a União aceite como garantia e contragarantia os recursos repassados ao FPE e ao FPM com base nos incisos I, alíneas ‘a’ e ‘b’, e II do art. 159, podendo, em caso de inadimplência, satisfazer diretamente seus créditos por meio da apropriação desses valores” (peça 59, p. 14-15; peça 64) .
Ademais, conforme citado pelo BNDES, em resposta à oitiva (peça 49, p. 7) , o Ministro Celso de Mello destacou, no julgamento da Ação Declaratória de Inconstitucionalidade (ADI) 2.355-MC, que o princípio ou regra da não afetação da receita de impostos tem como destinatário o legislador. Ou seja, a temática de vinculação ou desvinculação de receita de impostos deve ser tratada mediante emenda à constituição, tal como é o objeto da EC 93/2016, citada na instrução preliminar da Semag (peças 19-21) .
A unidade técnica considera que (peça 79) , de fato, há diversos julgados que limitam o alcance do princípio da não-afetação aos impostos de competência própria dos entes subnacionais. Entende, porém, que as decisões judiciais citadas nos autos não tratam do que dispõe a dicção atual do § 4º do art. 167 da Constituição, ponto fulcral do debate em curso.
Reforço meu entendimento no sentido de que a vedação expressa no caput do art. 167 da Constituição Federal não alcança os recursos do FPE e do FPE, tampouco os termos do § 4º do art. 167 da Carta Política dão exclusividade à União. Além disso, conforme destacou o diretor da subunidade da Semag, não há restrição expressa na Carta Política que impossibilite a vinculação dos recursos do FPE e do FPM para garantir compromissos financeiros dos entes subnacionais (peça 78) . 
A vedação contida no comando do art. 167, inciso IV, da Constituição Federal, a meu ver, requer interpretação restritiva, na medida em que retrata preceitos proibitivos. E, nesse sentido, deve alcançar somente receitas de impostos de competência própria, conforme estabelecida no capítulo do sistema tributário nacional (arts. 145 a 161) , não cabendo elastecer sua aplicabilidade a fim de alcançar os recursos do FPE e do FPM, inseridos no capítulo de finanças públicas.
Consoante a AGU, “essa exceção constitucional se justifica pelo fato de as transferências constitucionais do art. 159 da Constituição não constituírem receitas derivadas do poder impositivo dos Estados, Distrito Federal e Municípios, mas sim produto de repasse constitucional decorrente do federalismo de cooperação (peça 59, p. 11-13; peça 64) . Em outras palavras, “os valores resultantes da aplicação dos percentuais incidentes sobre o produto da arrecadação dos impostos federais transferidos aos Estados, Distrito Federal e Municípios são recursos próprios desses entes, porém não são receitas oriundas de sua competência tributária”.
Esse é o entendimento do Supremo Tribunal Federal (STF) no âmbito do RE 184.116 (Relator: Min. Marco Aurélio, Segunda Turma, julgado em 07/11/2000, DJ 16/02/2001) , reafirmado nos REs 460.34511, 632.59612 e 626.53213, segundo a qual a vinculação vedada pela Constituição é a de receitas oriundas de tributos próprios: 
ACORDO - DÉBITO - ICMS - PARTICIPAÇÃO DO MUNICÍPIO. Inexiste ofensa ao inciso IV do artigo 167 da Constituição Federal, no que utilizado o produto da participação do município no ICMS para liquidação de débito. A vinculação vedada pelo Texto Constitucional está ligada a tributos próprios. (grifei) 
A CEF, em resposta à oitiva (peça 48, p. 2-3) , também colacionou decisões judiciais que se amoldam ao entendimento do STF (peça 48, p. 6-8) : (i)  REO 0025310-82.1996.4.01.0000 / MA, Rel. Juiz Federal Leão Aparecido Alves (CONV) , Terceira Turma Suplementar (Inativa) , DJ p.61 de 13/11/2003; (ii) AC 0028935-79.2000.4.01.3300 / BA, Rel. Desembargador Federal Antônio Ezequiel da Silva, Sétima Turma, DJ p.67 de 14/12/2007; (iii)  Sentença da Justiça Federal de São Paulo nos autos 01237125/20154036119, in DJ 20/07/2016; (iv) TRF 1ª Região - Apelação em MS Nº 96.01.34192-7/BA; (v) TRF 1ª Região - Mandado de Segurança Nº 95.01.20667-O/GO; (vi) TRF 3ª Região Agravo de Instrumento Nº 2003.03.00.015708-8; (vii) TRF 4ª Região Ação Rescisória Nº 2004.04.01.006541-O/PR; e (viii)  TRF 4ª Região - Agravo de Instrumento Nº  2006.04.00.030937-2/PR.
Nesse escopo, considero, ante o entendimento do STF, que não cabe esclarecer às instituições públicas federais e ao Banco Central do Brasil que é vedada a utilização dos recursos do FPE e do FPM pelos entes subnacionais como garantia nas operações de crédito realizadas por instituições financeiras.
Isso porque, seguindo o entendimento das decisões judiciais sobre o tema, em especial o do STF no âmbito do RE 184.116, entendo que o disposto no art. 167, inciso IV e § 4º, da Constituição Federal, não impede a utilização dos recursos do FPE e do FPM como garantia em operações de crédito por Estados, Distrito Federal e Municípios sem o aval da União junto a instituições financeiras federais, pois esses recursos não se tratam de receitas de impostos de competência própria de Estados, Distrito Federal e Municípios.
III - Dos potenciais riscos apontados para operações de crédito que tiveram como garantia os recursos de FPE e de FPM sem aval da União
A discussão trazida aos autos também aborda questões de gestão fiscal, que tem sido acompanhada bimestralmente pelo TCU em atenção ao comando contido no art. 59, em especial seus incisos II e IV, da Lei Complementar 101/2000, que refletem contornos atinentes à dívida pública, in verbis:
Art. 59. O Poder Legislativo, diretamente ou com o auxílio dos Tribunais de Contas, e o sistema de controle interno de cada Poder e do Ministério Público, fiscalizarão o cumprimento das normas desta Lei Complementar, com ênfase no que se refere a:
 (...) 
II -  limites e condições para realização de operações de crédito e inscrição em Restos a Pagar;
 (...) 
IV - providências tomadas, conforme o disposto no art. 31, para recondução dos montantes das dívidas consolidada e mobiliária aos respectivos limites.
A preocupação com a dívida pública e como mantê-la em patamares sustentáveis está no cerne da manifestação da STN, em sede de oitiva, ao lançar potenciais riscos quanto ao endividamento dos entes públicos, quais sejam (peça 52, p. 6-7) : (i) o impedimento à execução de garantias e contragarantias da União, nas situações em que a União é o credor ou o fiador, respectivamente; e (ii) a concentração das operações de crédito sem garantia junto aos bancos controlados pela União. Esses dois pontos mencionados pela STN também foram destacados no pronunciamento da unidade técnica.
Sobre o primeiro ponto, friso que se trata de cumprimento de decisões judiciais que afastaram a execução pela União das garantias ou contragarantias oferecidas pelos estados e municípios em suas negociações com o Tesouro Nacional, razão pela qual o assunto escapa a competência do TCU.
Quanto ao segundo ponto, as informações trazidas pelo Bacen indicam que as operações de crédito que tiveram como garantia os recursos de FPE e de FPM sem aval da União retratam risco zero, em outras palavras, adimplência integral no pagamento pelos estados, Distrito Federal e municípios referentes às obrigações assumidas. O que afasta, até então, riscos de default para os bancos públicos e a possibilidade de a União realizar aporte de capital por ser o controlador dessas instituições financeiras. Reproduzo, então, a manifestação do Bacen, em resposta à oitiva, pela importância para deslinde da matéria (peça 49, p. 5) :
considerando o histórico de ampla utilização dos recursos de FPE e FPM como garantia de operações de crédito, bem como a robustez percebida nesse tipo de colateral, reforçada pelo elevadíssimo nível de êxito (taxas irrisórias de inadimplência e de frustração de execução de garantias) , a regulação editada pelo BCB admitiu a aplicação de Fator de Ponderação de Risco (FPR) de 0% (zero por cento) à parcela de exposição coberta com tais recursos. [Circular 3.360/2017, Circular 3.644/2013 e Circular 3.809/2016] (grifei) 
Neste ponto, cabe mencionar a estrutura do Sistema Financeiro Nacional, conforme estabelece o art. 1º da Lei 4.595/1964, por estar constituída por: Conselho Monetário Nacional (CMN) ; Banco Central do Brasil; Banco do Brasil, Banco Nacional de Desenvolvimento Econômico; e das demais instituições financeiras públicas e privadas.
Nessa estrutura, o CMN é o órgão normativo máximo e, nos termos do art. 3º, inciso VII, da Lei 4.595/1964, a política do CMN objetivará coordenar as políticas monetária, creditícia, orçamentária, fiscal e da dívida pública, interna e externa. Ainda, compete ao CNM, segundo diretrizes estabelecidas pelo Presidente da República, consoante disposto no art. 4º, inciso VIII, da Lei 4.595/1964, disciplinar o crédito em todas as suas modalidades e as operações creditícias em todas as suas formas, inclusive aceites, avais e prestações de quaisquer garantias por parte das instituições financeiras.
Por sua vez, compete ao Banco Central do Brasil garantir o cumprimento das normas do CMN, além de monitorar e fiscalizar o sistema financeiro e executar as políticas monetária, cambial e de crédito. Nos termos do art. 10, incisos VI e IX, da Lei 4.595/1964, compete privativamente ao Bacen, respectivamente, exercer o controle do crédito sob todas as suas formas e exercer a fiscalização das instituições financeiras e aplicar as penalidades previstas.
Nesse escopo, então, o Bacen editou a Circular 3.877, de 8/2/2018, de modo a rever o fator de ponderação de risco associado às garantias constituídas por recursos do FPE ou do FPM, em vista da presente Representação e, principalmente, do cenário apontado no Relatório de Estabilidade Financeira (REF) , publicado em abril de 2017, de queda na arrecadação provocada pela redução da atividade econômica nos últimos anos (peça 49, p. 4-6) .
Chama a atenção o resultado da análise realizada, em 2018, pelo Bacen acerca das operações celebradas com garantia de recursos do FPE e do FPM e sem garantia da União celebradas pelas seguintes instituições financeiras (peça 49, p. 9-10) : Caixa Econômica Federal, Banco do Nordeste do Brasil, BNDES, Badesul Desenvolvimento S.A. – Agência de Fomento/RS, Banes e BDMG. A análise abrangeu somente Estados e Distrito Federal e foi procedida pelo Bacen sob o foco prudencial, ou seja, a fim de examinar aspectos como inadimplência, suficiência de provisões, comprometimento do FPE e do FPM frente às parcelas da dívida e suficiência da regra prudencial de capital para tais operações (peça 49, p. 9) . Consoante o Bacen, não houve tempo suficiente para analisar os dados referentes aos municípios (peça 49, p. 11) .
Segundo o Bacen, para os Estados e o Distrito Federal (peça 49, p. 11) , o resultado apontou: (i) baixo comprometimento do fluxo mensal de recursos do FPE ou FPM frente às obrigações mensais dos entes subnacionais contraídas junto ao SFN e sem garantia da União; (ii) praticamente ausência de inadimplência da ordem de 0,01%; e (iii) bom funcionamento do mecanismo de execução da garantia do FPE ou FPM. De acordo com a autoridade reguladora do SFN, o resultado demonstra certo grau de conservadorismo por parte das instituições financeiras supervisionadas (peça 49, p. 11) .
Ainda, em resposta à oitiva, o Banco do Brasil (peça 56, p. 1) e o Banco da Amazônia S.A. (peça 60) informaram não possuírem contratos de operações de crédito nos quais tenham sido oferecidos como garantia recursos provenientes de impostos, do FPM ou do FPE.
O Banco Nacional de Desenvolvimento Econômico e Social cientificou que possui contratos de operações de crédito nos quais tenham sido oferecidos como garantia recursos provenientes de impostos, do FPM ou do FPE (peça 55) , sem, contudo, apresentar o volume de recursos e especificidades sobre vencimento.
O Banco do Nordeste do Brasil S.A. apresentou relação de contratos de empréstimos com garantias consistem na vinculação de cotas do FPE ou do FPM, no valor total de R$ 854,72 milhões, celebrados entre 1995 e 2013, com vencimento para dezembro de 2019, exceto um único contrato com vencimento para abril de 2021 (peça 63) . Ao compulsar as informações enviadas, verifiquei que todos os contratos apresentam situação de adimplência, o que sugere, conforme apontado pelo auditor instrutor (peça 77) , baixo risco de crédito em tais operações. O saldo devedor desses contratos alcança o montante de R$ 228,96 milhões e o saldo a desembolsar o valor de R$ 51,89 milhões referente a dois contratos (peça 63, p. 28) .
A Caixa Econômica Federal informou a existência de estoque de contratações com o setor público no montante de R$ 42 bilhões viabilizadas a partir da utilização da garantia com recursos do FPE e do FPM (peça 48, p. 18) . Destacou que o custo das referidas operações é relativamente baixo em razão das próprias garantias e o índice de adimplência de tais operações é de praticamente 100% (peça 48, p. 3) , o que corrobora as informações acostadas pela autoridade reguladora do Sistema Financeiro Nacional.
A CEF informou também que, antes de efetivar qualquer operação de crédito com os respectivos entes federados, encaminha ao Tesouro Nacional a respectiva carta-consulta, indicando os contornos da operação pretendida, solicitando a informação a respeito da situação econômico-financeira do ente proponente e pretendendo o respectivo registro da operação determinada, em observância ao disposto nos arts. 32 e 40 da Lei Complementar 101/2000 (peça 48, p. 11-13) .
A CEF manifestou preocupação com a proibição de as instituições financeiras não poderem mais realizar operações de crédito com entes subnacionais que utilizem recursos do FPE e do FPM como garantia, pois impossibilitará a prática econômico-financeira para quaisquer empréstimos aos entes públicos, além de poder “fragilizar a execução das garantias de empréstimos com entes públicos, quiçá fragilizar todo o Sistema Financeiro Nacional” (peça 48, p. 13-15) .
Ainda sobre os riscos apontados pela STN, merece destaque a manifestação da AGU, no âmbito do Parecer 2/2018/Gab/CGU/AGU, de 26/3/2018 (peça 59, p. 5-18) , no sentido de que a STN, no exercício de suas atribuições atinentes “ao equilíbrio financeiro do Tesouro Nacional e à administração das dívidas públicas mobiliária e contratual, proponha futuros instrumentos de equalização do cenário apresentado”.
Ressalto a ausência de indícios nos autos de que os bancos públicos cometeram infração a normas regentes de avaliação de riscos associados às operações de crédito celebradas com estados, Distrito Federal e municípios que tiveram como garantia os recursos de FPE e de FPM sem aval da União.
Além disso, considero a atuação do Bacen diligente e prudente, requisitos necessários àquela autoridade reguladora e supervisora das instituições financeiras em funcionamento no Brasil, ao disciplinar o nível de exposição a risco das instituições financeiras, de acordo com o tipo de garantia vinculado a seus financiamentos e empréstimos (peça 49, p. 4-5) , a fim de assegurar a solidez e a eficiência do Sistema Financeiro Nacional. Isso porque, consoante o Bacen, “cada instituição financeira é responsável pela formulação de seu plano de negócios e pela execução de seu objeto social, competindo-lhe, inclusive, adotar as medidas necessárias para a adequada gestão de riscos (de crédito, de liquidez, operacional, legal etc.) ”.
Assim, não considero pertinente determinar ao Banco Central do Brasil que informe a todas as instituições financeiras a impossibilidade de celebração com estados e municípios de operações de crédito tendo por garantia recursos do FPE e do FPM.
Isso porque atinge todas as instituições financeiras que atuam no país, públicas e privadas, órgãos normativos acerca de crédito – Conselho Monetário Nacional e de seguros privados – Conselho Nacional de Seguros Privados e, no que tange às normas de crédito, órgãos supervisores do SFN – Banco Central do Brasil e Comissão de Valores Mobiliários e órgãos operadores – bancos, caixas econômicas, cooperativas de crédito, instituições de pagamentos, administradoras de consórcios, corretoras e distribuidoras, bolsa de valores, bolsa de mercadorias e futuros e demais instituições não bancárias do Sistema Financeiro Nacional.
Tal determinação coloca o TCU no controle de primeira ordem de atividades de reguladores e supervisores do Sistema Financeiro Nacional, o que vai contra a jurisprudência desta Corte de Contas de exercer o controle de segunda ordem quando se trata de competência originária sobre atividades finalísticas de órgãos da administração pública federal, a exemplo dos Acórdãos do Plenário do TCU: 1.166/2019 - relator Ministro Augusto Nardes; 4.773/2016 - relator Ministro Benjamin Zymler; 2.609/2016 - relator Ministro Bruno Dantas; 1.407/2016 - relator Ministro Vital do Rêgo; 2.314/2014 - relator Ministro José Jorge; 2.302/2012 - relator Ministro Raimundo Carreiro.
Vislumbro que a determinação busca proibir o financiamento de Estados, Distrito Federal e Municípios junto a todas as instituições financeiras, com o objetivo de impor controle ao endividamento de entes federativos subnacionais, a partir de uma premissa que não se coaduna com o entendimento do STF quanto ao alcance da vedação do art. 167, inciso IV e § 4º, da Constituição Federal.
Em outras palavras, o que se busca é controlar a dívida pública (dívidas consolidada líquida e mobiliária da União) , mediante proibição direcionada a todas as instituições financeiras de celebrarem contratos de empréstimos com Estados, Distrito Federal e Municípios, haja vista que os atos administrativos desses entes federativos subnacionais não está ao alcance da jurisdição do TCU.
Lembro que os parâmetros de referência para aferir os níveis das dívidas consolidada líquida e mobiliária da União constam, respectivamente, do art. 3º do Projeto de Resolução do Senado 84/2007 e do Projeto de Lei da Câmara 54/2009. E, quanto às operações de crédito e garantias e contragarantias, os parâmetros fiscais constam da Resolução do Senado Federal 48/2007 c/c o art. 59, § 1º, inciso III, da LRF.
A preocupação com o endividamento não é exclusividade desta Corte de Contas, que tem acompanhado bimestralmente a evolução da dívida pública e emitido os alertas ao governo central quando necessário, em atenção ao comando contido no art. 59, em especial seus incisos II e IV, da Lei Complementar 101/2000, conforme frisei no item 59 deste voto.
Outro ponto ressaltado no pronunciamento da unidade técnica se refere a potenciais riscos para a União em vista das sucessivas renegociações de dívidas com os entes subnacionais (peça 79) .
Não vejo o risco apontado para a União nas renegociações de dívidas.
Conforme destacado pelo diretor da subunidade técnica da Semag, a inclusão do § 4º ao art. 167 da Constituição Federal buscou viabilizar a repactuação das dívidas estaduais e municipais perante a União, permitindo que aqueles oferecessem uma garantia de liquidez em vista de compromissos firmados com o ente federal, conforme justificativa da emenda à PEC 48/1991 (peça 67, p. 86) , in verbis:
Finalmente, propõe-se que os impostos dos Estados, Distrito Federal e Municípios possam ser vinculados à prestação de garantias ou compensação de débitos com a União, visando facilitar os acordos relativos às suas dívidas. (...) 
Essa medida, ao permitir a utilização dos impostos como garantia, contragarantia ou compensação de débitos, facilita a renegociação das dívidas dos Estados e Municípios, bem como a contratação de novos empréstimos que requeiram aval da União. (grifei) 
Essas questões estão inseridas no pacto federativo e, por conseguinte, cabe ao Congresso Nacional discuti-las e dar-lhes as devidas soluções. E assim tem sido realizado a bom termo, consoante os normativos pertinentes a exemplo da Lei 8.727/1993, pois evidenciam a necessidade de garantir o fluxo financeiro factível para todos os entes federados.
Neste ponto, trago o conceito de pacto federativo como sendo o conjunto de dispositivos constitucionais que configuram a moldura jurídica, as obrigações financeiras, a arrecadação de recurso e os campos de atuação dos entes federados. Tamanha é a relevância do tema que o debate em torno do pacto federativo está sendo travado atualmente no Congresso Nacional em torno, sobretudo, de questões fiscais. (Disponível em: https://www12.senado.leg.br/noticias/entenda-o-assunto/pacto-federativo, Acesso: 16/8/2019) 
Esse tema sobre renegociação de dívidas entre entes federados requer toda cautela e prudência por parte desta Egrégia Corte de Contas, no exercício de suas atribuições constitucionais, a fim de não adentrar em área que não recebeu atribuição para tal.
Por fim, considerando a complexidade da matéria e a necessidade de maior aprofundamento sobre o tema, entendo pertinente determinar à Semag que autue processo de acompanhamento a fim de verificar os efeitos e riscos fiscais sobre a política de Estado de responsabilidade fiscal decorrente das operações de crédito com garantia de recursos do FPE e do FPM celebradas entre bancos públicos federais e entes federativos subnacionais.
TCU, Sala das Sessões Ministro Luciano Brandão Alves de Souza, em 9 de outubro de 2019.
Ministro VITAL DO RÊGO
Revisor